---
title: "W2. 데이터 준비와 Feature Engineering"
description: "결측치·스케일링·인코딩·feature selection, 그리고 data leakage"
author: "Eunji Ha"
date: today

# ── AI 채팅 위젯 설정 ──────────────────────────────────────────
format:
  html:
    include-in-header:
      text: |
        <meta name="ai-title" content="W2. 데이터 준비와 Feature Engineering">
        <meta name="ai-context" content="
        이 챕터는 모델 학습 전 데이터 준비 단계를 다룹니다.
        결측치 처리(MCAR/MAR/MNAR 메커니즘, 삭제·단순대치·모델기반대치),
        수치형 변수의 scaling(standardization, min-max, robust)과 분포 변환(log, VST, rank),
        범주형 변수 인코딩(one-hot, ordinal, target encoding),
        feature selection의 세 가지 접근(filter, wrapper, embedded)을 설명합니다.
        가장 중요한 주제는 data leakage입니다. 전처리·feature selection·재샘플링을
        training fold 밖에서 수행하면 성능이 심각하게 부풀려집니다.
        신호가 전혀 없는 난수 데이터(n=100, p=2000)에서도 전체 데이터로 feature를 고른 뒤
        교차검증하면 정확도가 0.85까지 나오지만, fold 안에서 고르면 0.45로 우연 수준입니다.
        이는 Ambroise & McLachlan (PNAS 2002)이 마이크로어레이 데이터에서 지적한
        selection bias와 같은 문제입니다.
        p >> n 오믹스 데이터에서는 이 문제가 특히 심각합니다.
        올바른 순서는 분할 → (fold 안에서) 전처리·선택 → 학습 → 평가입니다.
        R은 recipes, Python은 Pipeline과 ColumnTransformer로 이 순서를 강제할 수 있습니다.
        ">
---

::: {.callout-note}
## 🎯 Learning objectives

-   결측 메커니즘(MCAR / MAR / MNAR)을 구분하고 처리 전략을 고를 수 있다
-   모델별로 scaling이 필요한지 판단할 수 있다
-   범주형 인코딩 방식의 장단점을 설명할 수 있다
-   Filter / wrapper / embedded feature selection을 구분할 수 있다
-   **data leakage를 식별하고, 파이프라인으로 구조적으로 차단할 수 있다**
:::

> 🤔 **신호가 전혀 없는 난수 데이터로도 정확도 85%를 만들 수 있다. 어떻게?**

------------------------------------------------------------------------

## 1. 전처리는 모델의 일부 🧹

### 1) 현실

-   분석 시간의 대부분 — 모델 선택이 아니라 데이터 정리에 소모
-   성능 차이의 대부분 — 알고리즘 교체보다 feature 품질에서 발생
-   논문 재현 실패의 대부분 — 모델이 아니라 전처리 기술 부족에서 기인

### 2) 원칙 세 가지

-   **전처리는 학습된 파라미터를 가진다**
    -   평균·표준편차·범주 목록·대치값 — 모두 데이터에서 *추정*한 값
    -   따라서 모델 계수와 똑같이 취급해야 함
-   **전처리는 training data로만 학습한다**
    -   test set의 평균이 섞이는 순간 평가는 무효
-   **전처리는 코드가 아니라 객체로 남긴다**
    -   R `recipes`, Python `Pipeline` — 재현성과 leakage 차단을 동시에 해결

------------------------------------------------------------------------

## 2. 결측치 🕳️

### 1) 결측 메커니즘

#### ① MCAR (Missing Completely At Random)

-   결측 여부가 관측값·미관측값 모두와 무관
-   예 — 시퀀싱 플레이트 하나가 장비 오류로 통째로 유실
-   삭제해도 편향 없음. 다만 검정력만 손실

#### ② MAR (Missing At Random)

-   결측 여부가 **관측된 다른 변수**로 설명됨
-   예 — 고령 환자일수록 특정 검사를 덜 받음(나이는 관측됨)
-   대치(imputation)가 유효한 영역

#### ③ MNAR (Missing Not At Random)

-   결측 여부가 **그 값 자체**에 의존
-   예 — 발현량이 검출 한계 이하라서 측정 안 됨, 중증 환자가 추적 탈락
-   대치로 해결 불가. 결측 자체를 모델링해야 함

::: {.callout-warning}
## ⚠️ 오믹스에서 결측은 대개 MNAR

-   프로테오믹스 — 저발현 단백질이 검출 한계 미만으로 누락
-   단일세포 — dropout은 낮은 발현과 기술적 결측이 뒤섞임
-   단순 평균 대치는 **저발현 신호를 체계적으로 지움**
:::

### 2) 처리 전략

| 전략 | 방법 | 적합한 상황 | 위험 |
|------|------|------------|------|
| 삭제 | complete-case, 변수 제거 | MCAR, 결측 비율 낮음 | 표본 손실, MAR/MNAR에서 편향 |
| 단순 대치 | 평균·중앙값·최빈값 | 결측 비율 매우 낮음 | 분산 과소추정 |
| 모델 기반 | kNN, MICE, missForest | MAR | 계산량, 대치 불확실성 무시 |
| 결측 표시 | 결측 여부 지시변수 추가 | MNAR 의심 | feature 수 증가 |

### 3) ⚠️ 결측 자체가 정보일 때

-   MNAR 의심 시 — 대치와 **동시에** `is_missing` 지시변수를 남길 것
-   트리 계열 — 결측을 별도 분기로 직접 처리 가능(W7)
-   **대치값은 training fold에서만 계산** — 전체 평균 사용은 leakage

------------------------------------------------------------------------

## 3. 수치형 변수 📏

### 1) Scaling이 필요한가

| 필요함 | 불필요함 |
|--------|----------|
| 거리 기반 — kNN, k-means, SVM | 트리 기반 — decision tree, RF, XGBoost |
| 정규화 모델 — Ridge, Lasso, Elastic Net | 단순 선형회귀(해석만 바뀜) |
| PCA, t-SNE, UMAP | Naïve Bayes(변수별 독립 가정) |
| 경사하강법 기반 전반 | — |

-   정규화 모델에서 scaling 누락 → **단위가 큰 변수만 벌점을 받음**
-   거리 기반에서 누락 → 단위가 큰 변수가 거리를 독점

### 2) 세 가지 scaling

-   **Standardization** ($z = (x-\mu)/\sigma$) — 기본 선택, 정규분포 가정에 친화적
-   **Min-max** ($[0,1]$ 축소) — 범위가 고정된 입력에 적합, 이상치에 취약
-   **Robust** (중앙값·IQR 사용) — 이상치가 있을 때

### 3) 분포 변환

-   **log / log1p** — count 데이터의 우측 꼬리 완화
-   **VST, rlog** — RNA-seq의 평균-분산 의존성 제거 (DESeq2)
-   **CLR** — 마이크로바이옴 상대존재비의 조성 데이터 문제 대응
-   **Rank 변환** — 배치 간 척도가 다를 때 최후의 수단

### 4) 이상치

-   삭제 전에 **원인 확인** — 측정 오류인가, 실제 극단값인가
-   생물학적 극단값은 종종 가장 중요한 신호
-   모델 선택으로 우회 가능 — 트리 계열, robust loss

------------------------------------------------------------------------

## 4. 범주형 변수 🏷️

### 1) One-hot encoding

-   범주 개수만큼 0/1 변수 생성
-   순서 없는 범주의 기본 선택
-   단점 — 고유값이 많으면 차원 폭발, 희소 행렬

### 2) Ordinal encoding

-   순서가 있는 범주에만 사용 — 병기(I/II/III/IV), 중증도
-   순서 없는 범주에 쓰면 **없는 크기 관계를 모델에 주입**

### 3) Target encoding

-   범주를 해당 범주의 목표변수 평균으로 치환
-   고유값이 많은 범주에 효과적
-   ⚠️ **leakage 위험이 가장 높은 기법** — 반드시 fold 안에서, smoothing과 함께

### 4) ⚠️ 고유값이 많은 범주

-   병원 ID, 배치 ID, 세포주 이름 등
-   빈도 낮은 범주는 `other`로 병합
-   **test set에만 등장하는 새 범주 처리 규칙을 미리 정의할 것**

------------------------------------------------------------------------

## 5. Feature Selection 🔍

### 1) 왜 줄이는가

-   차원의 저주 완화 (W13)
-   과적합 감소, 계산량 감소
-   해석 가능성 확보 — 유전자 20,000개보다 20개 패널

### 2) 세 가지 접근

#### ① Filter

-   모델과 무관하게 통계량으로 사전 선별
-   분산, 상관계수, t-통계량, 상호정보량
-   빠름 / feature 간 상호작용 무시

#### ② Wrapper

-   실제 모델 성능으로 부분집합 평가
-   전진선택, 후진제거, RFE
-   성능 좋음 / 계산량 매우 큼, 과적합 위험

#### ③ Embedded

-   모델 학습 과정에 선택이 내장
-   Lasso(W6), 트리의 변수 중요도(W7)
-   실무 기본 선택

### 3) 선택 기준

| 상황 | 권장 |
|------|------|
| p가 수만 규모 | filter로 1차 축소 → embedded |
| 해석이 목적 | Lasso, Elastic Net |
| 성능이 목적 | embedded 또는 선택 없이 정규화 |
| 표본이 작음 | 선택 자체를 최소화 — 불안정성 증가 |

------------------------------------------------------------------------

## 6. Data Leakage 🚨

### 1) 정의

-   **학습 시점에 알 수 없어야 할 정보가 모델에 들어가는 것**
-   결과 — 검증 성능은 훌륭한데 실제 적용에서 무너짐
-   에러가 나지 않기 때문에 **스스로 발견하기 매우 어려움**

### 2) 흔한 형태

-   **전처리 leakage** — 전체 데이터로 scaling·대치·PCA 수행
-   **선택 leakage** — 전체 데이터로 feature 선택 후 교차검증
-   **시간 leakage** — 미래 정보가 과거 예측에 사용됨
-   **그룹 leakage** — 같은 환자의 샘플이 train/test에 분산
-   **중복 leakage** — 동일 샘플이 데이터셋에 중복 등록
-   **재샘플링 leakage** — SMOTE를 분할 전에 적용

::: {.callout-warning}
## ⚠️ 가장 비싼 실수

-   "전체 데이터로 유의 유전자를 뽑고, 그 유전자로 교차검증했습니다"
-   생명과학 논문에서 가장 흔한 형태
-   **아래 실습에서 이 방법이 난수 데이터로 정확도 85%를 만들어내는 것을 직접 확인합니다**
:::

### 3) 🧪 실습: leakage를 직접 만들어보기

-   설계 — 샘플 100개, feature 2,000개, **전부 난수**
-   목표변수 `y`도 난수. 즉 **실제 신호는 0**
-   정직한 모델이라면 정확도는 0.5 근처여야 함

::: {.panel-tabset}

### R

```{r}
#| eval: true
set.seed(2026)

n <- 100; p <- 2000
X <- matrix(rnorm(n * p), n, p, dimnames = list(NULL, paste0("G", 1:p)))
y <- factor(rep(c("A", "B"), each = n / 2))   # X와 아무 관련 없음

# 두 군 평균차의 t-통계량 상위 k개 선택
tstat <- function(X, y) {
  g1 <- X[y == "A", , drop = FALSE]; g2 <- X[y == "B", , drop = FALSE]
  abs(colMeans(g1) - colMeans(g2)) /
    sqrt(apply(g1, 2, var) / nrow(g1) + apply(g2, 2, var) / nrow(g2))
}
top_k <- function(X, y, k = 20) order(tstat(X, y), decreasing = TRUE)[1:k]

fit_acc <- function(sel, tr, te) {
  d_tr <- data.frame(y = y[tr], X[tr, sel, drop = FALSE])
  d_te <- data.frame(X[te, sel, drop = FALSE])
  m <- glm(y ~ ., data = d_tr, family = binomial)
  pred <- ifelse(predict(m, d_te, type = "response") > 0.5, "B", "A")
  mean(pred == y[te])
}

folds <- sample(rep(1:5, length.out = n))
```

```{r}
#| eval: true
# ❌ 틀린 방법 — 전체 데이터로 feature를 고른 뒤 교차검증
sel_all <- top_k(X, y, 20)
wrong <- sapply(1:5, function(f) fit_acc(sel_all, folds != f, folds == f))

# ✅ 올바른 방법 — 매 fold 안에서 다시 고름
right <- sapply(1:5, function(f) {
  tr <- folds != f
  fit_acc(top_k(X[tr, ], y[tr], 20), tr, folds == f)
})

data.frame(
  method   = c("Selection on ALL data", "Selection inside fold"),
  accuracy = round(c(mean(wrong), mean(right)), 3)
)
```

```{r}
#| eval: true
#| fig-width: 6
#| fig-height: 3
library(ggplot2)

res <- data.frame(
  method = factor(rep(c("Selection on ALL data", "Selection inside fold"), each = 5),
                  levels = c("Selection on ALL data", "Selection inside fold")),
  acc    = c(wrong, right)
)

ggplot(res, aes(method, acc, fill = method)) +
  stat_summary(fun = mean, geom = "col", width = .55, alpha = .85) +
  geom_jitter(width = .08, size = 1.6, alpha = .8) +
  geom_hline(yintercept = 0.5, linetype = 2) +
  scale_fill_manual(values = c("Selection on ALL data" = "#d1495b",   # leakage
                               "Selection inside fold" = "#2e8b7a")) + # correct
  scale_y_continuous(limits = c(0, 1)) +
  labs(x = NULL, y = "CV accuracy",
       caption = "dashed line = chance level (0.5); data contain NO signal") +
  theme_minimal() +
  theme(legend.position = "none")
```

### Python

```{python}
import numpy as np
from sklearn.feature_selection import SelectKBest, f_classif
from sklearn.linear_model import LogisticRegression
from sklearn.pipeline import Pipeline
from sklearn.model_selection import cross_val_score, StratifiedKFold

rng = np.random.default_rng(2026)

n, p = 100, 2000
X = rng.normal(size=(n, p))
y = np.repeat([0, 1], n // 2)        # X와 아무 관련 없음

cv = StratifiedKFold(5, shuffle=True, random_state=2026)

# ❌ 틀린 방법 — 전체 데이터로 feature를 고른 뒤 교차검증
sel = SelectKBest(f_classif, k=20).fit(X, y)
X_sel = sel.transform(X)
wrong = cross_val_score(LogisticRegression(max_iter=1000), X_sel, y, cv=cv)

# ✅ 올바른 방법 — 선택을 Pipeline 안에 넣어 fold마다 다시 수행
pipe = Pipeline([
    ("select", SelectKBest(f_classif, k=20)),
    ("model",  LogisticRegression(max_iter=1000)),
])
right = cross_val_score(pipe, X, y, cv=cv)

print(f"Selection on ALL data : {wrong.mean():.3f}")
print(f"Selection inside fold : {right.mean():.3f}")
```

:::

-   **결과 해석**
    -   신호가 0인 데이터에서 0.5를 크게 웃도는 정확도 → 전부 허상
    -   원인 — 2,000개 중 우연히 두 군을 잘 가르는 20개를 **정답을 보고** 골랐기 때문
    -   그 20개는 test fold의 정보를 이미 담고 있음
-   **p가 클수록 부풀림이 커진다** — 오믹스 데이터가 특히 위험한 이유
-   Ambroise & McLachlan (2002)이 마이크로어레이에서 지적한 문제와 동일

### 4) 올바른 순서

```
전체 데이터
    ↓  분할 (train / test, 또는 CV fold)
    ↓  ── 여기서부터 fold 안 ──────────────
    ↓  결측 대치        ← training fold로만 학습
    ↓  Scaling          ← training fold의 평균·표준편차
    ↓  Feature selection← training fold의 통계량
    ↓  재샘플링(SMOTE)  ← training fold에만
    ↓  모델 학습
    ↓  ── fold 밖 ───────────────────────
    ↓  평가 (test fold는 변환만 적용, 재학습 금지)
```

::: {.callout-tip}
## 파이프라인 객체를 쓰면 구조적으로 막힌다

-   손으로 순서를 지키는 것보다, **순서를 강제하는 도구**를 쓰는 편이 안전
-   R — `recipes` + `workflows`
-   Python — `Pipeline` + `ColumnTransformer`
-   교차검증 함수에 파이프라인 전체를 넘기면 fold마다 자동으로 재적합됨
:::

------------------------------------------------------------------------

## 7. p ≫ n 오믹스 데이터 🧬

### 1) 무엇이 다른가

-   feature 수가 샘플 수보다 2~3 자릿수 많음 — 유전자 20,000 vs 환자 100
-   **완벽히 분리하는 feature 조합이 항상 존재** — 신호가 없어도
-   상관된 feature가 대량 존재 — 선택 결과가 불안정
-   배치 효과가 생물학적 신호보다 클 수 있음

### 2) 실무 권장

-   **분할을 가장 먼저** — 그 다음 어떤 처리도 fold 안에서
-   **배치를 분할에 반영** — 배치가 한쪽에 쏠리지 않도록 stratify
-   **환자 단위 분할** — 같은 환자의 다중 샘플은 반드시 같은 fold에
-   **선택 안정성 보고** — 여러 fold에서 반복 선택된 feature만 신뢰
-   **외부 코호트 검증** — 내부 CV만으로는 부족 (W14)

::: {.callout-important}
## Where this ends up

-   여기서 배운 순서가 W3 검증 설계의 전제가 됨
-   fold 안에서 selection을 반복하는 구조 → W3의 **nested CV**
-   선택을 모델에 내장하는 접근 → W6의 **Lasso**
-   선택 안정성 해석 → W14의 **variable importance**
:::

------------------------------------------------------------------------

## 📝 Summary

-   전처리는 **학습된 파라미터를 가진 모델의 일부** — training fold로만 학습
-   결측은 메커니즘(MCAR/MAR/MNAR)을 먼저 판단 — 오믹스는 대개 MNAR
-   Scaling 필요 여부는 모델이 결정 — 거리 기반·정규화 모델은 필수, 트리는 불필요
-   범주형 인코딩은 순서 유무로 결정 — target encoding은 leakage 위험 최고
-   Feature selection은 filter → embedded 순으로, 표본이 작으면 최소화
-   **Data leakage는 에러 없이 성능만 부풀린다** — 난수 데이터로 정확도 0.85 재현
-   방어책은 규율이 아니라 **파이프라인 객체**
-   p ≫ n에서는 분할을 가장 먼저, 배치·환자 단위를 반영

## 🔑 Key terms

| 용어 | 정의 |
|------|------|
| **MCAR / MAR / MNAR** | 결측이 각각 완전 무작위 / 관측 변수로 설명됨 / 값 자체에 의존 |
| **Imputation** | 결측값을 추정치로 채우는 것. 대치값도 학습된 파라미터 |
| **Standardization** | 평균 0, 표준편차 1로 변환 |
| **One-hot encoding** | 순서 없는 범주를 0/1 지시변수로 전개 |
| **Target encoding** | 범주를 목표변수 평균으로 치환. fold 안에서만 수행 |
| **Filter / Wrapper / Embedded** | 선택이 모델과 무관 / 모델 성능으로 평가 / 학습에 내장 |
| **Data leakage** | 학습 시점에 알 수 없어야 할 정보가 모델에 유입되는 것 |
| **Selection bias** | 전체 데이터로 feature를 고를 때 발생하는 성능 부풀림 |
| **Pipeline / recipe** | 전처리 순서를 객체로 고정해 fold마다 재적합시키는 도구 |

## ➕ References

-   Ambroise C, McLachlan GJ. Selection bias in gene extraction on the basis of microarray gene-expression data. *PNAS* 2002;99(10):6562–6566.
-   Varma S, Simon R. Bias in error estimation when using cross-validation for model selection. *BMC Bioinformatics* 2006;7:91.
-   Kaufman S, Rosset S, Perlich C. Leakage in data mining: formulation, detection, and avoidance. *ACM TKDD* 2012;6(4):15.
-   Whalen S, Schreiber J, Noble WS, Pollard KS. Navigating the pitfalls of applying machine learning in genomics. *Nature Reviews Genetics* 2022;23:169–181.
-   Kuhn M, Johnson K. *Feature Engineering and Selection: A Practical Approach for Predictive Models.* CRC Press, 2019. <http://www.feat.engineering/>
-   van Buuren S. *Flexible Imputation of Missing Data.* 2nd ed. CRC Press, 2018.

------------------------------------------------------------------------

[← W1. Machine Learning이란 무엇인가](01_intro.qmd)
