---
title: "W3. 검증 설계"
description: "Hold-out, 교차검증, bootstrap, 그리고 nested CV"
author: "Eunji Ha"
date: today

# ── AI 채팅 위젯 설정 ──────────────────────────────────────────
format:
  html:
    include-in-header:
      text: |
        <meta name="ai-title" content="W3. 검증 설계">
        <meta name="ai-context" content="
        이 챕터는 모델 성능을 정직하게 추정하는 검증 설계를 다룹니다.
        Empirical error(training error)와 generalization error의 차이,
        overfitting과 underfitting을 복잡도 곡선으로 진단하는 법을 먼저 설명합니다.
        검증 방법으로 hold-out(stratified sampling, 반복 분할),
        k-fold cross validation, LOOCV, repeated CV, bootstrap과 out-of-bag(약 36.8%)을 다룹니다.
        분할은 데이터의 구조를 반영해야 합니다. 같은 환자의 여러 샘플이 train과 test에
        흩어지면 성능이 크게 부풀려집니다. 실습에서 환자 40명 x 반복 3회 데이터로
        무작위 분할은 정확도 0.975, 환자 단위 분할은 0.5가 나오는 것을 보입니다.
        배치 구조와 시간 구조도 같은 원리로 분할에 반영해야 합니다.
        Hyperparameter 튜닝에 사용한 교차검증 점수를 그대로 성능으로 보고하면
        낙관 편향이 생깁니다. 이를 피하려면 nested cross validation을 씁니다.
        신호가 없는 데이터에서 non-nested는 0.574, nested는 0.485로 나옵니다
        (Varma & Simon 2006, Cawley & Talbot 2010).
        교차검증이 추정하는 것은 특정 모델이 아니라 학습 절차의 성능이며,
        최종 모델은 전체 데이터로 같은 절차를 다시 적용해 만듭니다.
        ">
---

::: {.callout-note}
## 🎯 Learning objectives

-   Empirical error와 generalization error를 구분할 수 있다
-   복잡도 곡선으로 over/underfitting을 진단할 수 있다
-   Hold-out · k-fold CV · LOOCV · bootstrap의 장단점을 비교할 수 있다
-   **데이터의 그룹·배치·시간 구조를 분할에 반영할 수 있다**
-   **튜닝과 평가를 분리해야 하는 이유를 설명하고 nested CV를 설계할 수 있다**
:::

> 🤔 **교차검증까지 했는데, 왜 논문의 성능이 내 데이터에서 재현되지 않을까?**

------------------------------------------------------------------------

## 1. 두 가지 오차 📉

### 1) Empirical error와 generalization error

-   **Error rate** — 잘못 분류한 샘플 수 / 전체 샘플 수
-   **Accuracy** — 1 − error rate
-   **Empirical error** (= training error) — 학습에 쓴 데이터에서의 오차
-   **Generalization error** — 못 본 데이터에서의 오차. **machine learning의 진짜 목표**
-   우리는 generalization error를 **직접 계산할 수 없음** → 추정해야 함
-   **검증 설계 = generalization error를 편향 없이 추정하는 절차 설계**

### 2) Overfitting

-   empirical error는 작은데 generalization error는 큰 상태
-   원인 — 모델의 학습 능력이 데이터의 실제 구조보다 과함
-   징후 — training 성능과 validation 성능의 격차가 벌어짐
-   대응 — 정규화(W6), pruning(W7), ensemble(W9), 데이터 증가

### 3) Underfitting

-   empirical error 자체가 큰 상태
-   원인 — 모델의 학습 능력 부족, 또는 inductive bias가 문제와 불일치(W1)
-   대응 — 모델 복잡도 증가, feature 추가·변환

### 4) 🧪 실습: 복잡도 곡선으로 진단

-   비선형 관계 $y = 2\sin(x) + \varepsilon$ 에 decision tree를 깊이별로 적합
-   training MSE와 test MSE를 함께 관찰

```{r}
#| eval: true
#| message: false
library(ggplot2)
library(rpart)

set.seed(2026)
sim <- function(n) {
  x <- runif(n, -3, 3)
  data.frame(x = x, y = 2 * sin(x) + rnorm(n, sd = 0.6))
}
train <- sim(300)
test  <- sim(1000)

curve <- do.call(rbind, lapply(1:12, function(d) {
  m <- rpart(y ~ x, data = train,
             control = rpart.control(maxdepth = d, cp = 0, minsplit = 2))
  data.frame(depth = d,
             Train = mean((predict(m, train) - train$y)^2),
             Test  = mean((predict(m, test)  - test$y)^2))
}))
round(curve, 3)
```

```{r}
#| eval: true
#| fig-width: 6.5
#| fig-height: 3.5
best <- curve$depth[which.min(curve$Test)]

ggplot(tidyr::pivot_longer(curve, -depth, names_to = "set", values_to = "mse"),
       aes(depth, mse, colour = set)) +
  geom_line(linewidth = .9) + geom_point(size = 1.8) +
  geom_vline(xintercept = best, linetype = 2) +
  scale_colour_manual(values = c(Train = "#2e8b7a", Test = "#d1495b")) +
  labs(x = "Tree depth (model complexity)", y = "MSE", colour = NULL,
       caption = paste0("dashed line = best test MSE at depth ", best)) +
  theme_minimal()
```

-   **읽는 법**
    -   왼쪽(얕은 트리) — 둘 다 높음 → **underfitting**
    -   점선 지점 — test MSE 최소 → 적정 복잡도
    -   오른쪽(깊은 트리) — train은 계속 내려가는데 test는 상승 → **overfitting**
-   training error가 줄어드는 것은 **아무 정보도 아님**

------------------------------------------------------------------------

## 2. Hold-out ✂️

### 1) 절차

-   데이터 $D$ 를 서로소인 두 집합으로 분할 — training set / test set
-   training set으로 학습, test set으로 평가
-   ⚠️ **validation set은 학습에 쓰지 않음** — 이름이 비슷해 혼동 주의

### 2) Stratified sampling

-   두 집합의 **분포가 같도록** 나눌 것
-   분류 — class 비율 유지
-   오믹스 — class + 배치 + 성별 등 **다중 층화** 필요
-   층화하지 않으면 분할 자체가 성능 변동의 주된 원인이 됨

### 3) ⚠️ 한 번 나눈 값을 믿지 말 것

-   한 번의 분할 결과는 우연의 영향이 큼
-   N번 반복 분할 → 오차의 **평균**을 validation error로 사용
-   표본이 작을수록 반복 횟수를 늘릴 것

### 4) 분할 비율

-   일반적으로 training : test = 2:1 ~ 4:1
-   training을 늘리면 — 모델은 좋아지지만 평가가 불안정
-   test를 늘리면 — 평가는 안정되지만 모델이 나빠짐
-   **표본이 작으면 hold-out 대신 교차검증**

------------------------------------------------------------------------

## 3. 교차검증 🔁

### 1) k-fold cross validation

-   $D$ 를 서로소인 $k$ 개 부분집합으로 분할 (stratified sampling)
-   매 회 1개를 test, 나머지 $k-1$ 개를 training으로 사용
-   $k$ 번 반복해 얻은 오차의 평균 = validation error
-   **모든 샘플이 정확히 한 번씩 test에 사용됨**

### 2) LOOCV (Leave-One-Out CV)

-   $k$ = 샘플 수. 매 회 1개만 test
-   장점 — 분할 방법의 영향을 받지 않음, 편향 작음
-   단점 — $n$ 번 학습해야 함, **추정의 분산이 큼**
-   $n$ 이 작을 때만 현실적

### 3) Repeated CV

-   k-fold CV를 서로 다른 분할로 여러 번 반복
-   분할 우연성에 의한 변동을 줄임
-   보고 시 **평균과 함께 표준편차를 제시**할 것

### 4) k는 몇으로?

| k | 편향 | 분산 | 계산량 |
|---|------|------|--------|
| 작음 (예: 3) | 큼 | 작음 | 적음 |
| 보통 (5–10) | 적당 | 적당 | 적당 |
| n (LOOCV) | 작음 | 큼 | 매우 큼 |

-   실무 기본 — **5-fold 또는 10-fold**, 표본이 작으면 repeated 5-fold

------------------------------------------------------------------------

## 4. Bootstrap 🎲

### 1) 복원추출

-   모든 데이터를 학습에 쓰고 싶을 때
-   $D$ 에서 $m$ 개를 **복원추출**해 $D'$ 생성 → 학습에 사용

### 2) Out-of-bag (OOB)

-   한 샘플이 $D'$ 에 한 번도 뽑히지 않을 확률

$$\lim_{m \to \infty}\left(1 - \frac{1}{m}\right)^{m} = \frac{1}{e} \approx 0.368$$

-   즉 약 **36.8%**가 미사용 → 이 샘플들로 성능 추정 가능(**OOB 추정**)
-   Random forest가 별도 검증 없이 성능을 내는 원리 (W9)

### 3) 언제 쓰나

-   **쓸 때** — 표본이 매우 작을 때, ensemble의 내부 추정
-   **주의** — $D'$ 는 원래 $D$ 와 분포가 달라짐(중복 샘플 존재)
-   $n$ 이 충분하면 hold-out이나 교차검증이 더 안전

------------------------------------------------------------------------

## 5. 분할이 지켜야 할 구조 🧬

::: {.callout-important}
## 무작위 분할은 기본값이지 정답이 아니다

-   데이터에 **그룹·배치·시간 구조**가 있으면 무작위 분할은 leakage가 됨
-   "샘플이 독립"이라는 가정이 깨지는 순간 교차검증은 의미를 잃음
:::

### 1) 그룹 구조

-   같은 환자의 여러 조직·시점 샘플
-   같은 세포주에서 나온 여러 배양 반복
-   같은 개체에서 나온 여러 세포(단일세포)
-   → **그룹 전체가 같은 fold에 들어가야 함** (group k-fold)

### 2) 🧪 실습: 환자 단위 분할을 안 하면

-   설계 — 환자 40명 × 기술 반복 3회 = 샘플 120개, feature 50개
-   환자마다 고유 프로파일이 있고, **class는 환자에게 무작위 배정**
-   즉 feature로 class를 맞힐 실제 신호는 **0**

```{r}
#| eval: true
#| message: false
library(class)

set.seed(2026)
n_pat <- 40; n_rep <- 3; p <- 50
pat <- rep(1:n_pat, each = n_rep)

# 환자 고유 프로파일 + 측정 잡음
pat_profile <- matrix(rnorm(n_pat * p, sd = 2), n_pat, p)
X <- pat_profile[pat, ] + matrix(rnorm(n_pat * n_rep * p, sd = 0.5),
                                 n_pat * n_rep, p)

# class는 환자 단위로 무작위 배정 → feature와 무관
y <- factor(sample(rep(c("A", "B"), each = n_pat / 2))[pat])

acc <- function(tr, te, k = 1) mean(knn(X[tr, ], X[te, ], y[tr], k = k) == y[te])
```

```{r}
#| eval: true
# ❌ 무작위 분할 — 같은 환자의 반복이 train/test에 흩어짐
f_random <- sample(rep(1:5, length.out = length(y)))
a_random <- sapply(1:5, function(f) acc(f_random != f, f_random == f))

# ✅ 환자 단위 분할 — 한 환자는 통째로 한 fold에
fold_of_patient <- sample(rep(1:5, length.out = n_pat))
f_group <- fold_of_patient[pat]
a_group <- sapply(1:5, function(f) acc(f_group != f, f_group == f))

data.frame(
  split    = c("Random split", "Patient-level split"),
  accuracy = round(c(mean(a_random), mean(a_group)), 3)
)
```

-   **무작위 분할 ≈ 0.98** — 신호가 0인 데이터에서
-   원인 — test 샘플의 **가장 가까운 이웃이 같은 환자의 다른 반복**
-   모델이 배운 것은 질환이 아니라 **환자의 신원**
-   환자 단위로 나누면 즉시 0.5로 내려옴

::: {.callout-warning}
## ⚠️ 단일세포 데이터에서 특히 위험

-   세포 단위로 무작위 분할하면 같은 개체의 세포가 양쪽에 흩어짐
-   세포 수가 많아 통계적으로 "충분해 보이는" 착시까지 겹침
-   **분할 단위는 세포가 아니라 개체(donor)**
:::

### 3) 배치 구조

-   시퀀싱 런, 플레이트, 병원, 스캐너 — 모두 배치
-   배치가 class와 얽혀 있으면(confounded) 어떤 검증도 구제 불가
-   최소한 **배치를 층화**, 가능하면 **leave-one-batch-out** 평가

### 4) 시간 구조

-   미래 정보로 과거를 예측하면 안 됨
-   전향적 예측 모델 — 시점 기준 분할(time-based split)
-   ⚠️ 무작위 CV는 시계열에서 항상 낙관적

------------------------------------------------------------------------

## 6. 튜닝과 nested CV 🎯

### 1) Hyper-parameter vs model parameter

-   **Hyper-parameter** — 알고리즘의 설정값. 사람이 정함. 보통 10개 내외
    -   kNN의 $k$, 트리의 깊이, Lasso의 $\lambda$, SVM의 $C$·$\gamma$
-   **Model parameter** — 학습으로 결정되는 값. 매우 많을 수 있음
    -   회귀계수, 신경망 weight
-   모든 조합을 탐색하는 것은 불가능 → **탐색 범위와 간격을 먼저 정의**

### 2) 같은 CV로 고르고 같은 CV로 보고하면

-   후보 30개의 CV 점수를 구하고 **최고값을 성능으로 보고**한다고 하자
-   각 점수에는 우연 변동이 섞여 있음
-   여러 개 중 **최댓값**을 고르는 순간, 그 값은 우연을 함께 고른 것
-   → **낙관 편향**. 후보 수가 많을수록 심해짐

### 3) Nested CV

```
바깥 루프 (성능 추정)
  ├─ fold 1을 test로 빼둠
  │    안쪽 루프 (하이퍼파라미터 선택)
  │      └─ 남은 데이터만으로 CV → 최적 설정 결정
  │    선택된 설정으로 학습 → fold 1에서 평가
  ├─ fold 2를 test로 빼둠 …
  └─ 바깥 fold 성능의 평균 = 정직한 추정
```

-   **바깥 루프의 test fold는 튜닝에 단 한 번도 사용되지 않음**
-   보고할 성능은 바깥 루프의 평균

### 4) 🧪 실습: nested vs non-nested

-   신호가 0인 데이터(n=100, p=100), kNN의 $k \in \{1,\dots,30\}$ 탐색
-   두 방식의 차이를 20회 반복해 평균

```{r}
#| eval: true
set.seed(2026)
n <- 100; p <- 100; ks <- 1:30

one_rep <- function() {
  X <- matrix(rnorm(n * p), n, p)
  y <- factor(rep(c("A", "B"), each = n / 2))       # 신호 없음

  cv <- function(idx, folds, k) mean(sapply(unique(folds), function(f) {
    tr <- idx[folds != f]; te <- idx[folds == f]
    mean(knn(X[tr, ], X[te, ], y[tr], k = k) == y[te])
  }))

  outer <- sample(rep(1:5, length.out = n))

  # ❌ non-nested — 같은 CV로 k를 고르고, 그 최고점을 성능으로 보고
  non_nested <- max(sapply(ks, function(k) cv(1:n, outer, k)))

  # ✅ nested — 바깥 fold를 빼두고, 안쪽에서만 k를 고름
  nested <- mean(sapply(1:5, function(f) {
    tr <- which(outer != f); te <- which(outer == f)
    inner <- sample(rep(1:5, length.out = length(tr)))
    best  <- ks[which.max(sapply(ks, function(k) cv(tr, inner, k)))]
    mean(knn(X[tr, ], X[te, ], y[tr], k = best) == y[te])
  }))

  c(`non-nested` = non_nested, nested = nested)
}

round(colMeans(t(replicate(20, one_rep()))), 3)
```

-   진실은 0.5. **non-nested만 체계적으로 위에 있음**
-   차이가 커 보이지 않아도, 논문에서는 이 정도가 "유망한 바이오마커"가 됨
-   후보 수를 늘릴수록, 표본이 작을수록 편향은 커짐

### 5) 탐색 전략

| 전략 | 특징 | 적합한 상황 |
|------|------|------------|
| Grid search | 격자 전수 탐색 | 하이퍼파라미터 1–2개 |
| Random search | 무작위 샘플링 | 3개 이상, 중요도가 불균등할 때 |
| Bayesian optimization | 이전 결과로 다음 후보 결정 | 학습 비용이 클 때 |

------------------------------------------------------------------------

## 7. 최종 모델 만들기 🏁

### 1) 교차검증이 추정하는 것

-   CV는 특정 모델 하나의 성능이 아니라 **학습 절차(procedure)의 성능**을 추정
-   fold마다 다른 모델이 만들어짐 — 그 중 하나를 고르는 것이 아님

### 2) 전체 데이터로 재학습

-   절차가 정해졌으면, **같은 절차를 전체 데이터에 한 번 더 적용**해 최종 모델 생성
-   보고할 성능은 CV에서 얻은 추정치
-   ⚠️ 최종 모델을 다시 평가할 데이터는 남아 있지 않음 → **외부 코호트 검증**(W14)

::: {.callout-important}
## Where this ends up

-   여기서 정한 검증 틀 위에 W4의 성능 척도가 올라감
-   fold 안에서 전처리를 반복하는 구조 → W2의 파이프라인과 동일한 원리
-   OOB 추정 → W9의 random forest
-   복잡도 곡선의 U자 형태 → W4의 bias-variance decomposition
:::

------------------------------------------------------------------------

## 📝 Summary

-   목표는 empirical error가 아니라 **generalization error**
-   복잡도 곡선 — train은 계속 내려가고 test가 올라가는 지점이 overfitting의 시작
-   Hold-out은 층화하고 **반복**할 것. 한 번 나눈 값은 우연
-   실무 기본은 **5-fold 또는 10-fold CV**, 표본이 작으면 repeated
-   Bootstrap의 OOB는 약 **36.8%** — random forest의 내부 검증 원리
-   **분할 단위는 샘플이 아니라 그룹** — 환자 단위 분할 실패 시 난수 데이터로 정확도 0.98
-   배치는 층화, 시간은 시점 기준 분할
-   **튜닝에 쓴 CV 점수를 성능으로 보고하면 낙관 편향** → nested CV
-   CV는 절차의 성능을 추정 — 최종 모델은 전체 데이터로 재학습

## 🔑 Key terms

| 용어 | 정의 |
|------|------|
| **Empirical error** | 학습에 사용한 데이터에서의 오차 (= training error) |
| **Generalization error** | 못 본 데이터에서의 오차. 추정 대상 |
| **Hold-out** | 데이터를 training/test로 한 번 나누어 평가 |
| **Stratified sampling** | 분할 시 class 등 분포를 동일하게 유지 |
| **k-fold CV** | k개 부분집합으로 나눠 번갈아 test로 사용 |
| **LOOCV** | k = n인 교차검증 |
| **Out-of-bag** | 복원추출에서 뽑히지 않은 약 36.8%로 성능 추정 |
| **Group k-fold** | 같은 그룹(환자·개체)을 통째로 한 fold에 배치 |
| **Nested CV** | 바깥은 성능 추정, 안쪽은 하이퍼파라미터 선택 |
| **Optimistic bias** | 여러 후보 중 최고점을 성능으로 보고할 때 생기는 과대추정 |

## ➕ References

-   Kohavi R. A study of cross-validation and bootstrap for accuracy estimation and model selection. *IJCAI* 1995;1137–1143.
-   Efron B, Tibshirani R. Improvements on cross-validation: the .632+ bootstrap method. *JASA* 1997;92(438):548–560.
-   Varma S, Simon R. Bias in error estimation when using cross-validation for model selection. *BMC Bioinformatics* 2006;7:91.
-   Cawley GC, Talbot NLC. On over-fitting in model selection and subsequent selection bias in performance evaluation. *JMLR* 2010;11:2079–2107.
-   Roberts DR, et al. Cross-validation strategies for data with temporal, spatial, hierarchical, or phylogenetic structure. *Ecography* 2017;40(8):913–929.
-   Whalen S, Schreiber J, Noble WS, Pollard KS. Navigating the pitfalls of applying machine learning in genomics. *Nature Reviews Genetics* 2022;23:169–181.
-   Hastie T, Tibshirani R, Friedman J. *The Elements of Statistical Learning.* 2nd ed., Ch. 7. Springer, 2009.

------------------------------------------------------------------------

[← W2. 데이터 준비와 Feature Engineering](02_preprocessing.qmd)
