---
title: "W5. 선형회귀와 로지스틱회귀"
description: "최소제곱법, gradient descent, odds와 logit, 그리고 손실함수의 선택"
author: "Eunji Ha"
date: today

# ── AI 채팅 위젯 설정 ──────────────────────────────────────────
format:
  html:
    include-in-header:
      text: |
        <meta name="ai-title" content="W5. 선형회귀와 로지스틱회귀">
        <meta name="ai-context" content="
        이 챕터는 선형 모델의 두 기본형인 linear regression과 logistic regression을 다룹니다.
        Linear regression은 f(x) = w^T x + b 형태이며 MSE(square loss)를 최소화합니다.
        최소제곱법의 닫힌 해는 normal equation (X^T X)^-1 X^T y 이고,
        R의 lm()과 정확히 같은 계수를 줍니다.
        Gradient descent는 같은 해에 반복적으로 접근하는 방법으로,
        learning rate가 너무 작으면 수렴이 느리고 너무 크면 발산합니다.
        발산 임계값은 2/L이며 L은 (2/n)X^T X의 최대 고유값입니다.
        회귀 진단으로 잔차 플롯, 다중공선성(VIF), 영향점(Cook's distance)을 다룹니다.
        Logistic regression은 이진 분류에서 y=1일 확률을 모델링하며,
        odds = p/(1-p), logit = log(odds)가 선형 형태가 되도록 합니다.
        계수를 지수화하면 odds ratio가 되어 해석 가능합니다.
        손실함수로 MSE 대신 log loss(cross-entropy)를 쓰는 이유는 세 가지입니다.
        첫째 log loss는 베르누이 likelihood의 음의 로그이므로 MLE와 일치하고,
        둘째 log loss는 w에 대해 볼록이지만 MSE와 sigmoid의 조합은 비볼록이며,
        셋째 확신을 갖고 틀렸을 때 MSE는 기울기가 0으로 소실되어 학습이 멈춥니다.
        p=0.01, y=1일 때 MSE의 기울기는 -0.0196, log loss는 -0.99로 약 50배 차이가 납니다.
        임상 예측모델에서는 EPV(events per variable) 10 이상이 경험 규칙입니다.
        ">
---

::: {.callout-note}
## 🎯 Learning objectives

-   선형 모델의 형태와 MSE·최소제곱법의 관계를 설명할 수 있다
-   Normal equation을 직접 계산해 `lm()`의 계수를 재현할 수 있다
-   **Gradient descent를 구현하고 learning rate의 효과를 설명할 수 있다**
-   잔차·VIF로 회귀 모델을 진단할 수 있다
-   Odds·logit·sigmoid의 관계를 유도하고 계수를 odds ratio로 해석할 수 있다
-   **로지스틱 회귀에서 MSE 대신 log loss를 쓰는 세 가지 이유를 설명할 수 있다**
:::

> 🤔 **가장 단순한 모델이 왜 여전히 모든 벤치마크의 기준선인가?**

------------------------------------------------------------------------

## 1. 선형 모델이 근간인 이유 📐

### 1) 데이터와 모델

-   샘플 $\mathbf{x} = (x_1; x_2; \dots ; x_d)$ — $d$ 개 feature를 가진 관측 하나
-   $x_i$ — 샘플 $\mathbf{x}$ 의 $i$ 번째 feature 값
-   모델 — feature들의 **선형 결합**

$$f(\mathbf{x}) = w_1x_1 + w_2x_2 + \cdots + w_dx_d + b = \mathbf{w}^{\mathsf{T}}\mathbf{x} + b$$

-   $\mathbf{w}$ — feature별 weight vector
-   $b$ — bias (절편)
-   전체 데이터는 design matrix $X$ 로 표현 → 행렬 연산 한 줄로 계산

### 2) 왜 여전히 기준선인가

-   **해석이 가능** — 각 weight가 곧 그 feature의 기여도
-   **닫힌 해가 존재** — 반복 없이 한 번에 최적해
-   **표본이 작아도 동작** — $p \gg n$ 에서도 정규화를 얹으면 사용 가능(W6)
-   **비선형 모델의 부품** — 신경망은 선형 결합 + 비선형 함수의 반복
-   ⚠️ 새 방법을 제안할 때 **선형 모델보다 나은지 먼저 보일 것**

------------------------------------------------------------------------

## 2. Linear Regression 📉

### 1) 데이터 준비

-   $D = \{(\mathbf{x}_1, y_1), (\mathbf{x}_2, y_2), \dots, (\mathbf{x}_m, y_m)\}$
-   $y$ 는 연속형
-   **Discrete feature 처리** (W2와 연결)
    -   순서 있음 — 0~1 범위 수치로 변환 (예: 병기 I·II·III → 0, 0.5, 1)
    -   순서 없음 — 범주 수만큼 **dummy variable** (0/1) 생성

### 2) MSE (square loss)

$$\text{MSE} = \frac{1}{m}\sum_{i=1}^{m}\left(y_i - f(\mathbf{x}_i)\right)^2$$

-   각 오차를 변으로 하는 **정사각형 면적의 합** — 기하학적 직관
-   제곱이므로 큰 오차에 큰 벌점
-   $\mathbf{w}$ 에 대해 **2차 함수** → weight가 여러 개면 볼록한 그릇 모양

### 3) 최소제곱법과 닫힌 해

-   MSE를 최소화하는 $\mathbf{w}$ 를 찾는 것 = **least square method**
-   미분해서 0으로 두면 **normal equation**

$$\hat{\mathbf{w}} = (X^{\mathsf{T}}X)^{-1}X^{\mathsf{T}}\mathbf{y}$$

-   ⚠️ $X^{\mathsf{T}}X$ 가 **역행렬을 갖지 않으면** 계산 불가
    -   feature 수 > 샘플 수 ($p \gg n$)
    -   완전 다중공선성
    -   → W6의 정규화가 이 문제를 직접 해결

### 4) 🧪 실습: normal equation은 정말 `lm()`과 같은가

```{r}
#| eval: true
set.seed(2026)
n <- 200
d <- data.frame(x1 = rnorm(n), x2 = rnorm(n))
d$y <- 1.5 + 2 * d$x1 - 0.8 * d$x2 + rnorm(n, sd = 0.5)

X <- cbind(intercept = 1, as.matrix(d[, c("x1", "x2")]))
y <- d$y

# 닫힌 해를 직접 계산
beta_hat <- solve(t(X) %*% X) %*% t(X) %*% y

data.frame(
  term            = c("intercept", "x1", "x2"),
  normal_equation = round(as.vector(beta_hat), 4),
  lm              = round(unname(coef(lm(y ~ x1 + x2, data = d))), 4),
  truth           = c(1.5, 2.0, -0.8)
)
```

-   소수점 넷째 자리까지 동일 — `lm()`이 하는 일이 바로 이 계산
-   실무에서는 수치 안정성을 위해 QR 분해를 사용 (결과는 동일)

------------------------------------------------------------------------

## 3. Gradient Descent ⛰️

### 1) 아이디어

-   닫힌 해가 없거나 데이터가 너무 클 때, **조금씩 내려가며** 최적해에 접근
-   현재 지점에서 손실이 가장 가파르게 증가하는 방향 = gradient
-   그 **반대 방향**으로 한 걸음

### 2) 갱신식

$$\mathbf{w} \leftarrow \mathbf{w} - \eta \cdot \frac{\partial L}{\partial \mathbf{w}}, \qquad
\frac{\partial \text{MSE}}{\partial \mathbf{w}} = \frac{2}{m}X^{\mathsf{T}}(X\mathbf{w} - \mathbf{y})$$

-   $\eta$ — learning rate (학습률)
-   초기값에서 시작해 수렴할 때까지 반복

### 3) 🧪 실습: 직접 구현하고 learning rate 바꿔보기

```{r}
#| eval: true
gradient_descent <- function(X, y, eta, iters = 60) {
  w <- rep(0, ncol(X)); loss <- numeric(iters)
  for (i in 1:iters) {
    resid  <- as.vector(X %*% w) - y
    loss[i] <- mean(resid^2)
    w <- w - eta * (2 / length(y)) * as.vector(t(X) %*% resid)
  }
  list(w = w, loss = loss)
}

# 이론적 발산 임계값: eta > 2/L (L = (2/n)X'X 의 최대 고유값)
L <- max(eigen((2 / n) * t(X) %*% X)$values)
round(2 / L, 3)
```

```{r}
#| eval: true
runs <- lapply(c(0.005, 0.1, 1.05), function(e) gradient_descent(X, y, e))
names(runs) <- c("eta = 0.005 (too small)", "eta = 0.1 (good)", "eta = 1.05 (diverges)")

data.frame(
  setting   = names(runs),
  final_MSE = sapply(runs, function(r) signif(r$loss[60], 4)),
  w_x1      = sapply(runs, function(r) signif(r$w[2], 4)),
  row.names = NULL
)
```

```{r}
#| eval: true
#| fig-width: 6.5
#| fig-height: 3.5
#| message: false
library(ggplot2)

curve_df <- do.call(rbind, lapply(names(runs), function(nm)
  data.frame(setting = nm, iter = 1:60, loss = runs[[nm]]$loss)))
curve_df$setting <- factor(curve_df$setting, levels = names(runs))

ggplot(curve_df, aes(iter, loss, colour = setting)) +
  geom_line(linewidth = .9) +
  scale_y_log10() +
  scale_colour_manual(values = c("#7d8597", "#2e8b7a", "#d1495b")) +
  labs(x = "Iteration", y = "MSE (log scale)", colour = NULL) +
  theme_minimal()
```

-   **너무 작으면** — 60번 반복해도 최적해 근처에 못 감 (MSE 2.43)
-   **적당하면** — 빠르게 수렴, `lm()` 계수와 일치 (MSE 0.275)
-   **너무 크면** — 매 걸음이 골짜기를 건너뛰며 **발산** (MSE 1.2×10⁶)
-   임계값 $2/L \approx 0.993$ — 이론과 실험이 일치

### 4) 변형

| 방식 | 한 걸음에 쓰는 데이터 | 특징 |
|------|---------------------|------|
| Batch GD | 전체 | 안정적, 대용량에서 느림 |
| **SGD** | 1개 | 빠르고 잡음 많음. local minimum 탈출에 유리 |
| Mini-batch | 32~256개 | 실무 표준, 두 방식의 절충 |

-   Momentum, Adam 등은 **걸음 크기와 방향을 적응적으로** 조절하는 확장

------------------------------------------------------------------------

## 4. 회귀 진단 🔬

### 1) 잔차 플롯

-   **잔차 vs 적합값** — 무작위로 흩어져야 정상
    -   곡선 패턴 → 비선형 항 누락
    -   깔때기 모양 → 이분산성 (로그 변환 고려)
-   **Q-Q plot** — 잔차의 정규성
-   ⚠️ 정규성 가정은 **계수 추정이 아니라 검정·신뢰구간**에 필요

### 2) 다중공선성

-   feature들이 서로 강하게 상관된 상태
-   결과 — 계수가 **불안정**, 부호가 뒤집히기도
-   $X^{\mathsf{T}}X$ 가 거의 특이행렬이 되는 것이 원인
-   **VIF (Variance Inflation Factor)** — 보통 5 또는 10 초과 시 주의
-   대응 — 변수 제거, 주성분 사용(W13), **Ridge 정규화(W6)**

::: {.callout-warning}
## ⚠️ 오믹스 데이터는 다중공선성이 기본값

-   같은 pathway 유전자들은 강하게 공발현
-   → 개별 계수의 크기·부호를 해석하는 것은 위험
-   → **예측 성능과 변수 해석을 분리해서 생각할 것**
:::

### 3) 영향점

-   **Leverage** — feature 공간에서 극단에 있는 점
-   **Cook's distance** — 그 점을 뺐을 때 계수가 얼마나 변하는가
-   영향점은 삭제 대상이 아니라 **확인 대상** — 측정 오류인지 실제 극단값인지

### 4) ⚠️ 목적에 따라 다른 기준

| 목적 | 중요한 것 | 덜 중요한 것 |
|------|----------|------------|
| **해석·추론** | 가정 진단, 다중공선성, 신뢰구간 | 예측 성능 |
| **예측** | 교차검증 성능(W3), 정규화 | 개별 계수의 유의성 |

-   두 목적을 한 모델로 동시에 달성하려다 둘 다 놓치는 경우가 흔함

------------------------------------------------------------------------

## 5. Logistic Regression 🎚️

### 1) 왜 선형회귀를 못 쓰는가

-   $y \in \{0, 1\}$ 인 이진 분류 문제
-   선형회귀를 그대로 쓰면 — 예측값이 0 미만, 1 초과로 나감
-   → **확률**을 모델링해야 함. 그리고 학습을 위해 **미분 가능**해야 함

### 2) Odds → logit → sigmoid

-   $y = 1$ 일 확률을 $p$ 라 하면

$$\text{odds} = \frac{p}{1-p}, \qquad \text{logit}(p) = \log\frac{p}{1-p} = \mathbf{w}^{\mathsf{T}}\mathbf{x} + b$$

-   $p$ 는 $[0,1]$ 에 갇혀 있지만, **logit은 실수 전체**를 자유롭게 움직임
-   역함수를 취하면 **sigmoid**

$$p = \sigma(z) = \frac{1}{1 + e^{-z}}, \qquad z = \mathbf{w}^{\mathsf{T}}\mathbf{x} + b$$

-   logit이 **link function** — 선형 형태와 확률을 잇는 다리

### 3) 계수 해석 — odds ratio

-   $x_j$ 가 1 증가할 때 **logit이 $w_j$ 만큼 증가**
-   지수화하면 **odds ratio**: $\text{OR} = e^{w_j}$
-   OR > 1 — 위험 증가 / OR < 1 — 위험 감소
-   ⚠️ **odds ratio는 상대위험도(RR)가 아님** — 유병률이 높으면 크게 벌어짐

### 4) 🧪 실습

```{r}
#| eval: true
set.seed(2026)
n <- 600
clin <- data.frame(
  age       = rnorm(n, 60, 10),
  biomarker = rnorm(n, 0, 1)
)
# 진짜 관계: logit(p) = -3 + 0.04*age + 0.9*biomarker
eta_true  <- -3 + 0.04 * clin$age + 0.9 * clin$biomarker
clin$event <- rbinom(n, 1, plogis(eta_true))

fit <- glm(event ~ age + biomarker, data = clin, family = binomial)

data.frame(
  term       = names(coef(fit)),
  coef       = round(coef(fit), 3),
  odds_ratio = round(exp(coef(fit)), 3),
  OR_lower   = round(exp(confint.default(fit)[, 1]), 3),
  OR_upper   = round(exp(confint.default(fit)[, 2]), 3),
  row.names  = NULL
)
```

-   `biomarker`의 OR ≈ 2.5 — 1 표준편차 증가 시 발생 odds가 약 2.5배
-   `age`의 OR ≈ 1.04 — **1살당** 4% 증가. 10살 차이면 $1.04^{10} \approx 1.5$ 배

::: {.callout-tip}
## EPV — 변수를 몇 개까지 넣어도 되나

-   **EPV (events per variable)** = 사건 수 / 예측변수 수
-   경험 규칙 — **EPV ≥ 10** (Peduzzi et al. 1996)
-   사건이 50건인데 변수 20개 → EPV 2.5 → 계수가 심하게 불안정
-   완화 가능하다는 후속 연구도 있으나(Vittinghoff & McCulloch 2007), **사건 수가 표본 수보다 중요**하다는 원칙은 동일
-   EPV가 부족하면 → 변수를 줄이거나 **정규화(W6)**
:::

------------------------------------------------------------------------

## 6. 왜 MSE가 아니라 log loss인가 ⚖️

### 1) 세 가지 이유

-   **① 통계적 근거** — log loss는 베르누이 likelihood의 **음의 로그**
    -   즉 log loss 최소화 = **MLE** (W11에서 다시 등장)
-   **② 볼록성** — log loss는 $\mathbf{w}$ 에 대해 전역적으로 볼록
    -   MSE + sigmoid 조합은 **볼록성이 보장되지 않음** → 국소최소 위험
-   **③ 기울기 소실** — 확신을 갖고 틀렸을 때 MSE는 **학습을 멈춤**

$$L_{\text{log}} = -\frac{1}{m}\sum_{i=1}^{m}\Big[y_i \log p_i + (1-y_i)\log(1-p_i)\Big]$$

-   $y=1$ 이면 $-\log p$ 만, $y=0$ 이면 $-\log(1-p)$ 만 남음
-   확신을 갖고 틀리면 손실이 **무한대로 발산** → 강하게 교정

### 2) 🧪 실습: 두 손실함수의 지형

```{r}
#| eval: true
#| fig-width: 8
#| fig-height: 3.4
set.seed(2026)
x  <- rnorm(200)
yb <- rbinom(200, 1, plogis(2 * x))
sigmoid <- function(z) 1 / (1 + exp(-z))

ws <- seq(-6, 12, length.out = 1200)
mse_curve <- sapply(ws, function(w) mean((sigmoid(w * x) - yb)^2))
log_curve <- sapply(ws, function(w) {
  p <- pmin(pmax(sigmoid(w * x), 1e-12), 1 - 1e-12)
  -mean(yb * log(p) + (1 - yb) * log(1 - p))
})

# 2계 차분이 음수인 구간의 비율 = 오목한(비볼록) 구간
concave <- function(v) round(mean(diff(diff(v)) < 0), 3)

land <- rbind(data.frame(loss = "MSE + sigmoid", w = ws, value = mse_curve),
              data.frame(loss = "Log loss",      w = ws, value = log_curve))
land$loss <- factor(land$loss, levels = c("MSE + sigmoid", "Log loss"))

ggplot(land, aes(w, value)) +
  geom_line(linewidth = .9, colour = "#d1495b") +
  facet_wrap(~ loss, scales = "free_y") +
  labs(x = "w", y = "Loss") +
  theme_minimal()
```

```{r}
#| eval: true
data.frame(
  loss            = c("MSE + sigmoid", "Log loss"),
  concave_fraction = c(concave(mse_curve), concave(log_curve)),
  argmin_w        = round(c(ws[which.min(mse_curve)], ws[which.min(log_curve)]), 2),
  glm_estimate    = round(rep(coef(glm(yb ~ x - 1, family = binomial))[1], 2), 2)
)
```

-   **MSE + sigmoid** — 구간의 상당 부분이 오목. 즉 **비볼록**
    -   최적해에서 멀면 거의 평평 → gradient descent가 기어감
-   **Log loss** — 오목 구간 0. 전 구간 **볼록**
-   두 방법의 argmin은 결국 비슷하지만, **도달 과정이 전혀 다름**

### 3) 🧪 실습: 기울기 소실

-   $y=1$ 인데 모델이 $p \approx 0$ 이라고 확신하는 상황
-   $z$ 에 대한 기울기를 두 손실에서 비교

```{r}
#| eval: true
#| fig-width: 6.5
#| fig-height: 3.2
p <- seq(0.001, 0.999, length.out = 400)
grad <- rbind(
  data.frame(loss = "MSE + sigmoid", p = p, g = abs(2 * (p - 1) * p * (1 - p))),
  data.frame(loss = "Log loss",      p = p, g = abs(p - 1))
)

ggplot(grad, aes(p, g, colour = loss)) +
  geom_line(linewidth = .9) +
  scale_colour_manual(values = c("Log loss" = "#2e8b7a", "MSE + sigmoid" = "#d1495b")) +
  labs(x = "Predicted probability (true label = 1)",
       y = "|dL / dz|", colour = NULL,
       caption = "left edge = confidently wrong") +
  theme_minimal()
```

```{r}
#| eval: true
data.frame(
  p_hat   = c(0.01, 0.1, 0.5),
  MSE     = round(abs(2 * (c(0.01, 0.1, 0.5) - 1) * c(0.01, 0.1, 0.5) *
                      (1 - c(0.01, 0.1, 0.5))), 4),
  log_loss = round(abs(c(0.01, 0.1, 0.5) - 1), 4)
)
```

-   $p = 0.01$ (완전히 틀림) — MSE의 기울기는 **0.0196**, log loss는 **0.99**
-   약 **50배 차이**. MSE는 가장 크게 틀린 샘플에서 가장 적게 배움
-   원인 — MSE의 기울기에 $\sigma'(z) = p(1-p)$ 가 곱해져 양 끝에서 0으로 소멸
-   log loss는 이 항이 **정확히 약분됨**

### 4) 그래서 갱신식은 같은 모양

$$\frac{\partial L_{\text{log}}}{\partial \mathbf{w}} = \frac{1}{m}X^{\mathsf{T}}(\mathbf{p} - \mathbf{y})$$

-   선형회귀의 $X^{\mathsf{T}}(X\mathbf{w} - \mathbf{y})$ 와 **형태가 동일**
-   예측값이 $X\mathbf{w}$ 에서 $\sigma(X\mathbf{w})$ 로 바뀐 것뿐
-   → 두 모델을 하나의 틀(generalized linear model)로 볼 수 있음

------------------------------------------------------------------------

## 7. 선형 모델의 한계와 확장 🚪

### 1) 한계

-   **결정경계가 직선(초평면)** — W1의 동심원 데이터에서 실패한 이유
-   feature 간 **상호작용을 자동으로 학습하지 못함** (직접 넣어줘야 함)
-   $p \gg n$ 에서 닫힌 해가 존재하지 않음
-   다중공선성에 취약

### 2) 확장 경로

| 한계 | 해결 | 챕터 |
|------|------|------|
| $p \gg n$, 다중공선성 | Ridge / Lasso / Elastic Net | W6 |
| 다중 class | OvO, OvR, softmax | W6 |
| 비선형 경계 | 트리, kernel | W7, W10 |
| 상호작용 | 트리, ensemble | W7, W9 |
| 확률의 사전지식 | MAP, prior | W11 |

::: {.callout-important}
## Where this ends up

-   MSE의 닫힌 해에 벌점 항을 더하면 → **Ridge의 닫힌 해** (W6)
-   log loss = 음의 로그 likelihood → **MLE** (W11)
-   여기에 prior를 곱하면 → **MAP = 정규화** (W11)
-   sigmoid + gradient descent의 확장 → 신경망(별도 과목)
:::

------------------------------------------------------------------------

## 📝 Summary

-   선형 모델 $f(\mathbf{x}) = \mathbf{w}^{\mathsf{T}}\mathbf{x} + b$ — 해석 가능하고 닫힌 해가 존재
-   최소제곱법의 해는 **normal equation**, `lm()`과 소수점까지 일치
-   $X^{\mathsf{T}}X$ 의 역행렬이 없으면 실패 → W6 정규화의 출발점
-   Gradient descent — learning rate가 전부. 임계값 $2/L$ 초과 시 **발산**
-   진단은 목적에 따라 — 해석이면 잔차·VIF, 예측이면 교차검증
-   **오믹스는 다중공선성이 기본값** — 개별 계수 해석은 위험
-   Logistic regression — odds → logit으로 선형화, 계수 지수화 = **odds ratio**
-   **EPV ≥ 10** — 사건 수가 표본 수보다 중요
-   log loss를 쓰는 이유 — MLE와 일치 / 볼록 / **기울기가 소실되지 않음**
-   $p=0.01$ 에서 기울기 차이 약 **50배** — MSE는 가장 틀린 곳에서 가장 적게 배움

## 🔑 Key terms

| 용어 | 정의 |
|------|------|
| **MSE / square loss** | 오차 제곱의 평균. 선형회귀의 손실함수 |
| **Normal equation** | $(X^{\mathsf{T}}X)^{-1}X^{\mathsf{T}}\mathbf{y}$ — 최소제곱법의 닫힌 해 |
| **Learning rate (η)** | gradient descent의 걸음 크기. 크면 발산, 작으면 느림 |
| **VIF** | 다중공선성 지표. 보통 5~10 초과 시 주의 |
| **Odds / logit** | $p/(1-p)$ 와 그 로그. logit이 선형 형태가 되도록 모델링 |
| **Sigmoid** | logit의 역함수. 실수를 $[0,1]$ 확률로 변환 |
| **Odds ratio** | $e^{w_j}$. 상대위험도(RR)와 다름 |
| **Log loss / cross-entropy** | 베르누이 likelihood의 음의 로그. 볼록 |
| **EPV** | 사건 수 / 예측변수 수. 10 이상 권장 |

## ➕ References

-   Hastie T, Tibshirani R, Friedman J. *The Elements of Statistical Learning.* 2nd ed., Ch. 3–4. Springer, 2009.
-   James G, Witten D, Hastie T, Tibshirani R. *An Introduction to Statistical Learning.* 2nd ed., Ch. 3–4. Springer, 2021.
-   Bishop CM. *Pattern Recognition and Machine Learning.* Ch. 4. Springer, 2006.
-   Harrell FE. *Regression Modeling Strategies.* 2nd ed. Springer, 2015.
-   Peduzzi P, Concato J, Kemper E, Holford TR, Feinstein AR. A simulation study of the number of events per variable in logistic regression analysis. *Journal of Clinical Epidemiology* 1996;49(12):1373–1379.
-   Vittinghoff E, McCulloch CE. Relaxing the rule of ten events per variable in logistic and Cox regression. *American Journal of Epidemiology* 2007;165(6):710–718.
-   Ruder S. An overview of gradient descent optimization algorithms. *arXiv*:1609.04747, 2016.

------------------------------------------------------------------------

[← W4. 성능 척도와 모델 비교](04_metrics.qmd)
