---
title: "W10. SVM과 Kernel Methods"
description: "Maximum margin, dual과 KKT, soft margin, kernel trick, SVR"
author: "Eunji Ha"
date: today

# ── AI 채팅 위젯 설정 ──────────────────────────────────────────
format:
  html:
    include-in-header:
      text: |
        <meta name="ai-title" content="W10. SVM과 Kernel Methods">
        <meta name="ai-context" content="
        이 챕터는 support vector machine과 kernel method를 다룹니다.
        SVM은 두 class를 나누는 무한히 많은 초평면 중 margin이 가장 큰 것을 고릅니다.
        margin은 2 나누기 w의 노름이고, 이를 최대화하는 것은 w 노름의 제곱을 최소화하는 것과 같습니다.
        Lagrangian을 세워 dual로 바꾸면 데이터가 내적 형태로만 등장하고,
        KKT 조건에 따라 margin 위에 있지 않은 점의 alpha는 0이 됩니다.
        그래서 해가 희소해지고 alpha가 0이 아닌 점만 support vector가 됩니다.
        실습에서 선형 분리 가능한 40개 데이터의 support vector는 2개뿐이고,
        그 2개만으로 다시 학습해도 w가 소수점 넷째 자리까지 똑같습니다.
        완벽히 나눌 수 없으면 slack을 허용하는 soft margin을 씁니다.
        목적함수는 w 노름 제곱의 절반 더하기 C 곱하기 hinge loss의 합이고,
        이는 hinge loss에 L2 정규화를 건 것과 정확히 같습니다. C는 1 나누기 lambda 역할입니다.
        실습에서 C를 0.01에서 100으로 키우면 margin은 2.906에서 1.544로 단조 감소하고,
        test 정확도는 C가 가장 작을 때 0.907로 가장 높습니다.
        support vector 수는 단조가 아니라 C=1에서 92개로 최소가 되는 U자 모양입니다.
        kernel trick은 고차원 사상 phi를 명시적으로 만들지 않고 내적만 계산하는 것입니다.
        이차 다항식 kernel은 phi(x)=(x1제곱, 루트2 x1x2, x2제곱)의 내적과 정확히 같습니다.
        동심원 데이터에서 linear kernel은 test 0.68에 그치지만,
        2차 다항식 kernel은 support vector 5개만으로 1.00을 얻고 RBF는 23개로 1.00입니다.
        데이터 구조에 맞는 kernel을 고르면 support vector가 극적으로 줄어듭니다.
        겹치는 원 데이터에서 C와 gamma를 5-fold CV로 격자 탐색하면
        C=10, gamma=0.5에서 CV 0.915로 최적이고 test는 0.879입니다.
        gamma를 50으로 키우면 train은 1.0이 되지만 support vector가 260개 중 230개로
        사실상 암기이고 CV는 0.877로 이미 낮게 평가합니다.
        SVR은 epsilon-insensitive loss를 써서 epsilon 튜브 안의 오차를 무시합니다.
        실습에서 epsilon을 0.05에서 0.5로 키우면 support vector가 101개에서 11개로 줄지만
        RMSE는 0.249에서 0.252로 거의 그대로입니다.
        SVM은 스케일링이 필수이고 확률을 직접 내놓지 않으며 샘플 수가 커지면 느립니다.
        ">
---

::: {.callout-note}
## 🎯 Learning objectives

-   **margin의 기하학적 의미를 설명하고 왜 최대화하는지 말할 수 있다**
-   dual 문제와 KKT 조건에서 support vector의 희소성이 나오는 과정을 설명할 수 있다
-   **soft margin의 $C$ 가 W6의 정규화 강도와 같은 것임을 설명할 수 있다**
-   hinge loss를 log loss·squared loss와 비교할 수 있다
-   **kernel trick이 무엇을 절약하는지 설명하고 kernel을 상황에 맞게 고를 수 있다**
-   $C$ 와 $\gamma$ 를 교차검증으로 튜닝하고 과적합 신호를 읽을 수 있다
:::

> 🤔 **두 class를 완벽히 나누는 직선이 무한히 많다면, 그중 어느 것을 골라야 할까?**

------------------------------------------------------------------------

## 1. Maximum margin 📏

### 1) 무한히 많은 경계 중에서

-   선형 분리가 가능하면 두 class를 나누는 초평면은 **무한히 많습니다**
-   W5의 로지스틱 회귀는 그중 하나를 고르지만, "왜 그것인가"에 대한 기하학적 이유는 없습니다
-   SVM의 답 — **양쪽 class에서 가장 멀리 떨어진 것**. 가장 안전한 경계

### 2) Margin의 기하

초평면을 $\mathbf{w}^{\mathsf{T}}\mathbf{x} + b = 0$ 이라 하면, 점 $\mathbf{x}$ 에서 초평면까지의 거리는

$$r = \frac{|\mathbf{w}^{\mathsf{T}}\mathbf{x} + b|}{\|\mathbf{w}\|}$$

스케일을 고정해 가장 가까운 점에서 $|\mathbf{w}^{\mathsf{T}}\mathbf{x}+b| = 1$ 이 되게 두면(**정규화된 초평면**), 두 class 사이의 폭은

$$\gamma = \frac{2}{\|\mathbf{w}\|}$$

-   **margin을 최대화 = $\|\mathbf{w}\|$ 를 최소화**
-   $\mathbf{w}^{\mathsf{T}}\mathbf{x}+b = \pm 1$ 위에 놓인 점들이 **support vector**

### 3) 최적화 문제

$$\min_{\mathbf{w},b} \; \frac{1}{2}\|\mathbf{w}\|^2 \quad \text{s.t.} \quad y_i(\mathbf{w}^{\mathsf{T}}\mathbf{x}_i + b) \ge 1 \;\; \forall i$$

-   목적함수가 **볼록 이차식**, 제약이 선형 → **볼록 이차계획법(QP)**. 국소 최적해가 없습니다
-   W5의 gradient descent와 달리 **유일한 전역해**가 보장됩니다

------------------------------------------------------------------------

## 2. Dual problem과 KKT 🔑

### 1) Lagrangian에서 dual로

제약마다 승수 $\alpha_i \ge 0$ 을 붙여 Lagrangian을 세우고 $\mathbf{w}, b$ 로 미분해 0으로 두면

$$\mathbf{w} = \sum_i \alpha_i y_i \mathbf{x}_i, \qquad \sum_i \alpha_i y_i = 0$$

이를 대입하면 **dual 문제**가 나옵니다.

$$\max_{\boldsymbol{\alpha}} \; \sum_i \alpha_i - \frac{1}{2}\sum_i\sum_j \alpha_i \alpha_j y_i y_j \,\mathbf{x}_i^{\mathsf{T}}\mathbf{x}_j
\quad \text{s.t.} \quad \alpha_i \ge 0, \;\; \sum_i \alpha_i y_i = 0$$

-   ✅ **데이터가 내적 $\mathbf{x}_i^{\mathsf{T}}\mathbf{x}_j$ 형태로만 등장합니다.** 4절 kernel trick이 가능한 이유가 전부 여기에 있습니다
-   변수 개수가 feature 수 $d$ 가 아니라 **샘플 수 $n$** 이 됩니다 → $d \gg n$ 인 오믹스에 유리

### 2) KKT 조건이 말해주는 것

최적해에서는 다음이 성립합니다.

$$\alpha_i \ge 0, \qquad y_i f(\mathbf{x}_i) - 1 \ge 0, \qquad \alpha_i\left(y_i f(\mathbf{x}_i) - 1\right) = 0$$

세 번째(**complementary slackness**)가 핵심입니다.

-   $y_i f(\mathbf{x}_i) > 1$ (margin 안쪽에서 멀리 떨어진 점) → **$\alpha_i = 0$**
-   $\alpha_i > 0$ 이려면 반드시 $y_i f(\mathbf{x}_i) = 1$, 즉 **margin 위에 있어야** 함

✅ 따라서 해는 **희소**합니다. $\mathbf{w} = \sum_i \alpha_i y_i \mathbf{x}_i$ 에서 **support vector만 기여**하고, 나머지 점은 버려도 됩니다.

### 3) 구현 — dual 좌표상승법

`e1071`, `kernlab`은 SMO 알고리즘을 쓰지만, **등식 제약만 없애면 좌표상승법으로 몇 줄이면 됩니다.** 편향 $b$ 를 kernel에 상수 1을 더해 흡수하면 $\sum_i \alpha_i y_i = 0$ 제약이 사라집니다.

```{r}
#| eval: true
#| message: false
# kernel 행렬
kern <- function(A, B, type = "linear", gamma = 1, degree = 3, coef0 = 1) {
  if (type == "linear") return(A %*% t(B))
  if (type == "poly")   return((gamma * (A %*% t(B)) + coef0)^degree)
  sq <- outer(rowSums(A^2), rowSums(B^2), "+") - 2 * (A %*% t(B))   # ||a-b||^2
  exp(-gamma * pmax(sq, 0))
}

# dual 좌표상승법: alpha_i 하나씩 [0, C] 안에서 최적화
svm_fit <- function(X, y, C = 1, type = "linear", gamma = 1, degree = 3,
                    iters = 200, tol = 1e-7) {
  n <- nrow(X)
  K <- kern(X, X, type, gamma, degree) + 1        # +1 로 bias 흡수 -> 등식제약 제거
  Q <- K * outer(y, y); d <- diag(Q)
  a <- numeric(n); f <- numeric(n)                # f = Q %*% a 를 증분 갱신
  for (it in seq_len(iters)) {
    delta <- 0
    for (i in seq_len(n)) {
      new <- min(max(a[i] + (1 - f[i]) / d[i], 0), C)     # 닫힌 해 + 상자 투영
      if (new != a[i]) {
        f <- f + Q[, i] * (new - a[i]); delta <- delta + abs(new - a[i]); a[i] <- new
      }
    }
    if (delta < tol) break
  }
  list(X = X, y = y, a = a, C = C, type = type, gamma = gamma, degree = degree, iters = it)
}

# 결정함수 f(x) = sum_i alpha_i y_i K(x_i, x)
svm_dec <- function(m, Xn)
  as.vector((kern(Xn, m$X, m$type, m$gamma, m$degree) + 1) %*% (m$a * m$y))

acc <- function(m, X, y) mean(sign(svm_dec(m, X)) == y)
```

::: {.callout-tip}
## 왜 직접 구현하나

`e1071::svm()` 한 줄이면 되지만, **KKT가 만드는 희소성**은 `alpha` 벡터를 직접 봐야 체감됩니다. 실무에서는 `e1071::svm(y ~ ., data, kernel = "radial", cost = 10, gamma = 0.5)` 또는 `kernlab::ksvm()` 을 쓰세요. 대용량이면 `LiblineaR`(선형 전용, 훨씬 빠름)이 답입니다.
:::

### 4) 🧪 실습: support vector만 남기고 다 버려도 같은 경계

```{r}
#| eval: true
#| fig-width: 6
#| fig-height: 4.4
#| message: false
library(ggplot2)

set.seed(1)
X1 <- rbind(matrix(rnorm(40,  1.8, .7), 20, 2),
            matrix(rnorm(40, -1.8, .7), 20, 2))
y1 <- c(rep(1, 20), rep(-1, 20))

m1 <- svm_fit(X1, y1, C = 100)
sv <- m1$a > 1e-6
w  <- colSums(m1$a * y1 * X1); b <- sum(m1$a * y1)

d1 <- data.frame(x1 = X1[,1], x2 = X1[,2],
                 class = factor(ifelse(y1 > 0, "A", "B")), sv = sv)

ggplot(d1, aes(x1, x2)) +
  geom_abline(slope = -w[1]/w[2], intercept = -b/w[2], linewidth = .9) +
  geom_abline(slope = -w[1]/w[2], intercept = (1-b)/w[2], linetype = 2, colour = "grey45") +
  geom_abline(slope = -w[1]/w[2], intercept = (-1-b)/w[2], linetype = 2, colour = "grey45") +
  geom_point(aes(colour = class), size = 1.9) +
  geom_point(data = subset(d1, sv), shape = 21, size = 4.4, stroke = 1, colour = "black") +
  scale_colour_manual(values = c(A = "#2e8b7a", B = "#d1495b")) +
  labs(colour = NULL, caption = "circled = support vectors; dashed = margin") +
  theme_minimal()
```

```{r}
#| eval: true
# support vector 2개만으로 다시 학습해본다
m2 <- svm_fit(X1[sv, , drop = FALSE], y1[sv], C = 100)
w2 <- colSums(m2$a * y1[sv] * X1[sv, , drop = FALSE])

data.frame(
  fitted_on = c("All 40 points", "Support vectors only"),
  n_used    = c(nrow(X1), sum(sv)),
  w1        = round(c(w[1], w2[1]), 4),
  w2        = round(c(w[2], w2[2]), 4),
  margin    = round(c(2/sqrt(sum(w^2)), 2/sqrt(sum(w2^2))), 3)
)
```

-   40개 점 중 **support vector는 2개**뿐입니다
-   그 2개만으로 다시 학습해도 $\mathbf{w}$ 가 **소수점 넷째 자리까지 동일**합니다
-   ✅ SVM은 **경계 근처의 몇 점으로만 결정됩니다.** 멀리 있는 점을 아무리 옮겨도 경계는 안 움직입니다
-   ⚠️ 뒤집어 말하면 **경계 근처의 이상치 하나에 취약**합니다 → 3절 soft margin

------------------------------------------------------------------------

## 3. Soft margin ⚖️

### 1) 완벽히 나눌 수 없을 때

-   실제 데이터는 겹칩니다. 제약 $y_i f(\mathbf{x}_i) \ge 1$ 을 **모두** 만족하는 해가 없을 수 있음
-   각 샘플에 **slack** $\xi_i \ge 0$ 을 허용하고, 그 합에 벌점을 매깁니다

$$\min_{\mathbf{w},b,\boldsymbol{\xi}} \; \frac{1}{2}\|\mathbf{w}\|^2 + C\sum_{i=1}^{n}\xi_i
\quad \text{s.t.} \quad y_i(\mathbf{w}^{\mathsf{T}}\mathbf{x}_i + b) \ge 1 - \xi_i, \;\; \xi_i \ge 0$$

-   dual은 거의 그대로이고, 제약만 $0 \le \alpha_i \le \boldsymbol{C}$ 로 **상자(box)** 가 됩니다
-   KKT로 읽으면 — $\alpha_i = 0$ 은 margin 밖, $0 < \alpha_i < C$ 는 margin 위, $\alpha_i = C$ 는 **margin을 침범한 점**

### 2) Hinge loss

$\xi_i = \max(0, 1 - y_i f(\mathbf{x}_i))$ 를 대입하면 제약이 사라지고, 목적함수는 이렇게 됩니다.

$$\min_{\mathbf{w},b} \; \underbrace{\sum_{i=1}^{n}\max\!\left(0,\, 1 - y_i f(\mathbf{x}_i)\right)}_{\text{hinge loss}} \;+\; \frac{1}{2C}\|\mathbf{w}\|^2$$

::: {.callout-important}
## W6이 다시 나타났습니다

이건 **hinge loss에 L2 정규화를 건 것**입니다. W6의 Ridge가 $\text{손실} + \lambda\|\mathbf{w}\|^2$ 였던 것과 정확히 같은 구조이고,

$$C \;\leftrightarrow\; \frac{1}{\lambda}$$

-   **$C$ 작음 = 정규화 강함** → margin 넓음, 오분류 허용, 단순한 경계
-   **$C$ 큼 = 정규화 약함** → margin 좁음, 학습 데이터에 충실, 과적합 위험

"SVM의 $C$ 를 튜닝한다"는 말은 "Ridge의 $\lambda$ 를 튜닝한다"는 말과 같습니다.
:::

### 3) 🧪 실습: 손실함수 네 개를 겹쳐 보기

```{r}
#| eval: true
#| fig-width: 6.5
#| fig-height: 3.4
mgn <- seq(-2, 3, length.out = 400)                  # z = y * f(x)
loss <- rbind(
  data.frame(z = mgn, L = as.numeric(mgn <= 0),          kind = "0-1 (target)"),
  data.frame(z = mgn, L = pmax(0, 1 - mgn),              kind = "Hinge (SVM)"),
  data.frame(z = mgn, L = log(1 + exp(-mgn)) / log(2),   kind = "Logistic (W5)"),
  data.frame(z = mgn, L = (1 - mgn)^2,                   kind = "Squared")
)
loss$kind <- factor(loss$kind,
  levels = c("0-1 (target)", "Hinge (SVM)", "Logistic (W5)", "Squared"))

ggplot(loss, aes(z, L, colour = kind, linetype = kind)) +
  geom_line(linewidth = .9) +
  geom_vline(xintercept = 1, linetype = 3, colour = "grey55") +
  coord_cartesian(ylim = c(0, 4)) +
  scale_colour_manual(values = c("#7d8597", "#d1495b", "#2e8b7a", "#7d8597")) +
  scale_linetype_manual(values = c(2, 1, 1, 3)) +
  labs(x = "margin  z = y f(x)", y = "Loss", colour = NULL, linetype = NULL,
       caption = "dotted vertical line: z = 1, where hinge loss reaches zero") +
  theme_minimal()
```

-   **Hinge** — $z \ge 1$ 이면 손실이 **정확히 0**. 이 평평한 구간이 곧 $\alpha_i = 0$, 즉 **희소성의 출처**입니다
-   **Logistic** — 아무리 잘 맞혀도 손실이 0이 되지 않음 → 모든 점이 계수에 기여 → **희소하지 않음**. 대신 **확률**을 줍니다
-   **Squared** — 너무 잘 맞힌 점($z > 1$)에도 벌점을 줍니다. 이상치에 민감해 분류에는 부적합 (W5에서 본 그대로)
-   셋 다 0-1 손실의 **볼록 상계**입니다. 볼록으로 바꿔야 풀 수 있기 때문

### 4) 🧪 실습: C를 바꾸면 margin이 어떻게 변하나

```{r}
#| eval: true
set.seed(11)
n2 <- 400
X2 <- rbind(matrix(rnorm(n2,  1.0, 1.2), n2/2, 2),
            matrix(rnorm(n2, -1.0, 1.2), n2/2, 2))
y2 <- c(rep(1, n2/2), rep(-1, n2/2))
set.seed(12); i2 <- sample(n2, 260)
tr2 <- X2[i2, ]; ytr2 <- y2[i2]; te2 <- X2[-i2, ]; yte2 <- y2[-i2]

Cs <- c(0.01, 0.1, 1, 10, 100)
fits <- lapply(Cs, function(Cv) svm_fit(tr2, ytr2, C = Cv, iters = 300))
do.call(rbind, Map(function(m, Cv) {
  w <- colSums(m$a * ytr2 * tr2)
  data.frame(C = Cv, n_SV = sum(m$a > 1e-6), margin = round(2/sqrt(sum(w^2)), 3),
             train_acc = round(acc(m, tr2, ytr2), 3),
             test_acc  = round(acc(m, te2,  yte2), 3))
}, fits, Cs))
```

```{r}
#| eval: true
#| fig-width: 8
#| fig-height: 3.2
pick <- c(1, 3, 5)                                    # C = 0.01, 1, 100
panels <- do.call(rbind, lapply(pick, function(k) {
  m <- fits[[k]]; w <- colSums(m$a * ytr2 * tr2); b <- sum(m$a * ytr2)
  data.frame(x1 = tr2[,1], x2 = tr2[,2],
             class = factor(ifelse(ytr2 > 0, "A", "B")),
             sv = m$a > 1e-6,
             slope = -w[1]/w[2], int0 = -b/w[2],
             int1 = (1-b)/w[2], int2 = (-1-b)/w[2],
             panel = sprintf("C = %g  (%d SV)", Cs[k], sum(m$a > 1e-6)))
}))
lines_df <- unique(panels[, c("slope","int0","int1","int2","panel")])

ggplot(panels, aes(x1, x2)) +
  geom_point(aes(colour = class, alpha = sv), size = 1.1) +
  geom_abline(data = lines_df, aes(slope = slope, intercept = int0), linewidth = .8) +
  geom_abline(data = lines_df, aes(slope = slope, intercept = int1),
              linetype = 2, colour = "grey45") +
  geom_abline(data = lines_df, aes(slope = slope, intercept = int2),
              linetype = 2, colour = "grey45") +
  facet_wrap(~ panel) +
  scale_colour_manual(values = c(A = "#2e8b7a", B = "#d1495b")) +
  scale_alpha_manual(values = c(`FALSE` = .25, `TRUE` = 1), guide = "none") +
  coord_cartesian(ylim = range(tr2[,2])) +
  labs(colour = NULL, caption = "faded = not a support vector; dashed = margin") +
  theme_minimal()
```

-   **margin은 $C$ 에 대해 단조 감소합니다** — 2.906 → 1.544. 정규화를 풀수록 경계가 데이터에 바짝 붙습니다
-   $C = 0.01$ — support vector **148개**(학습 260개의 57%). 넓은 margin 안으로 많은 점이 들어옵니다
-   support vector 수는 **단조가 아닙니다** — $C = 1$ 에서 92개로 최소였다가 $C = 100$ 에서 110개로 다시 늘어납니다. $C$ 가 작으면 margin이 넓어서, 크면 좁은 margin을 정확히 맞추느라 점이 걸립니다
-   test 정확도는 $C = 0.01$ 에서 **0.907**로 가장 높습니다 (train은 0.854로 가장 낮은데도)
-   ✅ 겹치는 데이터에서는 **넓은 margin이 이깁니다.** $C$ 를 키우는 것이 곧 성능이 아닙니다

------------------------------------------------------------------------

## 4. Kernel trick 🪄

### 1) 아이디어

-   원래 공간에서 선형 분리가 안 되면, **더 높은 차원으로 보내면** 분리될 수 있습니다
-   문제 — 사상 $\phi(\mathbf{x})$ 의 차원이 폭발합니다 ($d$ 차원의 $p$ 차 다항식은 $\binom{d+p}{p}$ 차원)
-   **그런데 dual에는 내적만 나옵니다.** 그러면 $\phi$ 를 만들지 말고 내적만 계산하면 됩니다

$$\kappa(\mathbf{x}_i, \mathbf{x}_j) = \phi(\mathbf{x}_i)^{\mathsf{T}}\phi(\mathbf{x}_j)$$

-   이 함수 $\kappa$ 가 **kernel**입니다. $\phi$ 는 존재하기만 하면 되고, **쓸 필요가 없습니다**
-   어떤 함수가 kernel이 될 수 있는가 → **Mercer 정리**: kernel 행렬이 언제나 **positive semi-definite**면 됨

### 2) 🧪 실습: $\phi$ 없이 내적만

2차 다항식 kernel $\kappa(\mathbf{x},\mathbf{z}) = (\mathbf{x}^{\mathsf{T}}\mathbf{z})^2$ 는 사상 $\phi(\mathbf{x}) = (x_1^2,\ \sqrt{2}x_1x_2,\ x_2^2)$ 의 내적과 **정확히** 같습니다.

```{r}
#| eval: true
set.seed(2)
N <- 300
th <- runif(N, 0, 2*pi)
r  <- c(runif(N/2, 0, 1), runif(N/2, 1.7, 2.6))       # 동심원 두 개
Xc <- cbind(r*cos(th), r*sin(th))
yc <- c(rep(1, N/2), rep(-1, N/2))

phi <- function(Z) cbind(Z[,1]^2, sqrt(2)*Z[,1]*Z[,2], Z[,2]^2)

data.frame(
  check = "phi(x)'phi(z)  ==  (x'z)^2",
  identical_to_1e8 = isTRUE(all.equal(phi(Xc[1:5,]) %*% t(phi(Xc[6:10,])),
                                      (Xc[1:5,] %*% t(Xc[6:10,]))^2))
)
```

```{r}
#| eval: true
#| fig-width: 8
#| fig-height: 3.4
mapped <- data.frame(
  a = c(Xc[,1], phi(Xc)[,1]),
  b = c(Xc[,2], phi(Xc)[,3]),
  class = factor(rep(ifelse(yc > 0, "Inner", "Outer"), 2)),
  panel = rep(c("Original space  (x1, x2)", "Mapped space  (x1^2, x2^2)"), each = N)
)
mapped$panel <- factor(mapped$panel,
  levels = c("Original space  (x1, x2)", "Mapped space  (x1^2, x2^2)"))

ggplot(mapped, aes(a, b, colour = class)) +
  geom_point(size = 1.1) +
  facet_wrap(~ panel, scales = "free") +
  scale_colour_manual(values = c(Inner = "#2e8b7a", Outer = "#d1495b")) +
  labs(x = NULL, y = NULL, colour = NULL,
       caption = "a circle becomes a straight line once you square the coordinates") +
  theme_minimal()
```

-   원래 공간에서는 **직선으로 절대 못 나눕니다**
-   $(x_1^2,\, x_2^2)$ 로 보내면 $x_1^2 + x_2^2 = c$, 즉 **직선**이 됩니다
-   ✅ kernel trick은 이 변환을 **머릿속에만** 두고 계산은 원래 공간의 내적으로 끝냅니다

### 3) 대표적인 kernel

| Kernel | $\kappa(\mathbf{x},\mathbf{z})$ | 초매개변수 | 언제 |
|---|---|---|---|
| **Linear** | $\mathbf{x}^{\mathsf{T}}\mathbf{z}$ | — | $d \gg n$ (오믹스, 텍스트). 기본 선택 |
| **Polynomial** | $(\gamma\,\mathbf{x}^{\mathsf{T}}\mathbf{z} + c_0)^p$ | $\gamma, c_0, p$ | 상호작용 차수를 알 때 |
| **RBF (Gaussian)** | $\exp(-\gamma\|\mathbf{x}-\mathbf{z}\|^2)$ | $\gamma$ | 사전 지식이 없을 때의 기본값 |
| **Sigmoid** | $\tanh(\gamma\,\mathbf{x}^{\mathsf{T}}\mathbf{z} + c_0)$ | $\gamma, c_0$ | 거의 안 씀 (PSD가 아닐 수 있음) |

-   **$\gamma$ 의 의미** — RBF에서 한 점의 영향이 미치는 **범위의 역수**. $\gamma$ 가 크면 좁고 뾰족, 작으면 넓고 부드러움
-   kernel끼리 **더하거나 곱해도** kernel입니다 → 데이터 종류별 kernel을 합치는 multiple kernel learning

### 4) 🧪 실습: kernel을 바꾸면

```{r}
#| eval: true
set.seed(4)
ic  <- sample(N, 200)
trc <- Xc[ic, ]; ytrc <- yc[ic]; tec <- Xc[-ic, ]; ytec <- yc[-ic]

specs <- list(list("linear", 1, 3), list("poly", 0.5, 2),
              list("poly", 0.5, 3), list("rbf", 1, 3))
do.call(rbind, lapply(specs, function(s) {
  m <- svm_fit(trc, ytrc, C = 10, type = s[[1]], gamma = s[[2]],
               degree = s[[3]], iters = 300)
  data.frame(kernel = if (s[[1]] == "poly") sprintf("poly (d = %d)", s[[3]]) else s[[1]],
             n_SV = sum(m$a > 1e-6),
             train_acc = round(acc(m, trc, ytrc), 3),
             test_acc  = round(acc(m, tec, ytec), 3))
}))
```

```{r}
#| eval: true
#| fig-width: 8
#| fig-height: 3.4
grid <- expand.grid(x1 = seq(-2.8, 2.8, length.out = 140),
                    x2 = seq(-2.8, 2.8, length.out = 140))
show <- list(list("linear", 1, 3, "linear"), list("poly", 0.5, 2, "poly (d = 2)"),
             list("rbf", 1, 3, "RBF (gamma = 1)"), list("rbf", 50, 3, "RBF (gamma = 50)"))
regions <- do.call(rbind, lapply(show, function(s) {
  m <- svm_fit(trc, ytrc, C = 10, type = s[[1]], gamma = s[[2]],
               degree = s[[3]], iters = 300)
  g <- grid; g$pred <- factor(ifelse(svm_dec(m, as.matrix(grid)) > 0, "Inner", "Outer"))
  g$panel <- s[[4]]; g
}))
regions$panel <- factor(regions$panel, levels = sapply(show, `[[`, 4))

ggplot(regions, aes(x1, x2)) +
  geom_raster(aes(fill = pred), alpha = .33) +
  geom_point(data = data.frame(x1 = trc[,1], x2 = trc[,2],
                               class = factor(ifelse(ytrc > 0, "Inner", "Outer"))),
             aes(colour = class), size = .6) +
  facet_wrap(~ panel, nrow = 1) +
  scale_fill_manual(values   = c(Inner = "#2e8b7a", Outer = "#d1495b")) +
  scale_colour_manual(values = c(Inner = "#2e8b7a", Outer = "#d1495b")) +
  labs(fill = "Predicted", colour = "Actual", x = NULL, y = NULL) +
  theme_minimal()
```

-   **linear** — test 0.680. support vector가 195/200, 즉 **거의 전부**. 못 맞히니 다 margin 안으로 들어옵니다
-   **poly (d = 2)** — test **1.000을 support vector 5개로**. 데이터의 진짜 구조가 2차식이니 당연합니다
-   **RBF ($\gamma = 1$)** — 1.000, support vector 23개. 구조를 몰라도 맞힙니다
-   **RBF ($\gamma = 50$)** — 결정 영역이 inner 점들에 **바짝 달라붙습니다.** 조금만 떨어져도 Outer로 판정하는, 여백이 사라진 전형적인 과적합 신호
-   ✅ **support vector 수는 복잡도의 지표입니다.** 데이터의 절반이 support vector면 뭔가 잘못된 것

### 5) 🧪 실습: $C$–$\gamma$ 격자 탐색

RBF SVM의 두 초매개변수는 **함께** 움직입니다. 따로 튜닝하면 안 됩니다.

```{r}
#| eval: true
set.seed(21)
N6 <- 400
th6 <- runif(N6, 0, 2*pi)
r6  <- c(runif(N6/2, 0, 1.35), runif(N6/2, 1.05, 2.6))    # 반지름이 겹친다
X6  <- cbind(r6*cos(th6), r6*sin(th6)); y6 <- c(rep(1, N6/2), rep(-1, N6/2))
set.seed(22); i6 <- sample(N6, 260)
tr6 <- X6[i6, ]; ytr6 <- y6[i6]; te6 <- X6[-i6, ]; yte6 <- y6[-i6]

set.seed(23); folds <- sample(rep(1:5, length.out = nrow(tr6)))
Cv <- c(0.1, 1, 10, 100); Gv <- c(0.1, 0.5, 2, 10, 50)
gr <- expand.grid(C = Cv, gamma = Gv)
gr$cv <- mapply(function(cc, gg) mean(sapply(1:5, function(k) {
  m <- svm_fit(tr6[folds != k, ], ytr6[folds != k], C = cc,
               type = "rbf", gamma = gg, iters = 150)
  acc(m, tr6[folds == k, ], ytr6[folds == k])
})), gr$C, gr$gamma)

matrix(round(gr$cv, 3), nrow = length(Cv),
       dimnames = list(C = Cv, gamma = Gv))
```

```{r}
#| eval: true
#| fig-width: 6
#| fig-height: 3.4
ggplot(gr, aes(factor(gamma), factor(C), fill = cv)) +
  geom_tile(colour = "white", linewidth = .6) +
  geom_text(aes(label = sprintf("%.3f", cv)), size = 3, colour = "grey15") +
  scale_fill_gradient(low = "#f2f2f2", high = "#2e8b7a") +
  labs(x = "gamma", y = "C", fill = "CV acc",
       caption = "5-fold CV accuracy; the good region is a band, not a single point") +
  theme_minimal()
```

```{r}
#| eval: true
best <- gr[which.max(gr$cv), ]
m_best <- svm_fit(tr6, ytr6, C = best$C, type = "rbf", gamma = best$gamma, iters = 300)
m_over <- svm_fit(tr6, ytr6, C = 100,    type = "rbf", gamma = 50,         iters = 300)

data.frame(
  model     = c(sprintf("Tuned (C = %g, gamma = %g)", best$C, best$gamma),
                "Extreme corner (C = 100, gamma = 50)"),
  cv_acc    = round(c(best$cv, gr$cv[gr$C == 100 & gr$gamma == 50]), 3),
  train_acc = round(c(acc(m_best, tr6, ytr6), acc(m_over, tr6, ytr6)), 3),
  test_acc  = round(c(acc(m_best, te6, yte6), acc(m_over, te6, yte6)), 3),
  n_SV      = c(sum(m_best$a > 1e-6), sum(m_over$a > 1e-6))
)
```

-   최적은 $C = 10,\ \gamma = 0.5$ 로 **CV 0.915**. 좋은 영역은 **점이 아니라 넓은 띠**입니다 — $C$ 와 $\gamma$ 가 서로를 보완하기 때문에 조합으로 봐야 합니다
-   극단 모서리($C=100,\ \gamma=50$)는 **train 1.000, support vector 230/260** — 사실상 암기입니다
-   그런데 그 모서리의 test는 0.886으로 튜닝 모델(0.879)보다 **높게 나왔습니다**
-   ⚠️ test set 하나(140개)의 숫자는 이 정도로 흔들립니다. **CV는 0.877 vs 0.915로 제대로 구분했습니다** — W3에서 배운 그대로, 판단은 CV로 하고 test는 마지막에 한 번만 봅니다

### 6) Kernel 선택 기준

-   **$d \gg n$ 이면 linear부터.** 오믹스는 대개 이미 고차원이라 더 올릴 이유가 없습니다
-   $n$ 이 크고 $d$ 가 작으면 **RBF**
-   **반드시 스케일링**하고 시작 — RBF의 $\|\mathbf{x}-\mathbf{z}\|^2$ 는 단위에 그대로 휘둘립니다
-   $\gamma$ 의 출발점은 $1/(d \cdot \mathrm{Var}(X))$ (`e1071`, `sklearn`의 `scale` 기본값)
-   격자는 **log 간격**으로 — $C \in \{10^{-2}, \ldots, 10^{3}\}$, $\gamma \in \{10^{-3}, \ldots, 10^{1}\}$

------------------------------------------------------------------------

## 5. Support Vector Regression 📉

### 1) $\varepsilon$-insensitive loss

분류에서 hinge loss의 평평한 구간이 희소성을 만들었습니다. 회귀에서도 같은 장치를 씁니다.

$$L_\varepsilon(y, f(\mathbf{x})) = \max\left(0,\ |y - f(\mathbf{x})| - \varepsilon\right)$$

-   예측이 **$\varepsilon$ 튜브 안**에 있으면 손실이 **0** → 그 점은 support vector가 아님
-   튜브 밖의 점만 해에 기여합니다. W6의 Lasso처럼 **soft-thresholding**이 나옵니다

```{r}
#| eval: true
svr_fit <- function(X, y, C = 5, eps = 0.2, type = "rbf", gamma = 0.5,
                    iters = 400, tol = 1e-8) {
  n <- nrow(X); K <- kern(X, X, type, gamma) + 1
  d <- diag(K); b <- numeric(n); f <- numeric(n)          # f = K %*% b
  for (it in seq_len(iters)) {
    delta <- 0
    for (i in seq_len(n)) {
      g   <- y[i] - f[i] + d[i] * b[i]
      st  <- sign(g) * max(abs(g) - eps, 0)               # soft-threshold: 튜브 안이면 0
      new <- min(max(st / d[i], -C), C)
      if (new != b[i]) {
        f <- f + K[, i] * (new - b[i]); delta <- delta + abs(new - b[i]); b[i] <- new
      }
    }
    if (delta < tol) break
  }
  list(X = X, b = b, C = C, eps = eps, type = type, gamma = gamma)
}
svr_pred <- function(m, Xn) as.vector((kern(Xn, m$X, m$type, m$gamma) + 1) %*% m$b)
```

### 2) 🧪 실습: $\varepsilon$ 를 키우면 support vector가 사라진다

```{r}
#| eval: true
set.seed(5)
nn <- 120
xs <- sort(runif(nn, 0, 6)); ys <- sin(xs) + rnorm(nn, 0, 0.25)
Xs <- matrix(xs, ncol = 1)

svrs <- lapply(c(0.05, 0.2, 0.5), function(e) svr_fit(Xs, ys, C = 5, eps = e))
do.call(rbind, lapply(svrs, function(m) {
  fit <- svr_pred(m, Xs)
  data.frame(epsilon     = m$eps,
             n_SV        = sum(abs(m$b) > 1e-6),
             inside_tube = round(mean(abs(fit - ys) <= m$eps + 1e-6), 3),
             RMSE        = round(sqrt(mean((fit - ys)^2)), 3))
}))
```

```{r}
#| eval: true
#| fig-width: 8
#| fig-height: 3.2
xg <- seq(0, 6, length.out = 300)
svr_long <- do.call(rbind, lapply(svrs, function(m) {
  p <- svr_pred(m, matrix(xg, ncol = 1))
  data.frame(x = xg, fit = p, lo = p - m$eps, hi = p + m$eps,
             panel = sprintf("epsilon = %.2f  (%d SV)", m$eps, sum(abs(m$b) > 1e-6)))
}))
pts <- do.call(rbind, lapply(svrs, function(m) {
  data.frame(x = xs, y = ys, sv = abs(m$b) > 1e-6,
             panel = sprintf("epsilon = %.2f  (%d SV)", m$eps, sum(abs(m$b) > 1e-6)))
}))
lev <- unique(svr_long$panel)
svr_long$panel <- factor(svr_long$panel, lev); pts$panel <- factor(pts$panel, lev)

ggplot(svr_long, aes(x)) +
  geom_ribbon(aes(ymin = lo, ymax = hi), fill = "#2e8b7a", alpha = .18) +
  geom_point(data = pts, aes(x, y, colour = sv), size = .9) +
  geom_line(aes(y = fit), linewidth = .9, colour = "#d1495b") +
  facet_wrap(~ panel) +
  scale_colour_manual(values = c(`FALSE` = "grey70", `TRUE` = "#1d3f57"),
                      labels = c("inside tube", "support vector")) +
  labs(y = "y", colour = NULL, caption = "shaded band = epsilon tube") +
  theme_minimal()
```

-   $\varepsilon = 0.05$ — 튜브가 좁아 **101/120이 support vector**. 사실상 전부입니다
-   $\varepsilon = 0.5$ — **support vector 11개**, 95%가 튜브 안. 그런데 **RMSE는 0.249 → 0.252로 거의 그대로**
-   ✅ $\varepsilon$ 는 **정확도를 거의 잃지 않고 모델을 극적으로 가볍게** 만듭니다
-   $\varepsilon$ 를 노이즈 수준(여기서는 0.25) 근처로 두는 것이 실무 감각입니다

------------------------------------------------------------------------

## 6. 장단점과 실무 지침 ⚠️

### 1) 장점

-   **소표본 고차원에 강함** — dual의 변수 수가 $n$ 이라 $d \gg n$ 에서 유리. 오믹스와 궁합이 좋음
-   **전역 최적해** — 볼록 문제라 초기값·seed에 따라 답이 달라지지 않음 (W9의 트리와 정반대)
-   **희소한 해** — support vector만 저장하면 됨
-   kernel만 갈아 끼우면 **구조화된 데이터**(문자열, 그래프, 시퀀스)에도 그대로 적용

### 2) 단점과 대처

| 문제 | 내용 | 대처 |
|---|---|---|
| **확률을 안 줌** | $f(\mathbf{x})$ 는 부호 있는 거리이지 확률이 아님 | **Platt scaling** — $f(\mathbf{x})$ 에 로지스틱 적합 (W4의 보정). `e1071`은 `probability = TRUE` |
| **스케일 민감** | RBF의 거리와 선형의 내적 모두 단위에 휘둘림 | **필수 표준화**. 반드시 **fold 안에서** (W2) |
| **$n$ 에 대해 느림** | kernel 행렬이 $n \times n$, 학습이 $O(n^2 \sim n^3)$ | $n > 10^5$ 면 linear SVM(`LiblineaR`) 또는 Nyström 근사 |
| **다중분류 없음** | 본질적으로 이진 분류기 | **OvO** (W6). `e1071`도 OvO |
| **해석 어려움** | RBF에서는 계수가 없음 | linear kernel이면 $\mathbf{w}$ 를 볼 수 있음. 아니면 SHAP (W14) |
| **초매개변수 민감** | $C$, $\gamma$ 를 잘못 두면 무너짐 | **log 격자 + nested CV** (W3) |

::: {.callout-warning}
## ⚠️ SVM을 논문에 쓸 때

-   **스케일링을 fold 안에서 했는지** 먼저 확인 — SVM에서 가장 흔한 누수
-   `C`와 `gamma`는 **반드시 nested CV로** — 같은 CV로 고르고 보고하면 낙관 편향 (W3)
-   **support vector 비율을 보고할 것** — 절반을 넘으면 과적합이거나 kernel이 안 맞는 것
-   확률이 필요하면 **Platt scaling 후 보정 곡선을 확인** (W4). SVM 점수를 그대로 확률처럼 쓰지 말 것
-   $d \gg n$ 오믹스에서는 **linear kernel을 기본값**으로 두고, RBF가 정말 나은지 검증할 것
:::

::: {.callout-important}
## Where this ends up

-   kernel trick을 **차원 축소에 재사용** → W13의 kernel PCA
-   $C \leftrightarrow 1/\lambda$ 의 정규화 관점 → W6
-   Platt scaling과 보정 → W4
-   OvO·OvR 다중분류 전략 → W6
-   linear SVM의 $\mathbf{w}$ 를 변수 중요도로 읽을 때의 함정 → W14
:::

------------------------------------------------------------------------

## 📝 Summary

-   SVM은 무한히 많은 분리 초평면 중 **margin $2/\|\mathbf{w}\|$ 가 최대인 것**을 고릅니다
-   dual로 바꾸면 데이터가 **내적으로만** 등장하고, 변수 수가 $d$ 가 아니라 **$n$** 이 됩니다
-   **KKT의 complementary slackness가 희소성을 만듭니다** — margin 밖의 점은 $\alpha_i = 0$
-   실습 — 40개 중 support vector는 **2개**, 그 2개만으로 다시 학습해도 $\mathbf{w}$ 가 동일
-   **soft margin = hinge loss + L2 정규화**, 그리고 $C \leftrightarrow 1/\lambda$. W6이 그대로 돌아옵니다
-   $C$: 0.01 → 100 에서 margin 2.906 → 1.544, 그런데 **test는 $C$ 가 가장 작을 때 0.907로 최고**
-   **hinge loss의 평평한 구간**이 희소성의 출처. logistic은 희소하지 않은 대신 **확률**을 줍니다
-   **kernel trick** — $\phi$ 를 만들지 않고 내적만. $(\mathbf{x}^{\mathsf{T}}\mathbf{z})^2 = \phi(\mathbf{x})^{\mathsf{T}}\phi(\mathbf{z})$ 를 수치로 확인
-   동심원에서 linear 0.680 vs **poly(d=2)는 support vector 5개로 1.000**. kernel이 구조에 맞으면 극적으로 단순해집니다
-   $C$–$\gamma$ 격자의 좋은 영역은 **점이 아니라 띠**. 극단 모서리는 support vector 230/260의 암기
-   **SVR** — $\varepsilon$ 0.05 → 0.5 에서 support vector 101 → 11개, RMSE는 0.249 → 0.252로 거의 불변
-   ⚠️ **스케일링 필수, 확률 없음, $n$ 커지면 느림**

## 🔑 Key terms

| 용어 | 정의 |
|------|------|
| **Margin** | 두 class 사이 폭 $2/\|\mathbf{w}\|$. 최대화 = $\|\mathbf{w}\|$ 최소화 |
| **Support vector** | $\alpha_i > 0$ 인 점. margin 위나 안쪽에 있는 점만 해에 기여 |
| **Dual problem** | 데이터가 내적으로만 등장하는 형태. kernel trick의 전제 |
| **KKT / complementary slackness** | $\alpha_i(y_i f(\mathbf{x}_i)-1)=0$. 희소성의 근거 |
| **Slack ($\xi_i$)** | margin 침범을 허용하는 여유 변수 |
| **Hinge loss** | $\max(0, 1-y f(x))$. $z \ge 1$ 에서 정확히 0 |
| **C** | slack 벌점. **$1/\lambda$ 에 해당**. 작을수록 정규화 강함 |
| **Kernel** | $\kappa(\mathbf{x},\mathbf{z}) = \phi(\mathbf{x})^{\mathsf{T}}\phi(\mathbf{z})$. PSD면 유효 (Mercer) |
| **gamma ($\gamma$)** | RBF에서 한 점의 영향 범위의 역수. 크면 뾰족 |
| **Platt scaling** | SVM 점수를 확률로 바꾸는 사후 로지스틱 보정 |
| **$\varepsilon$-insensitive loss** | $\max(0, \|y-f(x)\|-\varepsilon)$. 튜브 안은 손실 0 |
| **SVR** | $\varepsilon$ 튜브 밖의 점만 쓰는 회귀 |

## ➕ References

-   Boser BE, Guyon IM, Vapnik VN. A training algorithm for optimal margin classifiers. *COLT 1992*:144–152.
-   Cortes C, Vapnik V. Support-vector networks. *Machine Learning* 1995;20(3):273–297.
-   Vapnik V. *The Nature of Statistical Learning Theory*. Springer, 1995.
-   Schölkopf B, Smola AJ. *Learning with Kernels*. MIT Press, 2002.
-   Smola AJ, Schölkopf B. A tutorial on support vector regression. *Statistics and Computing* 2004;14(3):199–222.
-   Platt JC. Probabilistic outputs for support vector machines. *Advances in Large Margin Classifiers* 1999:61–74.
-   Hsu CW, Chang CC, Lin CJ. *A Practical Guide to Support Vector Classification*. National Taiwan University, 2003.
-   Chang CC, Lin CJ. LIBSVM: a library for support vector machines. *ACM TIST* 2011;2(3):27.
-   Hastie T, Tibshirani R, Friedman J. *The Elements of Statistical Learning*, 2nd ed. Springer, 2009. Ch. 12.

------------------------------------------------------------------------

[← W9. Ensemble Learning](09_ensemble.qmd)
