---
title: "W11. Bayesian Classifier"
description: "Bayes 결정이론, MLE와 MAP, naive Bayes, semi-naive Bayes, Bayesian network, EM"
author: "Eunji Ha"
date: today

# ── AI 채팅 위젯 설정 ──────────────────────────────────────────
format:
  html:
    include-in-header:
      text: |
        <meta name="ai-title" content="W11. Bayesian Classifier">
        <meta name="ai-context" content="
        이 챕터는 베이즈 결정이론과 베이즈 분류기를 다룹니다.
        사후확률은 likelihood 곱하기 prior를 정규화 상수로 나눈 것입니다.
        조건부 위험을 최소화하는 분류기가 Bayes optimal classifier이고
        0-1 손실에서는 사후확률이 최대인 label을 고르는 것과 같습니다.
        그때의 오차가 Bayes risk이고 어떤 분류기도 그보다 잘할 수 없습니다.
        실습에서 진짜 분포를 우리가 정하면 Bayes error는 0.2023이고
        정확도 상한은 0.7977입니다. 로지스틱은 0.7929, kNN은 0.7906,
        트리는 0.7919로 모두 그 밑에 모입니다.
        손실이 비대칭이면 임계값이 1 나누기 1 더하기 손실비로 옮겨갑니다.
        놓치는 비용이 10배면 임계값이 0.091이 되고 민감도는 0.986까지 오르지만
        특이도는 0.293으로 떨어집니다.
        판별 모델은 사후확률을 직접 학습하고 생성 모델은 결합분포를 모델링합니다.
        MLE는 데이터만 쓰고 Gaussian 잡음을 가정하면 로그를 취한 순간 L2 손실이 됩니다.
        실습에서 optim으로 구한 MLE 계수가 lm의 OLS 계수와 소수점 넷째 자리까지 같습니다.
        MAP는 parameter에 사전분포를 겁니다.
        weight에 Gaussian prior를 걸면 정확히 ridge가 되고 lambda는 sigma 제곱 나누기
        sigma_w 제곱입니다. 실습에서 sigma_w가 0.1이면 lambda가 64이고
        MAP 계수와 ridge 닫힌 해가 완전히 일치합니다.
        Laplace prior를 걸면 lasso가 됩니다. Laplace는 0에서 뾰족해서 계수를 정확히 0으로 만듭니다.
        p가 200이고 n이 60일 때 lasso는 186개를 정확히 0으로 만들고 ridge는 하나도 0이 아닙니다.
        naive Bayes는 모든 feature가 class가 주어지면 조건부 독립이라고 가정합니다.
        그러면 결합확률이 개별 확률의 곱으로 쪼개져 추정이 가능해집니다.
        임상 범주형 데이터 실습에서 naive Bayes 0.7672, 로지스틱 0.7675로 사실상 같습니다.
        Laplace smoothing은 학습 데이터에 없는 조합의 확률이 0이 되어 곱 전체를 0으로
        만드는 것을 막습니다. lambda가 0이면 사후확률이 정확히 0이 됩니다.
        SNP 1000개 데이터에서 빈 칸이 5개뿐인데도 lambda 0이면 정확도가 0.5305이고
        lambda 20이면 0.5692입니다.
        Gaussian naive Bayes는 class별 대각 공분산을 가정해 경계가 이차식이 됩니다.
        실습에서 Gaussian NB 0.8790, LDA 0.8732, QDA 0.9080입니다.
        semi-naive Bayes는 독립 가정을 일부만 완화합니다.
        SPODE는 모든 feature가 하나의 super-parent에 의존한다고 보고
        AODE는 각 feature를 super-parent로 한 SPODE를 모두 평균냅니다.
        중복 feature 실습에서 복제 확률이 0.95가 되면 naive Bayes는 0.8268에서
        0.6648로 무너지지만 AODE는 0.8155를 유지합니다.
        naive Bayes는 중복을 여러 번 세기 때문에 과신합니다. Brier가 0.1804 대 0.1437입니다.
        Bayesian network는 DAG 구조와 조건부확률표로 결합분포를 분해합니다.
        젖은 잔디 예제에서 P(rain)은 0.2인데 잔디가 젖은 것을 보면 0.35769로 오릅니다.
        그런데 스프링클러가 켜져 있던 것까지 알면 0.00683으로 떨어집니다. explaining away입니다.
        d-분리는 선형 분기 합류 세 가지 연결로 독립성을 읽는 규칙입니다.
        합류 node를 조건으로 두면 막혀 있던 경로가 오히려 열립니다. collider bias입니다.
        실습에서 서로 독립인 두 변수의 상관은 0.028인데 합류 node를 좁은 구간으로
        고정하면 상관이 마이너스 0.8411이 됩니다.
        구조 학습은 NP-hard라 greedy로 풉니다.
        n이 5000일 때 빈 그래프에서 출발한 greedy는 엉뚱한 곳에 갇히지만
        random restart를 8번 주면 진짜 DAG를 정확히 복원합니다.
        EM은 숨은 변수가 있을 때 E단계와 M단계를 번갈아 돌려 log likelihood를 단조 증가시킵니다.
        label이 40개뿐일 때 0.7522인데 unlabeled 560개를 EM으로 쓰면 0.7732가 되고
        전부 label이 있을 때는 0.7847입니다.
        ">
---

::: {.callout-note}
## 🎯 Learning objectives

-   **Bayes 최적 분류기와 Bayes risk가 무엇인지 설명하고, 왜 그것이 성능의 상한인지 말할 수 있다**
-   손실이 비대칭일 때 결정 임계값이 어떻게 옮겨가는지 계산할 수 있다
-   **MLE와 MAP의 차이를 말하고, MAP가 곧 정규화임을 유도할 수 있다**
-   Gaussian prior → Ridge, Laplace prior → Lasso 연결을 설명할 수 있다
-   **naive Bayes의 조건부 독립 가정이 무엇을 사고 무엇을 파는지 설명할 수 있다**
-   Laplace smoothing이 왜 필요한지, 언제 효과가 있는지 판단할 수 있다
-   semi-naive Bayes(SPODE·AODE)가 독립 가정을 어떻게 완화하는지 설명할 수 있다
-   **Bayesian network의 d-분리를 읽고, 합류(collider)를 조건으로 두면 안 되는 이유를 말할 수 있다**
-   EM이 숨은 변수를 어떻게 다루는지 설명할 수 있다
:::

> 🤔 **"이 환자가 반응할 확률은 얼마인가?" — 이 질문에 답하려면, 모델이 무엇을 알아야 할까?**

------------------------------------------------------------------------

## 1. Bayesian decision theory 🎲

### 1) 세 개의 확률

| 이름 | 기호 | 의미 |
|---|---|---|
| **Prior** | $P(c)$ | 데이터를 보기 전, class $c$ 가 나올 확률 |
| **Likelihood** (class-conditional) | $P(\mathbf{x} \mid c)$ | class가 $c$ 일 때 이런 데이터가 나올 확률 |
| **Evidence** | $P(\mathbf{x})$ | 정규화 상수. $\sum_c P(\mathbf{x}\mid c)P(c)$ |
| **Posterior** | $P(c \mid \mathbf{x})$ | 데이터를 보고 난 뒤의 class 확률 |

$$P(c \mid \mathbf{x}) \;=\; \frac{P(\mathbf{x}\mid c)\,P(c)}{P(\mathbf{x})} \;=\; \frac{\text{Likelihood} \times \text{Prior}}{\text{Normalization factor}}$$

분모는 $c$ 에 의존하지 않으므로, **어느 class를 고를지만 정할 때는 분자만 비교하면 됩니다.**

### 2) Conditional risk

$\lambda_{ij}$ 를 "실제 $c_j$ 인데 $c_i$ 로 판정했을 때의 손실"이라 하면, 샘플 $\mathbf{x}$ 를 $c_i$ 로 판정할 때의 **조건부 위험**은

$$R(c_i \mid \mathbf{x}) = \sum_{j=1}^{N} \lambda_{ij}\, P(c_j \mid \mathbf{x})$$

0-1 손실($\lambda_{ij} = \mathbb{1}[i \ne j]$)이면 $R(c \mid \mathbf{x}) = 1 - P(c \mid \mathbf{x})$ 로 줄어듭니다.

### 3) Bayes optimal classifier와 Bayes risk

$$h^*(\mathbf{x}) = \arg\min_{c} R(c\mid\mathbf{x}) \;\;\overset{\text{0-1 loss}}{\longrightarrow}\;\; h^*(\mathbf{x}) = \arg\max_{c} P(c\mid\mathbf{x})$$

-   $R(h^*)$ 를 **Bayes risk**라 하고, $1 - R(h^*)$ 가 **어떤 분류기도 넘을 수 없는 정확도 상한**입니다
-   ⚠️ 이 상한은 진짜 분포를 알아야 계산됩니다. 실제 데이터에서는 알 수 없고, **"내 모델이 아직 못 짜낸 것"과 "원래 짜낼 수 없는 것"을 구분하는 개념 장치**로 씁니다

### 4) 🧪 실습: Bayes 상한은 정말 상한인가

진짜 분포를 **우리가 정하면** Bayes error를 손으로 계산할 수 있습니다. 그 분포에서 표본을 뽑아 여러 분류기를 학습시켜 보겠습니다.

```{r}
#| eval: true
#| message: false
mu0 <- -1; mu1 <- 1; sdv <- 1.2
pi0 <- 0.5; pi1 <- 0.5
bnd <- 0   # 등분산 + 등사전확률이면 최적 경계는 두 평균의 중점

# Bayes error = integral of min( p(x|c) p(c) )
bayes_err <- pi1 * pnorm(bnd, mu1, sdv) + pi0 * (1 - pnorm(bnd, mu0, sdv))
c(bayes_error = round(bayes_err, 4), accuracy_limit = round(1 - bayes_err, 4))
```

```{r}
#| eval: true
#| fig-width: 6.4
#| fig-height: 4
#| message: false
library(ggplot2)
xs <- seq(-5, 5, length.out = 600)
dd <- rbind(
  data.frame(x = xs, dens = dnorm(xs, mu0, sdv) * pi0, class = "class 0"),
  data.frame(x = xs, dens = dnorm(xs, mu1, sdv) * pi1, class = "class 1"))
ov <- data.frame(x = xs,
                 lo = pmin(dnorm(xs, mu0, sdv) * pi0, dnorm(xs, mu1, sdv) * pi1))

ggplot(dd, aes(x, dens, colour = class)) +
  geom_area(data = ov, aes(x, lo), inherit.aes = FALSE,
            fill = "#7d8597", alpha = .45) +
  geom_line(linewidth = .9) +
  geom_vline(xintercept = bnd, linetype = 2, colour = "grey30") +
  scale_colour_manual(values = c("class 0" = "#2e8b7a", "class 1" = "#d1495b")) +
  labs(x = "x", y = "p(x | c) P(c)", colour = NULL,
       caption = "grey area = Bayes error; dashed = Bayes optimal boundary") +
  theme_minimal()
```

```{r}
#| eval: true
#| message: false
library(class); library(rpart)
set.seed(11)
gen <- function(n) {
  y <- rbinom(n, 1, pi1)
  data.frame(x = rnorm(n, ifelse(y == 1, mu1, mu0), sdv), y = factor(y))
}
tr <- gen(400); te <- gen(20000)

p_bayes <- factor(as.integer(te$x > bnd), levels = c(0, 1))
g  <- glm(y ~ x, data = tr, family = binomial)
p_logit <- factor(as.integer(predict(g, te, type = "response") > .5), levels = c(0,1))
p_knn  <- knn(as.matrix(tr$x), as.matrix(te$x), tr$y, k = 25)
p_tree <- predict(rpart(y ~ x, data = tr, method = "class"), te, type = "class")

acc <- function(p) mean(p == te$y)
data.frame(
  classifier = c("Bayes optimal (knows truth)", "Logistic regression",
                 "kNN (k=25)", "Decision tree"),
  test_accuracy = round(c(acc(p_bayes), acc(p_logit), acc(p_knn), acc(p_tree)), 4),
  gap_to_limit  = round(1 - bayes_err -
                        c(acc(p_bayes), acc(p_logit), acc(p_knn), acc(p_tree)), 4))
```

-   정확도 상한은 **0.7977**이고, 세 분류기가 모두 **0.79 근처에 모입니다**
-   ✅ **이 데이터에서 0.85를 내겠다는 목표는 불가능합니다.** 남은 0.2는 모델이 부족해서가 아니라 **두 분포가 겹쳐 있어서**입니다
-   Bayes 최적 분류기조차 유한한 test set에서는 0.7942로 상한과 조금 어긋납니다 — 그건 표본오차입니다
-   ⚠️ 성능이 안 오를 때 모델을 더 키우기 전에, **애초에 얼마나 오를 수 있는 문제인가**를 물어야 합니다

### 5) 🧪 실습: 손실이 비대칭이면 임계값이 움직인다

암 검진처럼 **놓치는 비용(FN)이 오경보(FP)보다 훨씬 클 때**, 0-1 손실의 0.5 임계값은 더 이상 최적이 아닙니다. $\lambda_{\text{FN}} = L$, $\lambda_{\text{FP}} = 1$ 이면

$$R(1\mid\mathbf{x}) < R(0\mid\mathbf{x}) \;\Longleftrightarrow\; P(1\mid\mathbf{x}) > \frac{1}{1+L}$$

```{r}
#| eval: true
post1 <- function(x) {
  d1 <- dnorm(x, mu1, sdv) * pi1; d0 <- dnorm(x, mu0, sdv) * pi0
  d1 / (d1 + d0)
}
do.call(rbind, lapply(c(1, 2, 5, 10), function(L) {
  thr  <- 1 / (1 + L)
  pred <- factor(as.integer(post1(te$x) > thr), levels = c(0,1))
  fn <- sum(pred == 0 & te$y == 1); fp <- sum(pred == 1 & te$y == 0)
  data.frame(loss_FN = L, threshold = round(thr, 3),
             sensitivity = round(sum(pred==1 & te$y==1)/sum(te$y==1), 3),
             specificity = round(sum(pred==0 & te$y==0)/sum(te$y==0), 3),
             accuracy = round(mean(pred == te$y), 4),
             expected_risk = round((fp * 1 + fn * L) / nrow(te), 4))
}))
```

-   $L = 10$ 이면 임계값이 **0.091**로 내려가 민감도가 0.794 → **0.986**이 됩니다
-   그 대가로 특이도는 0.795 → **0.293**, 정확도는 0.7942 → **0.6424**로 떨어집니다
-   ✅ **정확도가 낮아진 게 잘못된 게 아닙니다.** 우리가 최소화하기로 한 것이 정확도가 아니라 위험이기 때문입니다
-   ⚠️ 표에서 `expected_risk`가 $L$ 과 함께 커지는 것은 손실의 **단위 자체가 커져서**입니다. 같은 $L$ 안에서 임계값끼리만 비교해야 합니다
-   이것이 W6의 **threshold-moving**과 정확히 같은 계산입니다

### 6) Discriminative vs generative

| | Discriminative | Generative |
|---|---|---|
| 모델링 대상 | $P(c\mid\mathbf{x})$ 를 **직접** | 결합분포 $P(\mathbf{x}, c)$ |
| 학습하는 것 | 결정경계 | 각 class가 데이터를 만드는 방식 |
| 예 | 로지스틱회귀, 결정트리, SVM, 신경망 | **naive Bayes**, LDA, GMM, topic model |
| label 필요 | 반드시 | 없어도 구조 학습 가능 (준지도) |
| 강점 | 데이터가 많으면 더 정확 | **가정이 맞으면 소표본에 강함**, 새 샘플 생성 가능 |
| 약점 | 확률 해석·생성 불가 | 가정이 틀리면 편향 |

✅ **이 챕터의 주인공은 generative 쪽입니다.** 그런데 $P(\mathbf{x}\mid c)$ 를 그대로 추정하는 건 불가능합니다 — feature가 $d$ 개면 조합이 $2^d$ 개인데 샘플은 그보다 훨씬 적습니다($N \ll 2^d$). 4절의 naive Bayes는 **이 벽을 독립 가정으로 뚫습니다.**

------------------------------------------------------------------------

## 2. Maximum likelihood와 MAP 📐

### 1) Likelihood

분포의 **형태를 가정**하고($\theta_c$ 로 모수화), 그 모수를 표본으로 추정합니다.

$$P(\mathbf{x}\mid c) = P(\mathbf{x}\mid \theta_c), \qquad \theta_c = (\theta_1, \ldots, \theta_d)$$

### 2) MLE — frequentist

-   모수는 **unknown but fixed**. 데이터만이 말한다
-   회귀에서 잡음이 $\mathcal{N}(0,\sigma^2)$ 이라 가정하면

$$p(D\mid \mathbf{w}) = \prod_{i=1}^{N} \frac{1}{\sqrt{2\pi}\sigma}\exp\!\left(-\frac{(t_i - y(\mathbf{x}_i\mid\mathbf{w}))^2}{2\sigma^2}\right)$$

로그를 취하면

$$\log p(D\mid\mathbf{w}) = \sum_{i=1}^{N}\left\{-\log(\sqrt{2\pi}\sigma) - \frac{(t_i - y(\mathbf{x}_i\mid\mathbf{w}))^2}{2\sigma^2}\right\}$$

상수를 떼면 남는 것이 $\sum_i (t_i - y(\mathbf{x}_i\mid\mathbf{w}))^2$ — ✅ **L2 loss(최소제곱)입니다.**

::: {.callout-important}
## W5가 여기서 다시 설명됩니다

W5에서 "MSE를 최소화한다"고 했던 것은 사실 **"잡음이 정규분포라고 가정하고 likelihood를 최대화한다"**였습니다. 로지스틱회귀의 log loss도 마찬가지로 **Bernoulli likelihood의 음의 로그**입니다. 손실함수는 임의로 고른 게 아니라 **분포 가정에서 유도된 것**입니다.
:::

### 3) 🧪 실습: MLE 계수 = `lm()` 계수

```{r}
#| eval: true
set.seed(2)
n <- 120
X <- cbind(1, rnorm(n), rnorm(n))
beta_true <- c(1, 2, -1.5)
yv <- as.vector(X %*% beta_true) + rnorm(n, 0, 0.8)

# Gaussian 잡음 가정의 negative log-likelihood (sigma도 같이 추정)
nll <- function(par) {
  b <- par[1:3]; s <- exp(par[4]); r <- yv - X %*% b
  n * log(s) + n/2 * log(2*pi) + sum(r^2) / (2 * s^2)
}
opt <- optim(c(0,0,0,0), nll, method = "BFGS", control = list(reltol = 1e-12))
lmf <- lm(yv ~ X[,2] + X[,3])

data.frame(term = c("(Intercept)", "x1", "x2"), true = beta_true,
           MLE_by_optim = round(opt$par[1:3], 4),
           OLS_by_lm    = round(unname(coef(lmf)), 4))
```

```{r}
#| eval: true
c(sigma_MLE_divide_by_n  = round(exp(opt$par[4]), 4),
  sqrt_RSS_over_n        = round(sqrt(sum(residuals(lmf)^2)/n), 4),
  sigma_lm_divide_by_nmp = round(summary(lmf)$sigma, 4))
```

-   계수는 **소수점 넷째 자리까지 완전히 일치**합니다. `lm()`은 MLE를 푸는 것과 같은 일을 합니다
-   ⚠️ **$\sigma$ 는 다릅니다.** MLE는 $\sqrt{\text{RSS}/n} = 0.7501$, `lm()`은 $\sqrt{\text{RSS}/(n-p)} = 0.7597$
-   MLE의 분산 추정은 **편향**되어 있습니다(작게 나옴). `lm()`은 불편추정량을 씁니다 — 계수는 같아도 표준오차·$p$-값은 여기서 갈립니다

### 4) MAP — Bayesian

-   모수도 **분포를 가진다**. 사전 지식을 $p(\mathbf{w})$ 로 넣는다

$$p(\mathbf{w}\mid D) = \frac{p(D\mid\mathbf{w})p(\mathbf{w})}{\int p(D\mid\mathbf{w})p(\mathbf{w})\,d\mathbf{w}} \;\propto\; p(D\mid\mathbf{w})\,p(\mathbf{w})$$

$\mathbf{w} \sim \mathcal{N}(0, \sigma_w^2)$ 를 걸고 로그를 취하면

$$\mathbf{w}^* = \arg\max_{\mathbf{w}}\left\{\log p(D\mid\mathbf{w}) + \log p(\mathbf{w})\right\}
= \arg\min_{\mathbf{w}}\left\{\underbrace{\sum_i (t_i - y_i)^2}_{L(\mathbf{w})} + \frac{\sigma^2}{\sigma_w^2}\|\mathbf{w}\|^2\right\}$$

✅ **정확히 Ridge입니다.** 그리고 정규화 강도는 우연한 튜닝 상수가 아니라

$$\boxed{\;\lambda = \frac{\sigma^2}{\sigma_w^2}\;}$$

**"잡음의 크기 대비 계수가 얼마나 클 수 있다고 믿는가"**입니다.

### 5) 🧪 실습: MAP 해 = Ridge 닫힌 해

```{r}
#| eval: true
sig <- 0.8
ridge_cf <- function(lambda) {
  P <- diag(c(0, lambda, lambda))          # 절편은 벌하지 않는다
  as.vector(solve(t(X) %*% X + P, t(X) %*% yv))
}
map_cf <- function(sw) {
  f <- function(b) sum((yv - X %*% b)^2)/(2*sig^2) + sum(b[2:3]^2)/(2*sw^2)
  optim(c(0,0,0), f, method = "BFGS", control = list(reltol = 1e-14))$par
}
do.call(rbind, lapply(c(0.1, 0.3, 1, 3, 1e6), function(sw) {
  lam <- sig^2 / sw^2; m <- map_cf(sw); r <- ridge_cf(lam)
  data.frame(sigma_w = if (sw > 1e5) "Inf" else format(sw),
             lambda  = if (sw > 1e5) "0"   else format(round(lam, 3)),
             MAP_x1 = round(m[2], 4), ridge_x1 = round(r[2], 4),
             MAP_x2 = round(m[3], 4), ridge_x2 = round(r[3], 4))
}))
```

-   MAP와 ridge가 **모든 $\sigma_w$ 에서 소수점 넷째 자리까지 같습니다**
-   $\sigma_w = 0.1$ (계수가 작다고 강하게 믿음) → $\lambda = 64$ → 계수가 1.9592에서 **1.3807로 수축**
-   $\sigma_w \to \infty$ (아무 믿음 없음, **flat prior**) → $\lambda = 0$ → **MLE로 돌아갑니다**
-   ✅ **MLE는 "prior가 없는 MAP"입니다.** 두 학파의 차이가 수식 한 항으로 정리됩니다

------------------------------------------------------------------------

## 3. Regularization 다시 보기 — 왜 하필 그 페널티인가 🔁

W6에서 Ridge와 Lasso를 "계수를 줄이는 벌점"으로 배웠습니다. 2절의 눈으로 보면 **벌점의 모양은 곧 prior의 모양**입니다.

| Prior $p(w)$ | $-\log p(w)$ | 페널티 | 이름 |
|---|---|---|---|
| $\mathcal{N}(0,\sigma_w^2)$ | $\dfrac{w^2}{2\sigma_w^2} + \text{const}$ | $\lambda \sum w^2$ | **Ridge (L2)** |
| $\text{Laplace}(0, b)$ | $\dfrac{|w|}{b} + \text{const}$ | $\lambda \sum |w|$ | **Lasso (L1)** |
| Flat | 상수 | 없음 | MLE / OLS |

$$\lambda_{\text{ridge}} = \frac{\sigma^2}{\sigma_w^2}, \qquad \lambda_{\text{lasso}} = \frac{\sigma^2}{b}$$

### 1) 🧪 실습: 두 prior는 어디가 다른가

```{r}
#| eval: true
#| fig-width: 7.2
#| fig-height: 3.5
#| message: false
library(ggplot2)
b <- sqrt(1/2)                       # 분산을 1로 맞춘 Laplace scale
xs <- seq(-4, 4, length.out = 800)
pd <- rbind(
  data.frame(x = xs, v = dnorm(xs, 0, 1),            prior = "Gaussian (-> Ridge)",  panel = "density  p(w)"),
  data.frame(x = xs, v = exp(-abs(xs)/b)/(2*b),      prior = "Laplace (-> Lasso)",   panel = "density  p(w)"),
  data.frame(x = xs, v = xs^2/2,                     prior = "Gaussian (-> Ridge)",  panel = "penalty  -log p(w)"),
  data.frame(x = xs, v = abs(xs)/b,                  prior = "Laplace (-> Lasso)",   panel = "penalty  -log p(w)"))
pd$panel <- factor(pd$panel, levels = c("density  p(w)", "penalty  -log p(w)"))

ggplot(pd, aes(x, v, colour = prior)) +
  geom_line(linewidth = .9) +
  facet_wrap(~ panel, scales = "free_y") +
  scale_colour_manual(values = c("Gaussian (-> Ridge)" = "#2e8b7a",
                                 "Laplace (-> Lasso)"  = "#d1495b")) +
  labs(x = "w", y = NULL, colour = NULL) +
  theme_minimal() + theme(legend.position = "bottom")
```

```{r}
#| eval: true
data.frame(
  w = c(0, 3),
  Gaussian = round(c(dnorm(0, 0, 1), dnorm(3, 0, 1)), 6),
  Laplace  = round(c(1/(2*b), exp(-3/b)/(2*b)), 6),
  ratio_Laplace_over_Gaussian = round(c((1/(2*b))/dnorm(0,0,1),
                                        (exp(-3/b)/(2*b))/dnorm(3,0,1)), 3))
```

-   ✅ Laplace는 **0에서 미분 불가능한 첨점**을 가집니다. 이 뾰족함이 **계수를 정확히 0으로 밀어넣는 힘**입니다
-   Gaussian은 어디서나 매끄러워 **0 근처로 수축시킬 뿐 0으로 만들지는 못합니다**
-   Laplace는 꼬리가 두꺼워(0.010161 vs 0.004432) **큰 계수 몇 개는 덜 벌합니다** — sparse + 큰 효과라는 믿음

### 2) 🧪 실습: $p \gg n$ 에서 두 prior의 결과

```{r}
#| eval: true
#| message: false
library(glmnet)
set.seed(33)
np <- 60; pp <- 200; k <- 5
Xw <- matrix(rnorm(np*pp), np, pp)
bt <- rep(0, pp); bt[1:k] <- c(2.5, -2, 1.8, -1.5, 1.2)
yw <- as.vector(Xw %*% bt) + rnorm(np, 0, 1)

cl <- as.vector(coef(cv.glmnet(Xw, yw, alpha = 1, nfolds = 10), s = "lambda.min"))[-1]
cr <- as.vector(coef(cv.glmnet(Xw, yw, alpha = 0, nfolds = 10), s = "lambda.min"))[-1]

data.frame(
  prior = c("Laplace  (L1, lasso)", "Gaussian (L2, ridge)"),
  exactly_zero = c(sum(cl == 0), sum(cr == 0)),
  nonzero = c(sum(cl != 0), sum(cr != 0)),
  true5_recovered = c(sum(cl[1:k] != 0), sum(cr[1:k] != 0)),
  max_abs_noise_coef = round(c(max(abs(cl[(k+1):pp])), max(abs(cr[(k+1):pp]))), 4))
```

-   Laplace prior는 200개 중 **186개를 정확히 0**으로 만들고, 진짜 5개를 **모두 살립니다**
-   Gaussian prior는 **하나도 0이 아닙니다**. 다만 잡음 계수의 최대 크기는 0.2093으로 lasso(0.2140)보다 오히려 조금 작습니다
-   ✅ **Lasso가 "더 세게 줄인다"가 아니라 "정확히 0으로 보낼 수 있다"가 차이입니다.** 변수 선택이 필요하면 Laplace, 예측만 필요하면 Gaussian도 나쁘지 않습니다

::: {.callout-tip}
## 이 연결이 실무에서 쓰이는 곳

-   $\lambda$ 를 "믿음의 세기"로 번역할 수 있습니다 — 사전 연구에서 효과 크기를 안다면 $\sigma_w$ 를 직접 정할 수 있습니다
-   Bayesian 회귀(`rstanarm`, `brms`)에서 prior를 바꾸는 것이 곧 벌점을 바꾸는 것입니다
-   **Horseshoe prior**는 0 근처에 더 날카로운 봉우리 + 더 두꺼운 꼬리를 줘서 $p \gg n$ 오믹스에서 lasso보다 나은 경우가 많습니다
:::

------------------------------------------------------------------------

## 4. Naïve Bayes classifier 🍉

### 1) 왜 "naive"한 가정이 필요한가

$P(\mathbf{x}\mid c)$ 를 그대로 추정하려면 feature 조합마다 확률이 필요합니다. 이진 feature가 $d$ 개면 $2^d$ 개 — $d = 30$ 이면 10억 개입니다. 샘플은 그보다 한참 적습니다.

**Naïve 가정** — class가 주어지면 모든 feature는 **조건부 독립**이다.

$$P(x_1, \ldots, x_d \mid c) = \prod_{i=1}^{d} P(x_i \mid c)$$

추정할 것이 $2^d$ 개에서 $d \times (\text{level 수})$ 개로 줄어듭니다.

### 2) MAP 결정

$$\tilde{y} = h_{NB}(\mathbf{x}) = \arg\max_{c}\; P(c)\prod_{i=1}^{d} P(x_i \mid c)$$

⚠️ 실제 구현은 **반드시 로그로** — $d$ 가 조금만 커져도 곱이 언더플로합니다.

$$\log P(c) + \sum_{i=1}^{d}\log P(x_i \mid c)$$

### 3) 🧪 실습: 20줄로 naive Bayes 만들기

```{r}
#| eval: true
nb_fit <- function(X, y, lambda = 1) {          # lambda = Laplace smoothing
  cls <- levels(y); nc <- length(cls)
  prior <- (as.numeric(table(y)) + lambda) / (length(y) + lambda * nc)
  names(prior) <- cls
  cond <- lapply(X, function(col) {             # feature마다 (level x class) 표
    tb <- table(col, y)
    sweep(tb + lambda, 2, colSums(tb) + lambda * nrow(tb), "/")
  })
  list(prior = prior, cond = cond, cls = cls, vars = names(X))
}
nb_logpost <- function(m, X) {                  # 로그로 더한다
  lp <- matrix(log(m$prior), nrow(X), length(m$cls), byrow = TRUE,
               dimnames = list(NULL, m$cls))
  for (v in m$vars) lp <- lp + log(m$cond[[v]][as.character(X[[v]]), , drop = FALSE])
  lp
}
nb_predict <- function(m, X) factor(m$cls[max.col(nb_logpost(m, X))], levels = m$cls)
nb_prob <- function(m, X) {
  lp <- nb_logpost(m, X); e <- exp(lp - apply(lp, 1, max)); e / rowSums(e)
}
```

```{r}
#| eval: true
# 치료 반응(R / NR)을 예측하는 범주형 임상 데이터 (조건부 독립이 성립하도록 생성)
make_clin <- function(n, seed) {
  set.seed(seed)
  y <- sample(c("NR", "R"), n, TRUE, prob = c(.6, .4))
  pick <- function(lv, pR, pNR) {
    p <- ifelse(y == "R", 1, 2); m <- rbind(pR, pNR)
    vapply(seq_len(n), function(i) sample(lv, 1, prob = m[p[i], ]), character(1))
  }
  data.frame(
    stage     = factor(pick(c("I","II","III"),       c(.50,.33,.17), c(.20,.35,.45)), levels = c("I","II","III")),
    ecog      = factor(pick(c("0","1","2"),          c(.60,.30,.10), c(.30,.40,.30)), levels = c("0","1","2")),
    biomarker = factor(pick(c("low","mid","high"),   c(.15,.35,.50), c(.50,.35,.15)), levels = c("low","mid","high")),
    smoking   = factor(pick(c("never","ex","current"), c(.45,.35,.20), c(.30,.35,.35)), levels = c("never","ex","current")),
    sex       = factor(pick(c("F","M"),              c(.5,.5), c(.5,.5)), levels = c("F","M")),
    y = factor(y, levels = c("NR","R")))
}
vr <- c("stage","ecog","biomarker","smoking","sex")
trc <- make_clin(400, 101); tec <- make_clin(4000, 202)

m <- nb_fit(trc[vr], trc$y, lambda = 1)
round(m$cond$biomarker, 4)       # P(biomarker | class)
```

```{r}
#| eval: true
#| message: false
library(rpart)
gl <- glm(y ~ ., data = trc[c(vr,"y")], family = binomial)
rt <- rpart(y ~ ., data = trc[c(vr,"y")], method = "class")
data.frame(
  model = c("naive Bayes (from scratch)", "logistic regression", "decision tree"),
  test_accuracy = round(c(
    mean(nb_predict(m, tec[vr]) == tec$y),
    mean(factor(ifelse(predict(gl, tec, type="response") > .5, "R","NR"),
                levels = c("NR","R")) == tec$y),
    mean(predict(rt, tec, type = "class") == tec$y)), 4))
```

-   naive Bayes **0.7672**, 로지스틱 **0.7675** — 사실상 동점입니다
-   ✅ 데이터가 정말 조건부 독립이면, naive Bayes는 **훨씬 적은 모수로 discriminative 모델을 따라잡습니다**
-   트리(0.7398)가 뒤처지는 것은 범주형 5개의 곱 구조를 축 분할로 흉내 내야 해서입니다

### 4) 🧪 실습: 한 환자를 손으로 따라가 보기

```{r}
#| eval: true
pat <- tec[1, vr, drop = FALSE]; print(pat)
tb <- data.frame(
  term = c("log prior", paste0("log P(", vr, " | c)")),
  NR = round(c(log(m$prior[["NR"]]),
               sapply(vr, function(v) log(m$cond[[v]][as.character(pat[[v]]), "NR"]))), 4),
  R  = round(c(log(m$prior[["R"]]),
               sapply(vr, function(v) log(m$cond[[v]][as.character(pat[[v]]), "R"]))), 4))
tb <- rbind(tb, data.frame(term = "SUM (log posterior, unnormalized)",
                           NR = round(sum(tb$NR), 4), R = round(sum(tb$R), 4)))
rownames(tb) <- NULL
tb
```

```{r}
#| eval: true
round(nb_prob(m, pat)[1, ], 4)          # 사후확률
as.character(tec$y[1])                 # 실제 label
```

-   합계 **-4.9912 (NR) vs -6.7689 (R)** → 사후확률 **0.8554 / 0.1446**, 실제 label은 NR
-   기여를 뜯어보면 **biomarker = low가 -0.7058 vs -1.8991로 가장 크게 NR 쪽으로 밀었습니다**
-   ✅ naive Bayes는 **feature별 기여를 그대로 읽을 수 있습니다.** 이 투명성이 임상에서 선호되는 이유입니다
-   ⚠️ 단, 이 "기여"는 **독립 가정 위에서만** 정직합니다. 5절에서 이 가정이 깨지면 어떻게 되는지 봅니다

### 5) Laplace smoothing

학습 데이터에 **한 번도 안 나온 조합**이 있으면 $P(x_i\mid c) = 0$ 이 되고, **곱 전체가 0**이 됩니다. 다른 feature가 아무리 그 class를 가리켜도 소용없습니다.

$$\hat{P}(x_i \mid c) = \frac{|D_{c,x_i}| + \lambda}{|D_c| + \lambda\,N_i}$$

$N_i$ 는 feature $i$ 가 가질 수 있는 값의 개수. **각 칸에 $\lambda$ 개씩 가상의 샘플을 미리 넣어두는 것**입니다.

```{r}
#| eval: true
# 원자료 예제 : 동전을 3번 던져 H, H, T 가 나왔다
cnt <- c(H = 2, T = 1)
do.call(rbind, lapply(c(0, 1, 100), function(k)
  data.frame(lambda = k,
             P_H = round((cnt[["H"]]+k)/(sum(cnt)+2*k), 4),
             P_T = round((cnt[["T"]]+k)/(sum(cnt)+2*k), 4),
             as_fraction = c("2/3, 1/3", "3/5, 2/5", "102/203, 101/203")[
               match(k, c(0,1,100))])))
```

-   $\lambda$ 가 커질수록 **균등분포(0.5, 0.5)로 끌려갑니다** — 데이터를 덜 믿는다는 뜻
-   ✅ $\lambda$ 는 사실 **Dirichlet prior의 모수**입니다. 3절과 같은 이야기 — smoothing = 사전분포 = 정규화

### 6) 🧪 실습: 0 하나가 전체를 0으로 만든다

```{r}
#| eval: true
# stage III 이면서 반응한 환자가 학습셋에 한 명도 없는 상황을 일부러 만든다
tr2 <- trc[!(trc$stage == "III" & trc$y == "R"), ]
table(tr2$stage, tr2$y)
```

```{r}
#| eval: true
case <- data.frame(
  stage = factor("III", levels = levels(trc$stage)),
  ecog  = factor("0",   levels = levels(trc$ecog)),
  biomarker = factor("high", levels = levels(trc$biomarker)),   # 강하게 R을 가리킴
  smoking = factor("never", levels = levels(trc$smoking)),
  sex = factor("F", levels = levels(trc$sex)))

do.call(rbind, lapply(c(0, 1, 5), function(k) {
  mm <- nb_fit(tr2[vr], tr2$y, lambda = k)
  data.frame(lambda = k,
             P_stageIII_given_R  = round(mm$cond$stage["III","R"], 5),
             posterior_R_of_case = round(nb_prob(mm, case)[1, "R"], 5),
             test_accuracy = round(mean(nb_predict(mm, tec[vr]) == tec$y), 4))
}))
```

-   $\lambda = 0$ → 사후확률이 **정확히 0**. biomarker = high도, ECOG 0도 전부 무시됩니다
-   $\lambda = 1$ → 0.05699, $\lambda = 5$ → 0.20023으로 살아납니다
-   ⚠️ **단 하나의 빈 칸이 그 값을 가진 모든 샘플의 판정을 결정합니다.** 희귀 범주가 있으면 반드시 smoothing

### 7) 🧪 실습: $\lambda$ 는 언제 일하나

```{r}
#| eval: true
#| message: false
# SNP 유사 데이터 : 유전형 0/1/2, 희귀 동형접합 때문에 빈 칸이 생긴다
make_snp <- function(n, p, seed, k, beta) {
  set.seed(seed)
  G <- sapply(runif(p, .15, .5), function(f) rbinom(n, 2, f))
  b <- rep(0, p); b[1:k] <- rep(c(beta, -beta), length.out = k)
  eta <- as.vector(scale(G, scale = FALSE) %*% b)
  list(G = G, y = factor(ifelse(runif(n) < 1/(1+exp(-eta)), "case", "ctrl"),
                         levels = c("ctrl","case")))
}
as_fac <- function(G, p) {
  d <- as.data.frame(lapply(as.data.frame(G), factor, levels = 0:2))
  names(d) <- paste0("g", seq_len(p)); d
}
snp_tr <- make_snp(300, 1000, 1500, 500, 0.16)
snp_te <- make_snp(4000, 1000, 1900, 500, 0.16)
Xtr <- as_fac(snp_tr$G, 1000); Xte <- as_fac(snp_te$G, 1000)

zero_cells <- function(X, y) sum(sapply(X, function(z) sum(table(z, y) == 0)))
c(clinical_n400_empty_cells = zero_cells(trc[vr], trc$y),
  SNP_p1000_empty_cells     = zero_cells(Xtr, snp_tr$y),
  SNP_total_cells           = 1000 * 3 * 2)
```

```{r}
#| eval: true
lg <- c(0, 0.5, 1, 2, 5, 20)
data.frame(lambda = lg,
  clinical_n400 = round(sapply(lg, function(k)
    mean(nb_predict(nb_fit(trc[vr], trc$y, k), tec[vr]) == tec$y)), 4),
  SNP_p1000 = round(sapply(lg, function(k)
    mean(nb_predict(nb_fit(Xtr, snp_tr$y, k), Xte) == snp_te$y)), 4))
```

-   임상 데이터는 빈 칸이 **0개** → $\lambda$ 를 바꿔도 **정확도가 전혀 안 변합니다**
-   SNP 데이터는 6000칸 중 빈 칸이 **겨우 5개**인데, $\lambda = 0$ 이면 0.5305, $\lambda = 20$ 이면 **0.5692**
-   ✅ **빈 칸 5개가 정확도 4%p를 좌우합니다.** $\lambda$ 는 평소엔 아무 일도 안 하다가, 필요할 때 전부를 구합니다
-   ⚠️ 그러니 $\lambda$ 를 기본값 1로 두고 넘어가지 말고, **빈 칸이 몇 개인지 먼저 세어 보세요**

### 8) 연속형 feature — Gaussian naive Bayes

연속형이면 $P(x_i\mid c)$ 를 정규분포로 가정합니다. naive 가정은 곧 **class별 공분산이 대각(diagonal)**이라는 뜻입니다.

| 모델 | 공분산 가정 | 결정경계 |
|---|---|---|
| **Gaussian NB** | class별, **대각** | 축에 정렬된 이차곡선 |
| **LDA** (W6) | 전체 공유, full | **직선** |
| **QDA** | class별, full | 일반 이차곡선 |

```{r}
#| eval: true
#| message: false
library(MASS)
set.seed(44)
S1 <- matrix(c(1, .85, .85, 1), 2); S2 <- matrix(c(1, -.6, -.6, 1.8), 2)
mk <- function(n, mu, S) { L <- chol(S); t(t(matrix(rnorm(2*n), n, 2) %*% L) + mu) }
A <- mk(200, c(-0.8,-0.8), S1); B <- mk(200, c(1.0, 0.9), S2)
dat <- data.frame(x1 = c(A[,1],B[,1]), x2 = c(A[,2],B[,2]),
                  y = factor(rep(c("A","B"), each = 200)))
set.seed(45)
A2 <- mk(2000, c(-0.8,-0.8), S1); B2 <- mk(2000, c(1.0,0.9), S2)
dte <- data.frame(x1 = c(A2[,1],B2[,1]), x2 = c(A2[,2],B2[,2]),
                  y = factor(rep(c("A","B"), each = 2000)))

gnb_fit <- function(X, y) list(cls = levels(y),
  prior = as.numeric(table(y))/length(y),
  mu = lapply(levels(y), function(k) colMeans(X[y == k, ])),
  sd = lapply(levels(y), function(k) apply(X[y == k, ], 2, sd)))
gnb_score <- function(m, X) sapply(seq_along(m$cls), function(k)
  log(m$prior[k]) + rowSums(dnorm(as.matrix(X), rep(m$mu[[k]], each = nrow(X)),
                                  rep(m$sd[[k]], each = nrow(X)), log = TRUE)))
gnb_pred <- function(m, X) factor(m$cls[max.col(gnb_score(m, X))], levels = m$cls)

gm <- gnb_fit(dat[c("x1","x2")], dat$y)
ld <- lda(y ~ x1 + x2, dat); qd <- qda(y ~ x1 + x2, dat)
data.frame(
  model = c("Gaussian NB", "LDA", "QDA"),
  covariance = c("diagonal, per class", "full, shared", "full, per class"),
  n_cov_params = c(4, 3, 6),
  test_accuracy = round(c(mean(gnb_pred(gm, dte[c("x1","x2")]) == dte$y),
                          mean(predict(ld, dte)$class == dte$y),
                          mean(predict(qd, dte)$class == dte$y)), 4))
c(within_class_cor_A = round(cor(A[,1], A[,2]), 3),      # naive 가정이 맞는지 확인
  within_class_cor_B = round(cor(B[,1], B[,2]), 3))
```

```{r}
#| eval: true
#| fig-width: 8
#| fig-height: 3.2
#| message: false
gr <- expand.grid(x1 = seq(-4, 4.5, length.out = 160),
                  x2 = seq(-4.5, 5, length.out = 160))
zz <- rbind(
  data.frame(gr, z = as.integer(gnb_pred(gm, gr)),        model = "Gaussian NB"),
  data.frame(gr, z = as.integer(predict(ld, gr)$class),   model = "LDA"),
  data.frame(gr, z = as.integer(predict(qd, gr)$class),   model = "QDA"))
zz$model <- factor(zz$model, levels = c("Gaussian NB", "LDA", "QDA"))

ggplot(zz, aes(x1, x2)) +
  geom_raster(aes(fill = factor(z)), alpha = .28) +
  geom_contour(aes(z = z), breaks = 1.5, colour = "black", linewidth = .6) +
  geom_point(data = dat, aes(colour = y), size = .75) +
  facet_wrap(~ model) +
  scale_fill_manual(values = c("1" = "#2e8b7a", "2" = "#d1495b"), guide = "none") +
  scale_colour_manual(values = c(A = "#2e8b7a", B = "#d1495b")) +
  labs(colour = NULL) + theme_minimal() + theme(legend.position = "bottom")
```

-   학습셋의 class 내 상관은 A에서 **0.858**, B에서 **-0.45** — naive 가정이 명백히 틀렸습니다
-   그런데도 Gaussian NB(0.8790)가 **LDA(0.8732)보다 낫습니다**. class별 분산을 따로 갖는 이득이 상관을 무시한 손해보다 컸습니다
-   QDA(0.9080)가 최고 — 상관까지 쓰니까요
-   ✅ **틀린 가정이 항상 손해는 아닙니다.** 모수를 줄여 분산을 낮추는 이득과 저울질해야 합니다 (W3의 bias-variance)

### 9) 🧪 실습: $p \gg n$ 에서 naive Bayes는 언제 이기나

```{r}
#| eval: true
#| message: false
library(glmnet)
run <- function(p, k, beta, ntr = 300) {
  a <- make_snp(ntr, p, 500 + p, k, beta); b <- make_snp(4000, p, 900 + p, k, beta)
  nb <- mean(nb_predict(nb_fit(as_fac(a$G, p), a$y, 1), as_fac(b$G, p)) == b$y)
  cv <- cv.glmnet(a$G, a$y, family = "binomial", alpha = 1, nfolds = 5)
  ls <- mean(factor(as.vector(predict(cv, b$G, s = "lambda.min", type = "class")),
                    levels = levels(b$y)) == b$y)
  c(nb, ls, sum(coef(cv, s = "lambda.min")[-1] != 0))
}
pg <- c(50, 100, 300, 1000)
set.seed(1)
sparse <- do.call(rbind, lapply(pg, function(p) { r <- run(p, 10, 0.8)
  data.frame(p = p, naive_Bayes = round(r[1],4), lasso = round(r[2],4),
             lasso_nonzero = r[3], truth = "sparse (10 causal)") }))
poly   <- do.call(rbind, lapply(pg, function(p) { r <- run(p, p/2, 0.16)
  data.frame(p = p, naive_Bayes = round(r[1],4), lasso = round(r[2],4),
             lasso_nonzero = r[3], truth = "polygenic (p/2 causal)") }))
rbind(sparse, poly)
```

```{r}
#| eval: true
#| fig-width: 7.2
#| fig-height: 3.4
#| message: false
pl <- rbind(sparse, poly)
long <- rbind(
  data.frame(p = pl$p, acc = pl$naive_Bayes, model = "naive Bayes", truth = pl$truth),
  data.frame(p = pl$p, acc = pl$lasso,       model = "lasso",       truth = pl$truth))
long$truth <- factor(long$truth, levels = c("sparse (10 causal)", "polygenic (p/2 causal)"))

ggplot(long, aes(p, acc, colour = model)) +
  geom_hline(yintercept = .5, linetype = 3, colour = "grey55") +
  geom_line(linewidth = .9) + geom_point(size = 1.8) +
  facet_wrap(~ truth) + scale_x_log10(breaks = pg) +
  scale_colour_manual(values = c("naive Bayes" = "#2e8b7a", "lasso" = "#d1495b")) +
  labs(x = "number of SNPs (log scale)", y = "test accuracy", colour = NULL,
       caption = "n_train = 300; dotted = chance") +
  theme_minimal() + theme(legend.position = "bottom")
```

```{r}
#| eval: true
# 정규화 없는 로지스틱은 어디서 무너지나 (polygenic)
do.call(rbind, lapply(c(50, 100, 300), function(p) {
  a <- make_snp(300, p, 500+p, p/2, 0.16); b <- make_snp(4000, p, 900+p, p/2, 0.16)
  d  <- as.data.frame(a$G); names(d) <- paste0("g", seq_len(p)); d$y <- a$y
  dt <- as.data.frame(b$G); names(dt) <- paste0("g", seq_len(p))
  g  <- suppressWarnings(glm(y ~ ., data = d, family = binomial))
  pr <- suppressWarnings(predict(g, dt, type = "response"))
  data.frame(p = p, coef_not_estimable = sum(is.na(coef(g))),
             train_accuracy = round(mean((fitted(g) > .5) == (a$y == "case")), 4),
             test_accuracy  = round(mean((pr > .5) == (b$y == "case")), 4))
}))
```

-   **진실이 희소하면(왼쪽) lasso가 이깁니다** — $p = 50$ 에서 0.6898 vs 0.6392. 변수 선택이 정확히 할 일을 합니다
-   **진실이 다유전자형이면(오른쪽) 이야기가 뒤집힙니다.** naive Bayes는 $p$ 가 커질수록 0.5275 → 0.5598로 **올라가고**, lasso는 0.4915~0.5522 사이를 **널뜁니다**(선택한 SNP 수가 0개~45개로 요동)
-   정규화 없는 로지스틱은 $p = 300$ 에서 **train 1.0000 / test 0.5118** — 완벽한 암기, 완전한 무용
-   ✅ **약한 신호가 수백 개 흩어져 있으면 전부 조금씩 더하는 쪽이 유리합니다.** naive Bayes는 계수를 "추정"하지 않고 세기만 하므로 절대 발산하지 않습니다
-   ⚠️ 다만 절대값은 모두 0.5~0.6대입니다. **$n = 300$ 으로 다유전자형 형질을 예측하는 건 원래 어려운 일**이라는 것도 같이 읽어야 합니다

------------------------------------------------------------------------

## 5. Semi-naïve Bayes 🔗

### 1) 독립 가정을 조금만 푼다

naive는 "전부 독립", Bayesian network는 "아무 의존이나 허용". 그 중간이 semi-naive입니다.

**One-Dependent Estimator (ODE)** — 각 feature는 class 말고 **최대 하나의 다른 feature**에 의존할 수 있다.

$$P(c\mid\mathbf{x}) \propto P(c)\prod_{i=1}^{d} P(x_i \mid c, pa_i)$$

| 방법 | parent 정하는 법 |
|---|---|
| **NB** | parent 없음 |
| **SPODE** | **모두 같은 하나**(super-parent). 교차검증으로 고름 |
| **TAN** | 조건부 상호정보량으로 최대 신장 트리를 만들어 결정 |
| **AODE** | 각 feature를 super-parent로 한 SPODE를 **전부 만들어 평균** |
| **KDB, NBtree** | parent $k$ 개 — 필요한 샘플이 기하급수적으로 늘어남 |

### 2) AODE

$$P(c\mid\mathbf{x}) \;\propto\; \sum_{\substack{i=1 \\ |D_{x_i}| \ge m'}}^{d} P(c, x_i)\prod_{j=1}^{d} P(x_j \mid c, x_i)$$

Laplace 보정을 넣은 추정식은

$$\hat{P}(c, x_i) = \frac{|D_{c,x_i}|+1}{|D| + N\times N_i}, \qquad
\hat{P}(x_j \mid c, x_i) = \frac{|D_{c,x_i,x_j}|+1}{|D_{c,x_i}| + N_j}$$

✅ **모델 선택이 없습니다.** 학습은 표를 세는 것이 전부이고(lazy learning), 새 샘플이 들어오면 표만 갱신하면 됩니다.

### 3) 🧪 실습: SPODE·AODE 직접 구현

```{r}
#| eval: true
spode_tables <- function(X, y, i) {
  N <- nlevels(y); Ni <- nlevels(X[[i]]); D <- nrow(X)
  cxi <- table(y, X[[i]])                                   # |D_{c,xi}|
  cond <- lapply(seq_along(X), function(j) {
    Nj <- nlevels(X[[j]])
    cnt <- table(y, X[[i]], X[[j]])                         # |D_{c,xi,xj}|
    (cnt + 1) / array(rep(as.vector(cxi) + Nj, Nj), dim = dim(cnt))
  })
  list(p_cxi = (cxi + 1) / (D + N * Ni), cond = cond, i = i, cls = levels(y))
}
spode_logscore <- function(tb, X) {
  xi <- as.character(X[[tb$i]])
  out <- matrix(0, nrow(X), length(tb$cls), dimnames = list(NULL, tb$cls))
  for (k in seq_along(tb$cls)) {
    s <- log(tb$p_cxi[tb$cls[k], xi])
    for (j in seq_along(tb$cond))
      s <- s + log(tb$cond[[j]][cbind(tb$cls[k], xi, as.character(X[[j]]))])
    out[, k] <- s
  }
  out
}
logsumexp <- function(M) { mx <- apply(M, 1, max); mx + log(rowSums(exp(M - mx))) }

aode_fit <- function(X, y, mprime = 30) {     # m' 미달 feature는 super-parent에서 제외
  keep <- which(vapply(X, function(col) min(table(col)) >= mprime, logical(1)))
  list(tabs = lapply(keep, function(i) spode_tables(X, y, i)), cls = levels(y))
}
aode_logpost <- function(m, X) {
  S <- lapply(m$tabs, function(tb) spode_logscore(tb, X))
  out <- matrix(0, nrow(X), length(m$cls), dimnames = list(NULL, m$cls))
  for (k in seq_along(m$cls)) out[, k] <- logsumexp(sapply(S, function(s) s[, k]))
  out
}
aode_predict  <- function(m, X)  factor(m$cls[max.col(aode_logpost(m, X))], levels = m$cls)
spode_predict <- function(tb, X) factor(tb$cls[max.col(spode_logscore(tb, X))], levels = tb$cls)
```

### 4) 🧪 실습: 중복 feature가 naive Bayes를 무너뜨린다

오믹스에서는 **거의 같은 정보를 담은 feature**가 흔합니다 — 연쇄 불평형에 있는 SNP들, 같은 경로의 유전자들, 같은 항목을 다르게 물은 설문 문항들.

```{r}
#| eval: true
make_dep <- function(n, rho, seed) {
  set.seed(seed)
  y <- sample(c("NR","R"), n, TRUE, prob = c(.5,.5))
  pk <- function(pR, lv) vapply(seq_len(n), function(i)
    sample(lv, 1, prob = if (y[i] == "R") c(pR, 1-pR) else c(1-pR, pR)), character(1))
  x1 <- pk(.65, c("a","b"))                          # 약한 정보
  x2 <- ifelse(runif(n) < rho, x1, pk(.55, c("a","b")))   # 확률 rho 로 x1 복제
  x3 <- ifelse(runif(n) < rho, x1, pk(.55, c("a","b")))
  x4 <- pk(.82, c("a","b"))                          # 더 강한 정보, 복제본 없음
  x5 <- pk(.50, c("a","b"))                          # 잡음
  data.frame(x1 = factor(x1), x2 = factor(x2), x3 = factor(x3),
             x4 = factor(x4), x5 = factor(x5), y = factor(y, levels = c("NR","R")))
}
vr5 <- paste0("x", 1:5)
dep <- do.call(rbind, lapply(c(0, 0.2, 0.4, 0.6, 0.8, 0.95), function(r) {
  a <- make_dep(600, r, 700 + round(r*100)); b <- make_dep(4000, r, 800 + round(r*100))
  data.frame(rho = r,
    cor_x1x2 = round(cor(as.integer(a$x1), as.integer(a$x2)), 3),
    naive_Bayes = round(mean(nb_predict(nb_fit(a[vr5], a$y, 1), b[vr5]) == b$y), 4),
    SPODE_x1    = round(mean(spode_predict(spode_tables(a[vr5], a$y, 1), b[vr5]) == b$y), 4),
    AODE        = round(mean(aode_predict(aode_fit(a[vr5], a$y, 30), b[vr5]) == b$y), 4))
}))
dep
```

```{r}
#| eval: true
#| fig-width: 6.4
#| fig-height: 3.8
#| message: false
# AODE와 SPODE가 거의 겹치므로 SPODE를 점선으로 위에 그린다
lo <- rbind(
  data.frame(rho = dep$rho, acc = dep$naive_Bayes, model = "naive Bayes"),
  data.frame(rho = dep$rho, acc = dep$AODE,        model = "AODE"),
  data.frame(rho = dep$rho, acc = dep$SPODE_x1,    model = "SPODE (parent = x1)"))
lo$model <- factor(lo$model, levels = c("naive Bayes", "AODE", "SPODE (parent = x1)"))

ggplot(lo, aes(rho, acc, colour = model, linetype = model, linewidth = model)) +
  geom_line() + geom_point(size = 1.6) +
  scale_colour_manual(values = c("naive Bayes" = "#d1495b", "AODE" = "#2e8b7a",
                                 "SPODE (parent = x1)" = "#7d8597")) +
  scale_linetype_manual(values = c("naive Bayes" = 1, "AODE" = 1,
                                   "SPODE (parent = x1)" = 2)) +
  scale_linewidth_manual(values = c("naive Bayes" = 1.0, "AODE" = 1.6,
                                    "SPODE (parent = x1)" = .7)) +
  labs(x = "rho  (probability that x2, x3 copy x1)", y = "test accuracy",
       colour = NULL, linetype = NULL, linewidth = NULL) +
  theme_minimal() + theme(legend.position = "bottom")
```

-   $\rho = 0$ 에서는 셋 다 **0.8268로 동일**합니다. 독립이 맞으면 semi-naive는 얻을 것이 없습니다
-   $\rho = 0.95$ 가 되면 naive Bayes만 **0.6648로 추락**하고, SPODE 0.8098 · AODE 0.8155는 버팁니다
-   **왜 그런가** — x1의 로그 odds 기여가 $3\times\log\frac{0.65}{0.35} = 1.86$ 으로 세 번 세어져, 한 번만 세어지는 더 강한 x4의 $\log\frac{0.82}{0.18} = 1.52$ 를 **눌러 버립니다**
-   ✅ **중복은 정보를 더하지 않는데 naive Bayes는 더한 것처럼 셉니다.** 이것이 독립 가정이 깨질 때의 실제 피해입니다

### 5) 🧪 실습: 정확도보다 먼저 무너지는 것 — 확률

```{r}
#| eval: true
a <- make_dep(600, .95, 795); b <- make_dep(4000, .95, 895)
mnb <- nb_fit(a[vr5], a$y, 1); mao <- aode_fit(a[vr5], a$y, 30)
pnb <- nb_prob(mnb, b[vr5])[, "R"]
lp  <- aode_logpost(mao, b[vr5]); e <- exp(lp - apply(lp, 1, max))
pao <- (e / rowSums(e))[, "R"]

data.frame(
  model = c("naive Bayes", "AODE"),
  mean_max_posterior = round(c(mean(pmax(pnb, 1-pnb)), mean(pmax(pao, 1-pao))), 4),
  accuracy = round(c(mean(nb_predict(mnb, b[vr5]) == b$y),
                     mean(aode_predict(mao, b[vr5]) == b$y)), 4),
  Brier = round(c(mean((pnb - (b$y == "R"))^2), mean((pao - (b$y == "R"))^2)), 4))
```

```{r}
#| eval: true
# 독립이 진짜로 성립하는 임상 데이터에서는 AODE가 손해를 보지 않는다
data.frame(model = c("naive Bayes", "AODE"),
  test_accuracy = round(c(
    mean(nb_predict(nb_fit(trc[vr], trc$y, 1), tec[vr]) == tec$y),
    mean(aode_predict(aode_fit(trc[vr], trc$y, 30), tec[vr]) == tec$y)), 4))
```

-   naive Bayes의 평균 최대 사후확률이 **0.8213** — 정확도가 0.6648인데 **0.82만큼 확신**합니다
-   Brier score도 **0.1804 vs 0.1437**로 명확히 나쁩니다
-   ✅ **naive Bayes는 "그럭저럭 분류하지만 확률은 믿을 수 없는" 모델의 전형입니다.** argmax는 중복에 어느 정도 버티지만 확률값은 바로 무너집니다
-   ⚠️ **NB의 사후확률을 임상 위험도로 보고하지 마세요.** 꼭 써야 한다면 W4의 **보정(calibration)**을 반드시 거칠 것
-   독립이 성립하는 임상 데이터에서는 NB 0.7672 vs AODE 0.7678 — **AODE는 손해도 거의 없습니다.** 의심되면 둘 다 돌려 보면 됩니다

------------------------------------------------------------------------

## 6. Bayesian network 🕸️

### 1) 구조와 조건부확률표

Bayesian network $B = \langle G, \Theta\rangle$ 는

-   **$G$** — 각 feature를 node로 하는 **DAG**(방향성 비순환 그래프). edge는 직접적인 의존 관계
-   **$\Theta$** — node마다의 **조건부확률표(CPT)**. $\theta_{x_i \mid \pi_i} = P_B(x_i \mid \pi_i)$

그리고 결합분포가 **부모에 대한 조건부확률의 곱으로 분해**됩니다.

$$P(x_1,\ldots,x_n) = \prod_{i=1}^{n} P\!\left(x_i \mid \text{parent}(x_i)\right)$$

⚠️ 이것이 전부입니다. feature가 $n$ 개, 값이 $q$ 가지면 결합분포는 원래 $q^n - 1$ 개의 모수를 갖지만, **직접 상호작용하는 node만 edge로 잇고 나머지는 Markov 조건으로 버립니다.**

### 2) 🧪 실습: 젖은 잔디 — 원자료 예제 재현

비가 오거나 스프링클러를 틀면 잔디가 젖습니다. 비가 오면 스프링클러를 틀 필요가 없습니다.

$$\text{rain} \to \text{sprinkler} \to \text{grass}, \qquad \text{rain} \to \text{grass}$$

```{r}
#| eval: true
p_rain <- c(not_rain = .8, rain = .2)
p_spr  <- rbind(not_rain = c(off = .60, on = .40),
                rain     = c(off = .99, on = .01))
p_wet  <- array(0, c(2,2,2), dimnames = list(
  spr = c("off","on"), rain = c("not_rain","rain"), wet = c("dry","wet")))
p_wet["off","not_rain","wet"] <- 0.00;  p_wet["off","rain","wet"] <- 0.80
p_wet["on", "not_rain","wet"] <- 0.90;  p_wet["on", "rain","wet"] <- 0.99
p_wet[,,"dry"] <- 1 - p_wet[,,"wet"]

joint <- expand.grid(rain = c("not_rain","rain"), spr = c("off","on"),
                     wet = c("dry","wet"), stringsAsFactors = FALSE)
joint$p <- mapply(function(r, s, w) p_rain[[r]] * p_spr[r, s] * p_wet[s, r, w],
                  joint$rain, joint$spr, joint$wet)
c(sum_of_joint = sum(joint$p))
transform(joint[joint$wet == "wet", ], p = round(p, 5))
```

```{r}
#| eval: true
q <- function(cond) sum(joint$p[cond])
wet <- joint$wet == "wet"; rain <- joint$rain == "rain"
c(P_rain                 = round(p_rain[["rain"]], 5),
  P_wet                  = round(q(wet), 5),
  P_rain_given_wet       = round(q(wet & rain) / q(wet), 5),
  P_rain_given_wet_spron = round(q(wet & rain & joint$spr=="on") / q(wet & joint$spr=="on"), 5),
  P_rain_given_wet_sproff= round(q(wet & rain & joint$spr=="off")/ q(wet & joint$spr=="off"), 5))
```

-   비 올 확률은 원래 **0.2**. 잔디가 젖은 걸 보면 **0.35769**로 오릅니다 (원자료의 35.77%와 일치)
-   그런데 **스프링클러가 켜져 있던 것까지 알면 0.00683으로 추락**합니다
-   ✅ 이것이 **explaining away(설명해 버리기)**입니다. 젖은 이유를 스프링클러가 이미 설명했으므로 비가 설 자리가 없습니다
-   반대로 스프링클러가 꺼져 있었다면 **$P(\text{rain}\mid\text{wet, off}) = 1$** — CPT에 $P(\text{wet}\mid\text{off, not rain}) = 0$ 이 박혀 있으니 논리적 귀결입니다

### 3) d-분리 — 그림에서 독립을 읽는 법

두 node를 잇는 chain이 node 집합 $W$ 에 의해 **폐쇄**되는지를 봅니다.

| 연결 | 모양 | $b$ 를 알면 |
|---|---|---|
| **선형** (머리-꼬리) | $a \to b \to c$ | **폐쇄** — $a \perp c \mid b$ |
| **분기** (꼬리-꼬리) | $a \leftarrow b \to c$ | **폐쇄** — $a \perp c \mid b$ |
| **합류** (머리-머리) | $a \to b \leftarrow c$ | **개방** — 원래 독립이던 $a, c$ 가 **의존하게 됨** |

$a$ 와 $c$ 사이의 **모든** chain이 $W$ 로 폐쇄되면 $d\text{-}sep(a, c \mid W)$ 입니다.

::: {.callout-warning}
## ⚠️ 합류(collider)는 조건으로 두면 안 됩니다

선형·분기는 직관과 맞습니다 — 중간을 알면 끊어집니다. **합류는 반대입니다.** $b$ 를 알면 오히려 $a$ 와 $c$ 가 얽힙니다("$a$ 가 $b$ 를 설명하면 $c$ 의 몫이 줄어든다").

역학에서 이것이 **collider bias / Berkson's paradox**입니다. 결과(또는 결과의 자손)를 보정 변수로 넣거나, 결과에 따라 표본을 고르면 **없던 연관이 생깁니다.** "혹시 몰라서 다 넣었다"는 회귀 모델이 위험한 이유가 여기 있습니다.
:::

### 4) 🧪 실습: 없던 상관이 생긴다

```{r}
#| eval: true
#| fig-width: 7.2
#| fig-height: 3.4
#| message: false
set.seed(66)
nn <- 3000
av <- rnorm(nn); cv <- rnorm(nn)          # 서로 완전히 독립
bv <- av + cv + rnorm(nn, 0, .4)          # 합류 node
keep <- abs(bv - median(bv)) < 0.35       # b 를 좁은 구간으로 고정 = 조건으로 둠

cd <- rbind(data.frame(a = av, c = cv, panel = "marginal  (b free)"),
            data.frame(a = av[keep], c = cv[keep], panel = "conditioned  (b fixed)"))
cd$panel <- factor(cd$panel, levels = c("marginal  (b free)", "conditioned  (b fixed)"))

ggplot(cd, aes(a, c)) +
  geom_point(size = .6, alpha = .35, colour = "#7d8597") +
  geom_smooth(method = "lm", se = FALSE, colour = "#d1495b", linewidth = .9) +
  facet_wrap(~ panel) + labs(x = "a", y = "c") + theme_minimal()
```

```{r}
#| eval: true
c(cor_marginal        = round(cor(av, cv), 4),
  cor_given_b_band    = round(cor(av[keep], cv[keep]), 4),
  partial_cor_given_b = round(cor(residuals(lm(av ~ bv)), residuals(lm(cv ~ bv))), 4))
c(n_in_band = sum(keep), n_total = nn)
```

-   원래 상관은 **-0.028** (독립). $b$ 를 고정하면 **-0.8411**
-   회귀로 보정해도(편상관 **-0.8609**) 같습니다 — 모델에 넣는 순간 생기는 일입니다
-   ⚠️ **"보정 변수는 많을수록 안전하다"는 건 틀렸습니다.** 무엇의 자손인지 모르는 변수를 넣으면 이런 상관을 만들어냅니다

### 5) 🧪 실습: d-분리를 수치로 확인 — 흡연 network

원자료의 예제 network입니다.

$$x_1(\text{흡연}) \to x_2(\text{폐렴}),\quad x_1 \to x_3(\text{폐암}),\quad x_2 \to x_4(\text{피로}),\quad x_3 \to x_4,\quad x_3 \to x_5(\text{엑스레이})$$

```{r}
#| eval: true
sim_bn <- function(n, seed) {
  set.seed(seed)
  rb <- function(p) rbinom(length(p), 1, p)
  x1 <- rbinom(n, 1, .30)                                # smoking
  x2 <- rb(ifelse(x1 == 1, .35, .10))                    # pneumonia
  x3 <- rb(ifelse(x1 == 1, .25, .03))                    # lung cancer
  x4 <- rb(c(.08, .55, .60, .90)[1 + x2 + 2*x3])         # fatigue  (collider)
  x5 <- rb(ifelse(x3 == 1, .88, .07))                    # x-ray
  data.frame(x1, x2, x3, x4, x5)
}
dbn <- sim_bn(200000, 67)

# 조건부 상호정보량 I(A ; B | Z), 단위 bit
cmi <- function(d, a, b, z = character(0)) {
  zz <- if (length(z)) do.call(paste, c(d[z], sep = "|")) else rep("", nrow(d))
  sum(vapply(unique(zz), function(lv) {
    s <- d[zz == lv, , drop = FALSE]
    tb <- table(s[[a]], s[[b]]) / nrow(s)
    (nrow(s)/nrow(d)) * sum(ifelse(tb > 0, tb * log2(tb / outer(rowSums(tb), colSums(tb))), 0))
  }, numeric(1)))
}
data.frame(
  conditioning_set = c("{} (nothing)", "{x2}", "{x3}", "{x2, x3}"),
  I_x1_x4_given_Z  = round(c(cmi(dbn,"x1","x4"), cmi(dbn,"x1","x4","x2"),
                             cmi(dbn,"x1","x4","x3"), cmi(dbn,"x1","x4",c("x2","x3"))), 5),
  d_separated = c("no", "no", "no", "yes"))
```

```{r}
#| eval: true
# 합류의 반대 방향 : x2 와 x3 는 x1 을 통해서만 연결되어 있다
data.frame(
  conditioning_set = c("{} (nothing)", "{x1}", "{x1, x4}"),
  I_x2_x3_given_Z  = round(c(cmi(dbn,"x2","x3"), cmi(dbn,"x2","x3","x1"),
                             cmi(dbn,"x2","x3",c("x1","x4"))), 5),
  note = c("linked through x1", "chain blocked -> independent",
           "collider x4 opens it again"))
```

-   $I(x_1; x_4)$ 는 0.04159 → $x_2$ 만 조건으로 두면 0.01257(아직 $x_1\to x_3 \to x_4$ 가 열려 있음) → **$\{x_2, x_3\}$ 을 모두 두면 0.00001**
-   ✅ 원자료 예제 10-5 그대로입니다 — $d\text{-}sep(\text{흡연},\text{피로}\mid\text{폐렴})$ 은 **아니고**, $d\text{-}sep(\text{흡연},\text{피로}\mid\{\text{폐렴},\text{폐암}\})$ 은 **맞습니다**
-   폐렴과 폐암은 흡연을 통해 연결(0.00705)되어 있고 흡연을 조건으로 두면 **0.00000**이 됩니다
-   ⚠️ 그런데 **거기에 피로(합류)까지 넣으면 0.01416으로 다시 열립니다.** "다 넣으면 낫다"가 아니라는 증거

### 6) 학습 — 구조와 모수

| 상황 | 방법 |
|---|---|
| **구조를 안다** | CPT를 세기만 하면 됨 (sample counting) |
| **구조를 모른다** | 가능한 DAG 수가 node 수에 **초지수적** → **NP-hard**. 점수함수(BIC/AIC/BDeu)를 정하고 **greedy 탐색** |
| **값이 일부 없다** | 7절 EM |

$$\text{BIC}(B\mid D) = \sum_i \left[\sum_{\pi} \sum_{v} N_{i\pi v}\log\frac{N_{i\pi v}}{N_{i\pi}}\right] - \frac{\log n}{2}\,|\Theta|$$

### 7) 🧪 실습: 구조를 되찾을 수 있나

```{r}
#| eval: true
bic_node <- function(d, i, pa) {
  n <- nrow(d)
  key <- if (length(pa)) do.call(paste, c(d[pa], sep = "|")) else rep("", n)
  tb <- table(key, d[[i]]); rs <- rowSums(tb)
  sum(ifelse(tb > 0, tb * log(tb / rs), 0)) - 0.5 * log(n) * nrow(tb) * (ncol(tb) - 1)
}
score_dag <- function(d, A) sum(vapply(seq_len(ncol(d)),
  function(i) bic_node(d, i, which(A[, i] == 1)), numeric(1)))
acyclic <- function(A) {                       # 도달가능행렬의 대각이 0이면 비순환
  R <- A
  for (k in 1:ncol(A)) { R <- (R + R %*% A) > 0; storage.mode(R) <- "numeric" }
  all(diag(R) == 0)
}
hc <- function(d, A0 = NULL) {                 # add / delete / reverse 중 최선을 반복
  p <- ncol(d)
  A <- if (is.null(A0)) matrix(0, p, p, dimnames = list(names(d), names(d))) else A0
  s <- score_dag(d, A)
  repeat {
    best <- NULL; bs <- s
    for (i in 1:p) for (j in 1:p) if (i != j) for (op in c("add","del","rev")) {
      B <- A
      if (op == "add") { if (A[i,j] == 1 || A[j,i] == 1) next; B[i,j] <- 1 }
      if (op == "del") { if (A[i,j] == 0) next; B[i,j] <- 0 }
      if (op == "rev") { if (A[i,j] == 0) next; B[i,j] <- 0; B[j,i] <- 1 }
      if (!acyclic(B)) next
      sc <- score_dag(d, B); if (sc > bs + 1e-8) { bs <- sc; best <- B }
    }
    if (is.null(best)) break
    A <- best; s <- bs
  }
  list(A = A, score = s)
}
rand_dag <- function(p, nm, m = 4) {           # 무작위 시작점 (위상순서를 섞어 생성)
  ord <- sample(p); A <- matrix(0, p, p, dimnames = list(nm, nm))
  cand <- which(upper.tri(matrix(0, p, p)), arr.ind = TRUE)
  pick <- cand[sample(nrow(cand), min(m, nrow(cand))), , drop = FALSE]
  for (r in seq_len(nrow(pick))) A[ord[pick[r,1]], ord[pick[r,2]]] <- 1
  A
}
hc_restart <- function(d, R = 8, seed = 9) {
  set.seed(seed); best <- hc(d)
  for (r in 1:R) { h <- hc(d, rand_dag(ncol(d), names(d))); if (h$score > best$score) best <- h }
  best
}
```

```{r}
#| eval: true
true_A <- local({
  A <- matrix(0, 5, 5, dimnames = list(paste0("x",1:5), paste0("x",1:5)))
  A["x1","x2"] <- A["x1","x3"] <- A["x2","x4"] <- A["x3","x4"] <- A["x3","x5"] <- 1; A })
edges_of <- function(A) { w <- which(A == 1, arr.ind = TRUE)
  sort(paste0(rownames(A)[w[,1]], "->", colnames(A)[w[,2]])) }
skel_of  <- function(A) { w <- which(A == 1, arr.ind = TRUE)
  sort(unique(apply(w, 1, function(r)
    paste(sort(c(rownames(A)[r[1]], colnames(A)[r[2]])), collapse = "-")))) }
te_ <- edges_of(true_A); ts_ <- skel_of(true_A)

fits <- lapply(c(200, 1000, 5000), function(n) {
  d <- sim_bn(n, 68); list(n = n, d = d, g = hc(d), r = hc_restart(d, 8, 9)) })
do.call(rbind, lapply(fits, function(f) data.frame(
  n = f$n,
  greedy_skeleton  = paste0(length(intersect(skel_of(f$g$A), ts_)), "/5"),
  greedy_extra     = length(setdiff(skel_of(f$g$A), ts_)),
  greedy_BIC       = round(f$g$score, 1),
  restart_skeleton = paste0(length(intersect(skel_of(f$r$A), ts_)), "/5"),
  restart_direction= paste0(length(intersect(edges_of(f$r$A), te_)), "/5"),
  restart_BIC      = round(f$r$score, 1),
  true_DAG_BIC     = round(score_dag(f$d, true_A), 1))))
```

```{r}
#| eval: true
#| fig-width: 7.2
#| fig-height: 3.6
best5 <- fits[[3]]
draw_dag <- function(A, main) {
  pos <- rbind(x1 = c(0, 2), x2 = c(-1, 1), x3 = c(1, 1), x4 = c(-0.4, 0), x5 = c(1.8, 0))
  plot(pos, type = "n", axes = FALSE, xlab = "", ylab = "",
       xlim = c(-1.6, 2.4), ylim = c(-0.5, 2.5), main = main)
  w <- which(A == 1, arr.ind = TRUE)
  for (r in seq_len(nrow(w))) {
    a <- pos[w[r,1], ]; b <- pos[w[r,2], ]
    d <- (b - a) / sqrt(sum((b - a)^2))
    arrows(a[1] + .22*d[1], a[2] + .22*d[2], b[1] - .22*d[1], b[2] - .22*d[2],
           length = .09, col = "#7d8597", lwd = 1.6)
  }
  points(pos, pch = 21, bg = "white", col = "#2e8b7a", cex = 3.6, lwd = 2)
  text(pos, rownames(pos), cex = .82)
}
par(mfrow = c(1, 3), mar = c(0.5, 0.5, 3, 0.5))
draw_dag(true_A,       "True DAG")
draw_dag(best5$g$A,    "Greedy from empty (n=5000)")
draw_dag(best5$r$A,    "Greedy + 8 restarts")
```

-   $n = 200$ 에서는 빈 그래프에서 출발한 greedy도 **5/5 정확**합니다 — 데이터가 적어 BIC 벌점이 군더더기를 막아줍니다
-   $n = 5000$ 에서 greedy는 **엉뚱한 국소 최적**에 갇힙니다(가짜 edge 1개, 방향 대부분 반대). BIC도 -9550.3으로 진짜 구조(-9543.0)보다 **나쁩니다**
-   ✅ **random restart 8번이면 진짜 DAG를 방향까지 완전히 복원**하고 BIC가 -9543.0으로 진짜 구조와 정확히 일치합니다
-   ⚠️ node 5개짜리 장난감에서도 greedy가 갇힙니다. **수천 개 유전자에서 구조 학습을 한다면 그 결과를 "발견"이라고 부르기 전에 한참 생각해야 합니다**
-   $n = 1000$ 에서는 방향이 2/5뿐인데 BIC(-2022.9)는 진짜 구조(-2023.1)보다 **높습니다** — **Markov 동치류** 안에서는 방향을 관측 데이터만으로 구분할 수 없습니다

### 8) 추론과 생명과학 맥락

-   **확률 추론** — 몇 다리 건넌 node의 확률. $P(\text{폐암}\mid \text{엑스레이 양성}, \text{피로 없음})$ 같은 질문
-   정확 추론은 node가 많으면 불가능 → **d-분리로 관련 없는 부분을 먼저 잘라내고**, Gibbs sampling·변분 추론 같은 근사법
-   **유전자 조절 네트워크(GRN)**가 곧 Bayesian network입니다 — node = 유전자, edge = 조절 관계, 데이터 = 발현 프로파일

::: {.callout-warning}
## ⚠️ 발현 데이터로 GRN을 추론할 때

-   **방향은 관측 데이터만으로 결정되지 않습니다.** Markov 동치류 안에서는 어느 쪽이든 같은 점수입니다. 방향을 주장하려면 **개입(knockout, 과발현)**이나 시계열이 있어야 합니다
-   **$p \gg n$** — 유전자 수천 개에 샘플 수십 개. 정직하게 하려면 후보 유전자를 미리 줄이거나 부모 수를 제한해야 합니다
-   **비순환 제약이 생물학과 맞지 않습니다.** 피드백 루프는 DAG로 표현되지 않습니다 → 동적 Bayesian network(시계열)로 풀어야 함
-   **잠복 교란자** — 측정되지 않은 전사인자가 두 유전자를 함께 움직이면 둘 사이에 가짜 edge가 생깁니다
-   구조 학습 결과는 **가설 생성**이지 인과 규명이 아닙니다
:::

------------------------------------------------------------------------

## 7. EM algorithm 🌀

### 1) 관측되지 않은 변수

지금까지는 모든 값이 관측되었다고 가정했습니다. 실제로는 아닙니다 — **숨은 변수 $\mathbf{Z}$**가 있으면 log likelihood 안에 합이 들어와 미분이 닫히지 않습니다.

$$LL(\Theta\mid\mathbf{X}) = \ln P(\mathbf{X}\mid\Theta) = \ln \sum_{\mathbf{Z}} P(\mathbf{X},\mathbf{Z}\mid\Theta)$$

**EM은 닭과 달걀을 번갈아 풉니다.**

-   **E-step** — 현재 $\Theta^t$ 로 $\mathbf{Z}$ 의 기댓값(책임도)을 계산
$$Q(\Theta\mid\Theta^t) = \mathbb{E}_{\mathbf{Z}\mid\mathbf{X},\Theta^t}\, LL(\Theta\mid\mathbf{X},\mathbf{Z})$$
-   **M-step** — $\mathbf{Z}$ 를 안다고 치고 MLE로 $\Theta$ 갱신
$$\Theta^{t+1} = \arg\max_{\Theta} Q(\Theta\mid\Theta^t)$$

✅ **매 반복마다 관측 데이터의 log likelihood가 줄지 않는다**는 것이 보장됩니다. 단, **전역 최적은 보장되지 않습니다**(초기값 의존).

### 2) 🧪 실습: label이 40개뿐일 때

숨은 변수가 **label 자체**인 경우가 EM의 뼈대를 가장 잘 보여줍니다. 실험은 비싸고 샘플은 많은 상황 — 오믹스에서 흔합니다.

```{r}
#| eval: true
# 소프트 카운트로 학습하는 naive Bayes (R = n x K 책임도 행렬)
nb_fit_soft <- function(X, R, lev, lambda = 1) {
  prior <- (colSums(R) + lambda) / (nrow(R) + lambda * length(lev)); names(prior) <- lev
  cond <- lapply(X, function(col) {
    M <- sapply(seq_along(lev), function(k) tapply(R[, k], col, sum))
    M[is.na(M)] <- 0; dimnames(M) <- list(levels(col), lev)
    sweep(M + lambda, 2, colSums(M) + lambda * nrow(M), "/")
  })
  list(prior = prior, cond = cond, cls = lev, vars = names(X))
}
loglik <- function(m, X) { lp <- nb_logpost(m, X); sum(logsumexp(lp)) }

trE <- make_clin(600, 111); teE <- make_clin(4000, 222)
set.seed(77)
lab <- sample(nrow(trE), 40)                     # 600명 중 40명만 label이 있다
lev <- levels(trE$y); Xall <- trE[vr]

m_lab <- nb_fit(trE[lab, vr], droplevels(trE$y[lab]), 1)   # label 있는 것만
m_all <- nb_fit(trE[vr], trE$y, 1)                          # oracle

R0 <- matrix(0, nrow(trE), 2, dimnames = list(NULL, lev))
R0[cbind(lab, as.integer(trE$y[lab]))] <- 1
mE <- m_lab; hist_ll <- numeric(0)
for (it in 1:30) {
  lp <- nb_logpost(mE, Xall)                               # ---- E-step
  P  <- exp(lp - apply(lp, 1, max)); P <- P / rowSums(P)
  Rn <- R0; Rn[-lab, ] <- P[-lab, ]                        # label 있는 행은 고정
  mE <- nb_fit_soft(Xall, Rn, lev, 1)                      # ---- M-step
  hist_ll <- c(hist_ll, loglik(mE, Xall))
}
c(first_loglik = round(hist_ll[1], 3), last_loglik = round(tail(hist_ll, 1), 3))
all(diff(hist_ll) > -1e-8)             # log-likelihood가 단조 증가하는가
```

```{r}
#| eval: true
#| fig-width: 6
#| fig-height: 3.4
#| message: false
ggplot(data.frame(it = seq_along(hist_ll), ll = hist_ll), aes(it, ll)) +
  geom_line(colour = "#2e8b7a", linewidth = .9) +
  geom_point(colour = "#2e8b7a", size = 1.5) +
  labs(x = "EM iteration", y = "observed-data log-likelihood") +
  theme_minimal()
```

```{r}
#| eval: true
data.frame(
  model = c("labeled only (n = 40)", "EM (40 labeled + 560 unlabeled)",
            "oracle (all 600 labeled)"),
  test_accuracy = round(c(mean(nb_predict(m_lab, teE[vr]) == teE$y),
                          mean(nb_predict(mE,    teE[vr]) == teE$y),
                          mean(nb_predict(m_all, teE[vr]) == teE$y)), 4))
```

```{r}
#| eval: true
round(cbind(labeled_only = m_lab$cond$biomarker[, "R"],
            EM           = mE$cond$biomarker[, "R"],
            oracle       = m_all$cond$biomarker[, "R"]), 4)
```

-   log likelihood가 **-3002.487 → -2999.288로 단조 증가**합니다 (이론 그대로)
-   정확도는 **0.7522 → 0.7732**, oracle 0.7847까지의 간격을 **약 2/3 메웠습니다**
-   $P(\text{biomarker = high}\mid R)$ 추정도 0.4545 → **0.5069**로 oracle(0.5041)에 붙습니다
-   ✅ **label 없는 데이터가 공짜로 일했습니다.** 생성 모델이라서 가능한 일입니다 — 로지스틱회귀는 이렇게 못 씁니다

::: {.callout-tip}
## 원자료의 "수박 꼭지" 문제는 어떻게 되나

원자료의 예(feature 값 하나가 결측)도 같은 기계로 풉니다 — E-step에서 결측 feature의 값에 대한 분포를 구하고, M-step에서 소수(fractional) 카운트로 CPT를 갱신합니다.

다만 **naive Bayes에서 label이 관측되어 있고 결측이 완전 무작위(MCAR)라면**, 조건부 독립 때문에 다른 feature가 결측값에 대해 아무 정보도 주지 않습니다. 그래서 EM은 **그 feature를 가진 행만으로 센 것(available-case)과 같은 답**으로 수렴합니다. EM이 진짜 일을 하려면 **결측이 다른 변수와 얽혀 있거나(위의 label 예), 모델에 의존 구조가 있어야** 합니다.
:::

⚠️ EM은 만능이 아닙니다.

-   **모델이 틀리면 unlabeled 데이터가 오히려 해롭습니다** — 잘못된 생성 모델을 더 확신하게 만듭니다
-   **초기값 의존** — 여러 초기값에서 돌려 log likelihood가 가장 높은 해를 고를 것
-   **결측이 무작위가 아니면**(MNAR) EM도 편향을 고쳐주지 못합니다
-   W12의 **Gaussian mixture model**이 EM의 대표적 응용입니다 — 그때 숨은 변수는 "어느 군집 소속인가"입니다

------------------------------------------------------------------------

## 8. 장단점과 실무 지침 ⚠️

### 1) 장점

-   **학습이 사실상 표 세기** — $O(nd)$. 수천 개 feature도 순식간에 학습됩니다
-   **$p \gg n$ 에서 발산하지 않음** — 계수를 추정하지 않으므로 완전 분리·랭크 결손 문제가 없습니다
-   **결측에 강함** — 없는 feature는 곱에서 빼면 그만입니다 (대치 불필요)
-   **증분 학습** — 새 샘플이 오면 카운트만 더하면 됩니다
-   **해석 가능** — feature별 로그 기여를 그대로 읽을 수 있습니다
-   **생성 모델** — label 없는 데이터를 쓸 수 있고(7절), 새 샘플을 생성할 수 있습니다

### 2) 단점과 대처

| 문제 | 내용 | 대처 |
|---|---|---|
| **독립 가정 위반** | 중복 feature를 여러 번 셈 | **AODE / TAN** (5절), 상관 높은 feature 사전 제거, PCA 후 적용 |
| **확률이 과신됨** | 정확도 0.66인데 확신은 0.82 | **보정 필수** (W4). Platt scaling, isotonic |
| **zero frequency** | 빈 칸 하나가 곱 전체를 0으로 | **Laplace smoothing**. 빈 칸 개수를 먼저 셀 것 |
| **연속형 가정** | Gaussian이 아니면 어긋남 | 이산화(binning), kernel density, 또는 변환 |
| **구조 학습 불안정** | greedy가 국소 최적에 갇힘 | **random restart**, bootstrap으로 edge 신뢰도 |
| **인과 주장 불가** | 관측 데이터로는 방향 미결정 | 개입 실험·시계열. "가설 생성"으로만 보고 |

::: {.callout-warning}
## ⚠️ Bayes 분류기를 논문에 쓸 때

-   **naive Bayes의 사후확률을 위험도로 보고하지 말 것.** 반드시 보정 곡선과 Brier score를 함께 (W4)
-   **feature 간 상관을 먼저 보고할 것** — 독립 가정이 얼마나 위반되는지가 결과의 신뢰도입니다
-   **Laplace $\lambda$ 를 명시할 것.** 기본값 1이라도 적어야 재현됩니다. 빈 칸 개수도 함께
-   **Bayesian network의 edge 방향을 인과로 서술하지 말 것.** Markov 동치류 안에서는 구분 불가능합니다
-   **구조 학습은 bootstrap으로 edge 출현 빈도를 보고**할 것. 단일 구조 그림은 과신을 부릅니다
-   **collider를 보정 변수로 넣지 말 것** — 결과의 자손을 모델에 넣으면 없던 연관이 생깁니다 (6절)
-   EM을 썼다면 **초기값과 수렴 기준**을 명시. 여러 초기값 중 최선을 골랐다면 그것도
:::

::: {.callout-important}
## Where this ends up

-   MAP ↔ 정규화 연결 → W6 (ridge·lasso를 "왜 그 벌점인가"로 되돌려 읽기)
-   MLE ↔ 손실함수 연결 → W5 (squared loss, log loss가 어디서 왔는지)
-   비대칭 손실과 임계값 이동 → W4 (threshold-moving, class imbalance)
-   확률 보정 → W4 (calibration, Brier score)
-   EM → **W12의 Gaussian mixture model**이 바로 다음 응용
-   조건부 독립·그래프 분해 → W13의 그래프 기반 군집화(kNN graph, Louvain)
-   collider bias와 보정 변수 선택 → W14의 모델 해석과 보고
:::

------------------------------------------------------------------------

## 📝 Summary

-   사후확률은 **likelihood × prior / 정규화 상수**. 어느 class를 고를지만 정할 때는 **분자만** 비교하면 됩니다
-   **Bayes optimal classifier**는 조건부 위험을 최소화하고, 0-1 손실에서는 사후확률 최대 class를 고릅니다
-   실습 — 진짜 분포를 정하면 정확도 상한이 **0.7977**. 로지스틱 0.7929, kNN 0.7906, 트리 0.7919가 **전부 그 아래에 모입니다**
-   손실이 비대칭이면 임계값이 $1/(1+L)$ 로 이동. $L=10$ 에서 민감도 0.986 / 특이도 0.293
-   **MLE는 곧 최소제곱**입니다 — Gaussian 잡음 가정에 로그를 취하면 L2 loss가 나옵니다. `optim`과 `lm()` 계수가 넷째 자리까지 일치
-   ⚠️ 단 $\sigma$ 는 다릅니다 — MLE 0.7501($\div n$) vs `lm` 0.7597($\div\, n{-}p$)
-   **MAP = 정규화.** Gaussian prior → Ridge이고 $\lambda = \sigma^2/\sigma_w^2$. $\sigma_w = 0.1$ 이면 $\lambda = 64$, $\sigma_w\to\infty$ 면 MLE로 복귀
-   **Laplace prior → Lasso.** 0에서의 첨점이 계수를 정확히 0으로 보냅니다 — $p{=}200, n{=}60$ 에서 **186개가 정확히 0**, ridge는 0개
-   **naive Bayes** — 조건부 독립으로 $2^d$ 를 $d\times$(level 수)로 줄입니다. 임상 데이터에서 **0.7672 vs 로지스틱 0.7675**로 동점
-   **Laplace smoothing은 빈 칸이 있을 때만 일합니다.** 임상 데이터(빈 칸 0개)는 $\lambda$ 무관, SNP 데이터(6000칸 중 **5개**)는 0.5305 → 0.5692
-   $\lambda = 0$ 이면 사후확률이 **정확히 0** — 다른 feature가 아무리 반대를 가리켜도 무의미
-   **Gaussian NB 0.8790 > LDA 0.8732**, QDA 0.9080. 상관을 무시한 손해보다 class별 분산을 얻은 이득이 컸습니다
-   $p\gg n$ — 진실이 희소하면 **lasso**(0.6898 vs 0.6392), 다유전자형이면 **naive Bayes**(0.5598 vs 0.5522, 게다가 안정적)
-   정규화 없는 로지스틱은 $p{=}300$ 에서 **train 1.0000 / test 0.5118**
-   **중복 feature가 naive Bayes를 무너뜨립니다** — $\rho{=}0.95$ 에서 0.8268 → **0.6648**, AODE는 0.8155 유지
-   ⚠️ **정확도보다 확률이 먼저 무너집니다** — NB의 평균 확신 0.8213(정확도 0.6648), Brier 0.1804 vs AODE 0.1437
-   **Bayesian network** — $P(\mathbf{x}) = \prod_i P(x_i\mid \text{parent}(x_i))$
-   젖은 잔디 — $P(\text{rain})$ 0.2 → 젖은 걸 보면 **0.35769** → 스프링클러가 켜져 있었으면 **0.00683** (explaining away)
-   **d-분리** — 선형·분기는 조건으로 두면 닫히고, **합류는 조건으로 두면 열립니다**. $I(x_1;x_4)$ 0.04159 → $\{x_2,x_3\}$ 조건에서 0.00001
-   ⚠️ **collider bias** — 독립인 두 변수의 상관 -0.028이 합류 node를 고정하면 **-0.8411**
-   구조 학습은 NP-hard. $n{=}5000$ 에서 greedy는 국소 최적에 갇히지만(BIC -9550.3), **restart 8번이면 진짜 DAG를 정확히 복원**(-9543.0)
-   ⚠️ 방향은 **Markov 동치류** 안에서 구분 불가 — 관측 데이터만으로 인과를 주장할 수 없습니다
-   **EM** — log likelihood가 -3002.487 → -2999.288로 단조 증가. label 40개 0.7522 → EM 0.7732 → oracle 0.7847

## 🔑 Key terms

| 용어 | 정의 |
|------|------|
| **Prior / Likelihood / Posterior** | 데이터 이전 확률 / class별 데이터 확률 / 데이터 이후 확률 |
| **Conditional risk** | $R(c_i\mid\mathbf{x}) = \sum_j \lambda_{ij}P(c_j\mid\mathbf{x})$ |
| **Bayes optimal classifier** | 조건부 위험 최소화. 0-1 손실이면 사후확률 최대 class |
| **Bayes risk** | $R(h^*)$. 어떤 분류기도 넘을 수 없는 오차 하한 |
| **Discriminative / Generative** | $P(c\mid\mathbf{x})$ 를 직접 / $P(\mathbf{x},c)$ 를 모델링 |
| **MLE** | 모수는 unknown but fixed. Gaussian 잡음 가정 → L2 loss |
| **MAP** | 모수에 prior. **정규화와 같은 것**. $\lambda = \sigma^2/\sigma_w^2$ |
| **Naïve 가정** | class가 주어지면 모든 feature가 조건부 독립 |
| **Laplace smoothing** | $\frac{|D_{c,x_i}|+\lambda}{|D_c|+\lambda N_i}$. Dirichlet prior와 같음 |
| **ODE / SPODE / TAN** | feature마다 parent 최대 1개 / 모두 같은 super-parent / 상호정보량 트리 |
| **AODE** | 각 feature를 super-parent로 한 SPODE의 앙상블. 모델 선택 불필요 |
| **Bayesian network** | $\langle$ DAG, CPT $\rangle$. $P(\mathbf{x})=\prod_i P(x_i\mid \pi_i)$ |
| **d-separation** | 모든 chain이 $W$ 로 폐쇄되면 조건부 독립 |
| **Collider** | $a\to b\leftarrow c$. **조건으로 두면 오히려 열림** (Berkson's paradox) |
| **Markov equivalence** | 같은 skeleton + 같은 v-구조. 관측만으로는 방향 구분 불가 |
| **EM** | E-step 책임도 계산 ↔ M-step MLE 갱신. log likelihood 단조 증가 |

## ➕ References

-   Duda RO, Hart PE, Stork DG. *Pattern Classification*, 2nd ed. Wiley, 2001. Ch. 2–3.
-   Bishop CM. *Pattern Recognition and Machine Learning*. Springer, 2006. Ch. 1–2, 8, 9.
-   Domingos P, Pazzani M. On the optimality of the simple Bayesian classifier under zero-one loss. *Machine Learning* 1997;29:103–130.
-   Ng AY, Jordan MI. On discriminative vs. generative classifiers. *NIPS 2001*:841–848.
-   Friedman N, Geiger D, Goldszmidt M. Bayesian network classifiers. *Machine Learning* 1997;29:131–163.
-   Webb GI, Boughton JR, Wang Z. Not so naive Bayes: aggregating one-dependence estimators. *Machine Learning* 2005;58(1):5–24.
-   Pearl J. *Probabilistic Reasoning in Intelligent Systems*. Morgan Kaufmann, 1988.
-   Pearl J. *Causality: Models, Reasoning, and Inference*, 2nd ed. Cambridge University Press, 2009.
-   Koller D, Friedman N. *Probabilistic Graphical Models*. MIT Press, 2009.
-   Dempster AP, Laird NM, Rubin DB. Maximum likelihood from incomplete data via the EM algorithm. *JRSS-B* 1977;39(1):1–38.
-   Friedman N, Linial M, Nachman I, Pe'er D. Using Bayesian networks to analyze expression data. *J Comput Biol* 2000;7(3–4):601–620.
-   Scutari M. Learning Bayesian networks with the bnlearn R package. *J Stat Softw* 2010;35(3):1–22.
-   Nigam K, McCallum AK, Thrun S, Mitchell T. Text classification from labeled and unlabeled documents using EM. *Machine Learning* 2000;39:103–134.
-   Greenland S. Quantifying biases in causal models: classical confounding vs collider-stratification bias. *Epidemiology* 2003;14(3):300–306.

------------------------------------------------------------------------

[← W10. SVM과 Kernel Methods](10_svm.qmd)
